# Visão geral do módulo {#sec-m1-visao-geral}

::: {.modulo-meta}
**Carga horária:** 6 horas (3h síncronas + 3h assíncronas)\
**Datas:** a definir\
**Dados utilizados:** cabotagem ANTAQ (TKU 2025), Comex Stat e exportação do modelo quatro etapas da RMC (PTV VISUM)
:::

## O que você vai conseguir fazer no fim do módulo

- Instalar e organizar um projeto de análise em R que outra pessoa consiga reexecutar.
- Ler planilhas e arquivos de texto pesados, e exportar resultados em `.csv` e `.xlsx`.
- Tratar textos (nomes de municípios, instalações portuárias, códigos de mercadoria) e datas.
- Filtrar, agrupar, resumir e reformatar tabelas (*long* ↔ *wide*).
- Diagnosticar problemas de qualidade: *encoding*, duplicados, faltantes, *outliers* e
  valores impossíveis.
- Cruzar bases diferentes com `join` e saber **por que** algumas linhas não casam.
- Ler a exportação de um modelo de simulação e conferir unidades, sentinelas e totais antes de
  publicar qualquer indicador.
- Produzir gráficos de qualidade de publicação com `ggplot2`.

## Roteiro

### Aula síncrona (3h)

| Bloco | Conteúdo | Capítulo |
|:--|:--|:--|
| 1 | Instalação (R, RStudio, Rtools), projetos, pacotes, IA no fluxo de trabalho | @sec-m1-ambiente |
| 2 | Estrutura da linguagem: objetos, tipos, vetores, matrizes, `data.frame`, funções, iteração | @sec-m1-linguagem |
| 3 | Datas com `lubridate` e textos com `stringr` | @sec-m1-datas-strings |
| 4 | Manipulação com `dplyr`/`duckplyr`, filtros, *long-to-wide*, exportação | @sec-m1-manipulacao |
| 5 | Limpeza de dados: *encoding*, duplicados, faltantes, *outliers*, valores irreais | @sec-m1-limpeza |

### Conteúdo assíncrono (3h)

| Bloco | Conteúdo | Capítulo |
|:--|:--|:--|
| 6 | `join`/`merge` e ajuste de chaves para mesclar bases | @sec-m1-joins |
| 7 | Visualização com `ggplot2`: geometrias, escalas, temas, anotações, paletas, Jenks | @sec-m1-ggplot2 |
| 8 | Estudo de caso guiado: TKU da cabotagem e exportações do Comex Stat | @sec-m1-estudo-de-caso |
| 8b | Estudo de caso: a saída de um modelo quatro etapas (unidades, sentinelas e totais-âncora) | @sec-m1-modelo4etapas |
| 9 | Exercícios com soluções comentadas | @sec-m1-exercicios |

## Pacotes do módulo

Rode o bloco abaixo **uma única vez** antes da primeira aula. A instalação pode levar alguns
minutos.

```{r}
#| eval: false
pacotes <- c(
  # leitura e escrita
  "readr", "readxl", "writexl", "data.table", "duckplyr",
  # manipulação
  "dplyr", "tidyr", "stringr", "lubridate", "forcats", "janitor",
  # visualização
  "ggplot2", "scales", "patchwork", "classInt", "ggrepel",
  # relatórios e reprodutibilidade
  "knitr", "rmarkdown", "renv", "reprex"
)

faltando <- setdiff(pacotes, rownames(installed.packages()))
if (length(faltando) > 0) install.packages(faltando)
```

Para conferir se tudo está no lugar:

```{r}
#| eval: false
sapply(
  c("dplyr", "tidyr", "stringr", "lubridate", "ggplot2", "readxl"),
  requireNamespace, quietly = TRUE
)
```

## Convenções usadas no material

- Os blocos de código são executáveis. A saída aparece logo abaixo, precedida de `#>`.
- Usamos o *pipe* nativo do R, `|>`, disponível a partir da versão 4.1.
- Chamadas como `dplyr::filter()` explicitam o pacote de origem: é uma boa prática em
  scripts que serão lidos por outras pessoas e evita conflitos de nomes.
- Caminhos de arquivo são sempre **relativos à raiz do projeto** (`dados/arquivo.csv`),
  nunca absolutos (`C:/Users/...`). Isso é o que permite que o script rode na máquina de
  qualquer colega.
