# Estudo de caso: TKU da cabotagem {#sec-m1-estudo-de-caso}

Este capítulo junta tudo o que foi visto no módulo em um fluxo único, do arquivo bruto ao
resultado exportado. A pergunta é a de um pedido típico de área técnica:

> *Quais ligações e quais estados concentram o transporte de cabotagem em TKU, como esse
> transporte se divide por perfil de carga, e qual é a matriz origem–destino entre unidades
> da federação?*

Os dados são do **Estatístico Aquaviário da ANTAQ** (tabela TB6.1, TKU de 2025), em
`dados/cabotagem_tku_2025.xlsx`. Veja [Dados de exemplo](a-dados.qmd).

```{r}
library(dplyr)
library(tidyr)
library(stringr)
library(ggplot2)
library(scales)
library(readxl)

ggplot2::theme_set(ggplot2::theme_minimal(base_size = 11) +
            ggplot2::theme(panel.grid.minor = ggplot2::element_blank(),
                  plot.title = ggplot2::element_text(face = "bold"),
                  legend.position = "bottom"))
```

## Passo 1: Ler e conhecer o dado

```{r}
bruto <- readxl::read_excel("dados/cabotagem_tku_2025.xlsx", na = c("", "-"))

colunas <- c("ano", "perfil", "sh2",
             "pais_origem", "uf_origem", "cidade_origem", "instalacao_origem",
             "pais_destino", "uf_destino", "cidade_destino", "instalacao_destino",
             "tku")
stopifnot(ncol(bruto) == length(colunas))
names(bruto) <- colunas

dim(bruto)
```

```{r}
bruto |> dplyr::slice_head(n = 3) |> knitr::kable()
```

Três perguntas antes de qualquer conta.

**1. Qual é a unidade de observação?** A hipótese é "um par de instalações por mercadoria";
o teste mostra que falta uma dimensão: o perfil da carga.

```{r}
c(
  linhas        = nrow(bruto),
  inst_inst_sh2 = nrow(dplyr::distinct(bruto, instalacao_origem, instalacao_destino, sh2)),
  mais_perfil   = nrow(dplyr::distinct(bruto, perfil, sh2,
                                instalacao_origem, instalacao_destino))
)
```

A chave é *perfil × mercadoria × instalação de origem × instalação de destino*, e é ela que
autoriza somar TKU em agregações mais amplas.

**2. O dado cobre o que se espera?**

```{r}
bruto |>
  dplyr::summarise(
    ano_min = min(ano), ano_max = max(ano),
    paises  = dplyr::n_distinct(c(pais_origem, pais_destino), na.rm = TRUE),
    ufs_destino = dplyr::n_distinct(uf_destino, na.rm = TRUE),
    sh2     = dplyr::n_distinct(sh2)
  )
```

**3. Há faltantes ou valores impossíveis?**

```{r}
c(
  na_tku      = sum(is.na(bruto$tku)),
  tku_zero    = sum(bruto$tku == 0),
  tku_negativo = sum(bruto$tku < 0),
  na_uf_origem = sum(is.na(bruto$uf_origem))
)
```

Os 132 registros com TKU zero e as 120 linhas sem identificação são o assunto de
@sec-m1-limpeza: são combinações de perfil e mercadoria **sem fluxo** no período.

## Passo 2: Limpar e padronizar

```{r}
cabotagem <- bruto |>
  dplyr::mutate(dplyr::across(dplyr::where(is.character), str_squish)) |>
  dplyr::filter(tku > 0) |>
  dplyr::mutate(
    uf_origem  = stringr::str_to_upper(uf_origem),
    uf_destino = stringr::str_to_upper(uf_destino),
    tku_bi     = tku / 1e9,
    tipo_ligacao = dplyr::case_when(
      uf_origem == "ZEE/PLAT. CONTINENTAL" ~ "offshore",
      uf_origem == "INDETERMINADO"         ~ "indeterminada",
      uf_origem == uf_destino              ~ "intraestadual",
      .default = "interestadual"
    ),
    origem = dplyr::if_else(tipo_ligacao == "offshore",
                     "ZEE/Plataforma Continental",
                     stringr::str_c(cidade_origem, " (", uf_origem, ")")),
    destino = stringr::str_c(cidade_destino, " (", uf_destino, ")")
  )

stopifnot(nrow(cabotagem) == 600, all(cabotagem$tku > 0))
dplyr::glimpse(cabotagem)
```

## Passo 3: O panorama geral

```{r}
panorama <- cabotagem |>
  dplyr::summarise(
    ligacoes       = dplyr::n(),
    instalacoes    = dplyr::n_distinct(c(instalacao_origem, instalacao_destino), na.rm = TRUE),
    municipios     = dplyr::n_distinct(c(cidade_origem, cidade_destino), na.rm = TRUE),
    mercadorias    = dplyr::n_distinct(sh2),
    tku_total_bi   = round(sum(tku_bi), 1),
    tku_mediano_mi = round(median(tku) / 1e6, 1)
  )

panorama |> t() |> knitr::kable(col.names = "valor")
```

```{r}
por_tipo <- cabotagem |>
  dplyr::summarise(ligacoes = dplyr::n(), tku_bi = sum(tku_bi), .by = tipo_ligacao) |>
  dplyr::mutate(part = tku_bi / sum(tku_bi)) |>
  dplyr::arrange(dplyr::desc(tku_bi))

por_tipo |>
  dplyr::transmute(
    `Tipo de ligação` = tipo_ligacao,
    Ligações = ligacoes,
    `TKU (bi)` = round(tku_bi, 1),
    `Part. (%)` = scales::percent(part, accuracy = 0.1)
  ) |>
  knitr::kable(align = "lrrr")
```

O primeiro resultado relevante aparece já aqui: quase **40% do TKU da cabotagem não se origina
em um porto em terra**, e sim nas plataformas da Zona Econômica Exclusiva. É petróleo saindo
das plataformas para os terminais do continente. E, em qualquer análise de rede portuária,
essas ligações precisam ser tratadas separadamente.

## Passo 4: Quais ligações concentram o fluxo

```{r}
top_ligacoes <- cabotagem |>
  dplyr::summarise(tku_bi = sum(tku_bi), .by = c(origem, destino)) |>
  dplyr::arrange(dplyr::desc(tku_bi)) |>
  dplyr::mutate(
    par = stringr::str_c(origem, " → ", destino),
    part = tku_bi / sum(tku_bi),
    part_acum = cumsum(part)
  )

top_ligacoes |>
  dplyr::slice_head(n = 10) |>
  dplyr::transmute(
    par,
    `TKU (bi)` = round(tku_bi, 2),
    `Part. (%)` = scales::percent(part, accuracy = 0.1),
    `Acum. (%)` = scales::percent(part_acum, accuracy = 0.1)
  ) |>
  knitr::kable(align = "lrrr")
```

```{r}
#| label: fig-caso-top
#| fig-cap: "Dez maiores ligações de cabotagem em TKU (2025)"
#| fig-height: 5.5
top_ligacoes |>
  dplyr::slice_head(n = 10) |>
  ggplot(aes(x = tku_bi, y = reorder(par, tku_bi))) +
  geom_col(fill = "#1a5b8a") +
  geom_text(aes(label = scales::number(tku_bi, accuracy = 0.1, decimal.mark = ",")),
            hjust = -0.15, size = 3) +
  scale_x_continuous(expand = expansion(mult = c(0, 0.18))) +
  labs(x = "TKU (bi t·km)", y = NULL,
       title = "Cabotagem: principais ligações",
       caption = "Fonte: ANTAQ, Estatístico Aquaviário (TB6.1), 2025.")
```

Quantas ligações respondem por 80% do TKU?

```{r}
n80 <- sum(top_ligacoes$part_acum < 0.80) + 1

c(ligacoes_ate_80pct = n80,
  total_de_ligacoes  = nrow(top_ligacoes),
  proporcao = round(n80 / nrow(top_ligacoes), 3))
```

```{r}
#| label: fig-caso-concentracao
#| fig-cap: "Concentração do TKU: participação acumulada por ligação ordenada"
top_ligacoes |>
  dplyr::mutate(i = dplyr::row_number() / dplyr::n()) |>
  ggplot(aes(x = i, y = part_acum)) +
  geom_line(linewidth = 0.9, colour = "#1a5b8a") +
  geom_abline(slope = 1, intercept = 0, linetype = "dashed", colour = "grey60") +
  geom_hline(yintercept = 0.8, linetype = "dotted", colour = "#e07b39") +
  scale_x_continuous(labels = scales::percent_format()) +
  scale_y_continuous(labels = scales::percent_format()) +
  labs(x = "Ligações OD (ordenadas por TKU)", y = "TKU acumulado")
```

Essa curva é o argumento técnico mais forte que se extrai da base: **cerca de 13% dos pares
municipais concentram 80% do TKU**. A linha tracejada é a diagonal de igualdade. Se todos os
pares tivessem o mesmo TKU, a curva coincidiria com ela.

## Passo 5: Perfil de carga

```{r}
por_perfil <- cabotagem |>
  dplyr::summarise(tku_bi = sum(tku_bi), ligacoes = dplyr::n(), .by = perfil) |>
  dplyr::mutate(part = tku_bi / sum(tku_bi)) |>
  dplyr::arrange(dplyr::desc(tku_bi))

por_perfil |>
  dplyr::transmute(
    Perfil = perfil,
    `TKU (bi)` = round(tku_bi, 1),
    `Part. (%)` = scales::percent(part, accuracy = 0.1),
    `Ligações` = ligacoes
  ) |>
  knitr::kable(align = "lrrr")
```

```{r}
#| label: fig-caso-perfil
#| fig-cap: "TKU por perfil de carga, com as cinco principais UFs de destino"
cabotagem |>
  dplyr::summarise(tku_bi = sum(tku_bi), .by = c(perfil, uf_destino)) |>
  dplyr::mutate(uf_destino = forcats::fct_lump_n(uf_destino, n = 5, w = tku_bi,
                                          other_level = "Outras")) |>
  dplyr::summarise(tku_bi = sum(tku_bi), .by = c(perfil, uf_destino)) |>
  ggplot(aes(x = tku_bi, y = reorder(perfil, tku_bi), fill = uf_destino)) +
  geom_col() +
  scale_fill_brewer(palette = "Blues", direction = -1) +
  labs(x = "TKU (bi t·km)", y = NULL, fill = "UF de destino")
```

A composição confirma a leitura do passo 3: o granel líquido e gasoso responde pela maior
parte do TKU, com destino concentrado no Sudeste, enquanto a carga conteinerizada tem um
perfil de destinos muito mais distribuído.

## Passo 6: A matriz origem–destino entre UFs

```{r}
od <- cabotagem |>
  dplyr::filter(tipo_ligacao %in% c("interestadual", "offshore")) |>
  dplyr::mutate(uf_origem = dplyr::if_else(tipo_ligacao == "offshore", "ZEE", uf_origem)) |>
  dplyr::summarise(tku_bi = sum(tku_bi), .by = c(uf_origem, uf_destino))

matriz <- od |>
  tidyr::pivot_wider(names_from = uf_destino, values_from = tku_bi, values_fill = 0) |>
  dplyr::arrange(uf_origem)

matriz |>
  dplyr::mutate(dplyr::across(dplyr::where(is.numeric), \(x) round(x, 1))) |>
  knitr::kable()
```

Totais emitidos e atraídos por UF: as margens da matriz.

```{r}
margens <- dplyr::full_join(
  od |> dplyr::summarise(emitido = sum(tku_bi), .by = uf_origem) |> dplyr::rename(uf = uf_origem),
  od |> dplyr::summarise(atraido = sum(tku_bi), .by = uf_destino) |> dplyr::rename(uf = uf_destino),
  by = "uf"
) |>
  dplyr::mutate(dplyr::across(c(emitido, atraido), \(x) tidyr::replace_na(x, 0)),
         saldo = atraido - emitido) |>
  dplyr::arrange(dplyr::desc(saldo))

margens |> dplyr::mutate(dplyr::across(dplyr::where(is.numeric), \(x) round(x, 1))) |> knitr::kable()
```

```{r}
#| label: fig-caso-matriz
#| fig-cap: "Matriz OD interestadual e offshore de cabotagem em TKU (escala log)"
od |>
  ggplot(aes(x = uf_destino, y = reorder(uf_origem, tku_bi), fill = tku_bi)) +
  geom_tile(colour = "white") +
  scale_fill_viridis_c(option = "mako", direction = -1, transform = "log10",
                       labels = scales::label_number(accuracy = 0.01)) +
  labs(x = "UF de destino", y = "Origem", fill = "TKU (bi)") +
  theme(panel.grid = element_blank())
```

```{r}
#| label: fig-caso-saldo
#| fig-cap: "Saldo entre TKU atraído e emitido, por UF"
margens |>
  ggplot(aes(x = saldo, y = reorder(uf, saldo), fill = saldo > 0)) +
  geom_col() +
  scale_fill_manual(values = c(`TRUE` = "#1a5b8a", `FALSE` = "#e07b39"), guide = "none") +
  geom_vline(xintercept = 0, colour = "grey30") +
  labs(x = "Saldo (bi t·km)", y = NULL,
       subtitle = "Positivo: a UF atrai mais TKU do que emite")
```

No módulo 3 esta mesma matriz será convertida em **fluxos espaciais**, desenhados sobre o mapa
do Brasil como linhas de desejo entre os portos; no módulo 4, os totais por UF alimentarão uma
análise de rede.

## Passo 7: Exportar os resultados

```{r}
#| eval: false
dir.create("resultados", showWarnings = FALSE)

writexl::write_xlsx(
  list(
    "Panorama"     = panorama,
    "Por tipo"     = por_tipo,
    "Top ligações" = top_ligacoes |> dplyr::select(par, tku_bi, part, part_acum),
    "Por perfil"   = por_perfil,
    "Matriz OD"    = matriz,
    "Margens"      = margens
  ),
  "resultados/cabotagem_tku_2025.xlsx"
)

readr::write_csv2(od, "resultados/matriz_od_longo.csv")
saveRDS(cabotagem, "dados/cabotagem_limpa.rds")
```

O script inteiro deste capítulo tem menos de 80 linhas úteis e pode ser reexecutado sobre o
arquivo do ano seguinte sem alteração. Esse é exatamente o ganho que justifica trocar a
planilha pelo código.

## O que este estudo de caso mostrou

1. A base tem 732 registros, dos quais **600 com fluxo**; os outros 132 são zeros estruturais.
2. A chave da tabela inclui o **perfil da carga**. Descobri-lo evitou contagem dupla.
3. **38% do TKU é offshore**, e essa categoria só apareceu porque a checagem de UF inválida
   foi investigada em vez de descartada.
4. O sistema é **muito concentrado**: ~13% dos pares respondem por 80% do TKU.
5. Todos os resultados saíram de um script reexecutável, com checagens que falham alto se a
   próxima versão da base mudar de estrutura.

## Desafio: exportações do Comex Stat

Para praticar sozinho, o mesmo fluxo aplicado a uma base **grande**. O Comex Stat publica os
dados municipais de exportação e importação em CSV aberto:

<https://www.gov.br/mdic/pt-br/assuntos/comercio-exterior/estatisticas/base-de-dados-bruta>

```{r}
#| eval: false
# 1. download (arquivo de centenas de MB; faça uma vez e guarde)
dir.create("dados/brutos", showWarnings = FALSE, recursive = TRUE)

url_exp <- "https://balanca.economia.gov.br/balanca/bd/comexstat-bd/mun/EXP_2025_MUN.csv"
destino <- "dados/brutos/EXP_2025_MUN.csv"
if (!file.exists(destino)) download.file(url_exp, destino, mode = "wb")

# tabelas auxiliares (municípios e NCM)
download.file("https://balanca.economia.gov.br/balanca/bd/tabelas/UF_MUN.csv",
              "dados/brutos/UF_MUN.csv", mode = "wb")
```

```{r}
#| eval: false
# 2. leitura preguiçosa com duckplyr: só o agregado vem para a memória
library(duckplyr)

exp_mun <- duckplyr::read_csv_duckdb(
  "dados/brutos/EXP_2025_MUN.csv",
  options = list(delim = ";", header = TRUE)
)

por_municipio <- exp_mun |>
  dplyr::summarise(
    valor_fob = sum(VL_FOB, na.rm = TRUE),
    peso_kg   = sum(KG_LIQUIDO, na.rm = TRUE),
    .by = c(SH4, CO_MUN)
  ) |>
  dplyr::collect()
```

```{r}
#| eval: false
# 3. comparação de desempenho: duckplyr x data.table x readr
system.time({
  a <- duckplyr::read_csv_duckdb("dados/brutos/EXP_2025_MUN.csv",
                       options = list(delim = ";")) |>
    dplyr::summarise(v = sum(VL_FOB), .by = CO_MUN) |>
    dplyr::collect()
})

system.time({
  b <- data.table::fread("dados/brutos/EXP_2025_MUN.csv")[, .(v = sum(VL_FOB)), by = CO_MUN]
})

system.time({
  d <- readr::read_csv2("dados/brutos/EXP_2025_MUN.csv", show_col_types = FALSE) |>
    dplyr::summarise(v = sum(VL_FOB), .by = CO_MUN)
})
```

O que você deve produzir:

1. As 20 mercadorias (SH4) com maior valor FOB exportado em 2025.
2. Os 20 municípios com maior valor exportado, com nome e UF (`join` com `UF_MUN.csv`).
3. Um gráfico de barras com os 10 principais municípios, eixo formatado em bilhões de US$.
4. Uma tabela cruzada de valor FOB por UF e por capítulo do SH.
5. O tempo de processamento das três abordagens do item 3 acima, com uma frase explicando a
   diferença.

::: {.callout-tip}
O `CO_MUN` do Comex Stat tem **6 dígitos** (código do município sem o dígito verificador),
enquanto o IBGE e o `geobr` usam **7**. Esse é o tipo de detalhe que quebra um cruzamento e
que discutiremos no módulo 2, quando esses municípios precisarem virar geometria no mapa.
:::
