# Estudo de caso: a saída de um modelo quatro etapas {#sec-m1-modelo4etapas}

::: {.modulo-meta}
**Dados:** `dados/processados/modelo4etapas/links_rmc_2018_completo.parquet`
**Origem:** exportação PTV VISUM, hora pico manhã, Região Metropolitana de Curitiba (rede de
2018, contagens de 2017)
**Fio condutor:** este mesmo dado reaparece nos módulos 2 a 5
:::

Os capítulos anteriores trabalharam com uma base pública já tabulada. Este trabalha com o
outro tipo de arquivo que chega à mesa de quem planeja transporte: a **exportação de um
modelo de simulação**. O R aqui não é a ferramenta de modelagem, é a ferramenta de
pós-processamento, que é como a maioria das equipes técnicas efetivamente usa a linguagem.

A pergunta é a de uma nota técnica qualquer:

> *Quanto a rede roda, quanto ela perde em congestionamento, e onde estão os gargalos?*

Parece uma soma. Vamos ver que não é.

```{r}
library(dplyr)
library(ggplot2)
library(scales)

ggplot2::theme_set(
  ggplot2::theme_minimal(base_size = 11) +
    ggplot2::theme(panel.grid.minor = ggplot2::element_blank(),
                   plot.title = ggplot2::element_text(face = "bold"),
                   legend.position = "bottom")
)
```

## Passo 1: Ler o arquivo

O recorte está em Parquet, formato colunar que ocupa uma fração do shapefile original e é
lido em uma fração do tempo (SQL com DuckDB, @sec-m3-duckdb). Leitura direta pelo DuckDB, sem carregar nada
que não seja necessário:

```{r}
con <- duckdb::dbConnect(duckdb::duckdb())

links <- DBI::dbGetQuery(con, "
  SELECT *
  FROM 'dados/processados/modelo4etapas/links_rmc_2018_completo.parquet'
")

duckdb::dbDisconnect(con, shutdown = TRUE)

dim(links)
```

```{r}
links |>
  dplyr::select(no, name, sentido, typeno, numlanes, capprt, v0prt, volvehprt, vc) |>
  dplyr::slice_head(n = 5) |>
  knitr::kable()
```

Antes de entrar nos números, vale ver do que estamos falando: a mesma tabela também existe
como camada espacial (`dados/processados/modelo4etapas/rede_rmc_2018.gpkg`), com uma linha
por trecho de via. Um mapa estático, colorindo pela relação volume/capacidade (`vc`), já
mostra o formato da rede e onde ela está mais carregada:

```{r}
#| label: fig-rede-preview
#| fig-cap: "Rede viária do modelo, colorida pela relação volume/capacidade (vc)"
#| fig-height: 5
rede <- sf::st_read("dados/processados/modelo4etapas/rede_rmc_2018.gpkg", quiet = TRUE)

ggplot2::ggplot(rede) +
  ggplot2::geom_sf(ggplot2::aes(colour = vc), linewidth = 0.25) +
  ggplot2::scale_colour_viridis_c(option = "rocket", direction = -1, name = "vc") +
  ggplot2::theme_void(base_size = 10)
```

Voltamos a essa camada espacial com mais calma no @sec-m2 (reprojeção, comprimento, mapas
estáticos); aqui ela só serve para você enxergar a rede antes de mergulhar na tabela.

## Passo 2: Três perguntas antes de qualquer conta

**1. Qual é a unidade de observação?** A tentação é dizer "um link". Está errado:

```{r}
c(
  linhas        = nrow(links),
  links_unicos  = dplyr::n_distinct(links$no),
  link_sentido  = nrow(dplyr::distinct(links, no, sentido))
)
```

Cada link físico aparece **duas vezes**, uma por sentido. A chave é `no` + `sentido`.
Agrupar por `no` sem perceber isso mistura os dois sentidos de cada via.

::: {.callout-warning}
## A mesma rede, duas convenções

A exportação original traz a mesma rede em **dois formatos diferentes**: um arquivo com uma
linha por sentido (o que estamos usando) e outro com ida e volta na **mesma linha**, em
colunas prefixadas por `R_`. É o caso clássico de formato longo contra formato largo
(@sec-m1-manipulacao). Somar as duas exportações juntas conta tudo duas vezes.
:::

**2. O dado cobre o que se espera?**

```{r}
links |>
  dplyr::summarise(
    tipos_de_via   = dplyr::n_distinct(typeno),
    extensao_km    = round(sum(comprimento_km, na.rm = TRUE)),
    com_volume     = sum(volvehprt > 0, na.rm = TRUE),
    com_contagem   = sum(tem_contagem, na.rm = TRUE),
    postos         = dplyr::n_distinct(id_posto[tem_contagem])
  ) |>
  knitr::kable()
```

Vinte e cinco postos de contagem para uma rede de 28 mil quilômetros. É pouco, e é o que
existe. Saber disso antes de prometer uma validação é parte do trabalho.

**3. Há valores impossíveis ou sentinelas?**

```{r}
c(
  sem_acesso      = sum(links$sem_acesso, na.rm = TRUE),
  tsys_vazio      = sum(is.na(links$tsysset) | links$tsysset == ""),
  capacidade_zero = sum(links$capprt == 0, na.rm = TRUE)
)
```

Os 23.290 links marcados como `sem_acesso` traziam, no arquivo original, tempo de percurso
igual a **360.000.000**. Não é um tempo: é o sentinela que o VISUM usa para dizer "este
sistema de transporte não pode usar este link". Quem calcula um tempo médio sem tratar esse
valor obtém um número sem sentido, e o R não reclama.

## Passo 3: A armadilha das unidades

Esta é a parte que justifica o capítulo. O VISUM exporta campos cujo **nome não corresponde
à unidade gravada**. Veja o primeiro link do Contorno Leste:

```{r}
links |>
  dplyr::filter(no == 2, sentido == "direto") |>
  dplyr::transmute(
    name,
    volume          = volvehprt,
    comprimento_km,
    campo_VEHKMTRAVPRT = vehkmtravprt,
    conferencia     = volvehprt * comprimento_km
  ) |>
  knitr::kable(digits = 3)
```

O campo se chama `VEHKMTRAVPRT`, "veículos-quilômetro percorridos". Deveria valer
2.179 × 0,135 = **294**. Vale **294.290**. Está em **metros**, não em quilômetros.

O mesmo vale para o tempo: `VEHHOURTRAVTCUR`, "veículos-hora", está em **segundos**. E
`VOLCAPRATIOPRT` está em **percentual**, não em razão.

O recorte já traz as colunas corrigidas (`veic_km`, `veic_h_livre`, `veic_h_carreg`, `vc`),
mas o hábito que interessa é o da conferência: **recalcule o indicador por um caminho
independente e veja se bate.**

```{r}
links |>
  dplyr::summarise(
    soma_do_campo = sum(veic_km, na.rm = TRUE),
    recalculado   = sum(volvehprt * comprimento_km, na.rm = TRUE),
    diferenca_pct = round(100 * (recalculado / soma_do_campo - 1), 3)
  ) |>
  knitr::kable(digits = 3, format.args = list(big.mark = "."))
```

::: {.callout-important}
## O erro que não dá erro

Se você somar `VEHKMTRAVPRT` acreditando no nome, obtém 3,7 **bilhões** de veículos-quilômetro
numa região metropolitana de 3 milhões de habitantes. O código roda, o gráfico sai bonito, e
o número está mil vezes errado. Nenhuma mensagem de aviso aparece. A única defesa é a
conferência por um caminho independente.
:::

## Passo 4: Os totais da rede

```{r}
totais <- links |>
  dplyr::summarise(
    veic_km         = sum(veic_km, na.rm = TRUE),
    veic_h_livre    = sum(veic_h_livre, na.rm = TRUE),
    veic_h_carreg   = sum(veic_h_carreg, na.rm = TRUE),
    atraso_veic_h   = sum(atraso_veic_h, na.rm = TRUE),
    vel_media_kmh   = sum(veic_km, na.rm = TRUE) / sum(veic_h_carreg, na.rm = TRUE),
    vel_livre_kmh   = sum(veic_km, na.rm = TRUE) / sum(veic_h_livre, na.rm = TRUE),
    links_saturados = sum(vc >= 1, na.rm = TRUE)
  )

totais |>
  dplyr::mutate(dplyr::across(dplyr::everything(), ~ round(.x, 1))) |>
  knitr::kable(format.args = list(big.mark = "."))
```

Guarde estes números: **3.676.335 veículos-quilômetro** e **108.403 veículos-hora de atraso**
na hora pico. Depois de qualquer filtro ou `join`, confira contra eles. É o mesmo princípio
de @sec-m1-joins: o total conhecido é a sua âncora.

## Passo 5: Onde está o atraso (e por que o total engana)

Agora a pergunta que a nota técnica realmente faz. Vamos classificar as vias pela dezena do
código de tipo do modelo:

```{r}
classes <- links |>
  dplyr::mutate(
    classe = dplyr::case_when(
      typeno %/% 10 == 1            ~ "1. Rodovia e via expressa",
      typeno %/% 10 %in% c(2, 3)    ~ "2. Arterial",
      typeno %/% 10 == 4            ~ "3. Coletora",
      typeno %/% 10 %in% c(5, 6)    ~ "4. Local",
      typeno %/% 10 == 7            ~ "5. Acesso local e conector",
      .default                      = "6. Sem carregamento"
    )
  ) |>
  dplyr::summarise(
    links       = dplyr::n(),
    extensao_km = sum(comprimento_km, na.rm = TRUE),
    veic_km     = sum(veic_km, na.rm = TRUE),
    atraso_h    = sum(atraso_veic_h, na.rm = TRUE),
    .by = classe
  ) |>
  dplyr::mutate(
    pct_veic_km = 100 * veic_km / sum(veic_km),
    pct_atraso  = 100 * atraso_h / sum(atraso_h)
  ) |>
  dplyr::arrange(classe)

classes |>
  knitr::kable(digits = 1, format.args = list(big.mark = "."))
```

O resultado é desconfortável e é o ponto do capítulo: a categoria **"acesso local e
conector"** responde por cerca de 11% dos veículos-quilômetro e por **76% de todo o atraso da
rede**. São links de acesso com relação volume/capacidade de 7, 8, 11 vezes.

Isso não é congestionamento real. É **artefato de modelagem**: o conector é a costura por
onde a demanda da zona entra na rede, e ele não representa uma via com capacidade física.

```{r}
links |>
  dplyr::filter(!is.na(atraso_veic_h)) |>
  dplyr::slice_max(atraso_veic_h, n = 8) |>
  dplyr::transmute(no, name, typeno, volvehprt, vc = round(vc, 1),
                   atraso_h = round(atraso_veic_h)) |>
  knitr::kable()
```

Repare que os piores casos não têm nome de via. São exatamente os conectores.

::: {.callout-important}
## O indicador que você publica muda conforme o que você inclui

Reportar "108 mil horas de atraso na hora pico" sem qualificar é reportar, em três quartos,
um artefato do modelo. Restringindo à rede real (rodovias, arteriais e coletoras), o atraso
cai para cerca de **15,6 mil veículos-hora**.

As duas contas estão "certas" no sentido de que o código rodou. Só uma delas você consegue
defender numa reunião.
:::

```{r}
#| fig-height: 4
#| fig-cap: "Participação de cada classe de via nos veículos-quilômetro e no atraso total."
classes |>
  tidyr::pivot_longer(c(pct_veic_km, pct_atraso),
                      names_to = "indicador", values_to = "pct") |>
  dplyr::mutate(indicador = dplyr::recode(indicador,
                                          pct_veic_km = "Veículos-km",
                                          pct_atraso  = "Atraso")) |>
  ggplot2::ggplot(ggplot2::aes(x = pct, y = forcats::fct_rev(classe), fill = indicador)) +
  ggplot2::geom_col(position = "dodge") +
  ggplot2::scale_x_continuous(labels = scales::label_percent(scale = 1)) +
  ggplot2::scale_fill_manual(values = c("Veículos-km" = "#1a5b8a", "Atraso" = "#c2542d")) +
  ggplot2::labs(x = NULL, y = NULL, fill = NULL,
                title = "Onde a rede roda e onde a rede perde tempo",
                subtitle = "RMC, hora pico manhã, modelo de 2018")
```

## Passo 6: O recorte defensável

```{r}
rede_real <- links |> dplyr::filter(typeno < 50)

rede_real |>
  dplyr::summarise(
    links         = dplyr::n(),
    extensao_km   = round(sum(comprimento_km, na.rm = TRUE)),
    veic_km       = round(sum(veic_km, na.rm = TRUE)),
    atraso_veic_h = round(sum(atraso_veic_h, na.rm = TRUE)),
    vel_media_kmh = round(sum(veic_km, na.rm = TRUE) / sum(veic_h_carreg, na.rm = TRUE), 1),
    saturados     = sum(vc >= 1, na.rm = TRUE)
  ) |>
  knitr::kable(format.args = list(big.mark = "."))
```

Velocidade média de 45,8 km/h na rede estrutural, contra os 20,9 km/h do total. A diferença
inteira vem de decidir, conscientemente, o que entra na conta. **Essa decisão é a análise.**

## Checklist de conferência

Este é o hábito que o curso quer instalar, e ele reaparece em todos os módulos:

::: {.callout-tip}
## Antes de publicar qualquer número saído de um modelo

1. **Unidade de observação.** Quantas linhas por objeto físico? Contar `distinct` na chave
   que você acredita ser única.
2. **Unidades de medida.** Recalcular pelo menos um indicador por caminho independente e
   comparar. Nunca confiar no nome do campo.
3. **Sentinelas.** Procurar valores absurdos (`360000000`, `-1`, `9999`) antes de calcular
   médias.
4. **Totais-âncora.** Registrar os totais da base completa e conferir contra eles depois de
   cada filtro e cada `join`.
5. **O que entra na conta.** Separar rede real de artefato de modelagem, e declarar essa
   escolha no relatório.
:::

## O que vem a seguir

Este mesmo dado atravessa o resto do curso:

| Módulo | O que faremos com ele |
|:--|:--|
| @sec-m2 | Ler a camada espacial, reprojetar, conferir o comprimento calculado contra o gravado, mapear carregamento e saturação |
| @sec-m3 | Comparar o modelo com as 25 contagens de campo, tratar a rede como grafo |
| Módulo 4 | Cruzar as paradas e os corredores de BRT com acessibilidade |
| Módulo 5 | Gerar um relatório parametrizado, um por município da região |

::: {.callout-note}
## Sobre a origem dos dados

O recorte usado aqui foi processado a partir de uma exportação do PTV VISUM cedida para fins
didáticos. O script que gera o recorte a partir dos arquivos originais está em
`scripts/00-gera-recorte-modelo4etapas.R`, e o dicionário de campos em
`dados/processados/modelo4etapas/`. Ver [Dados de exemplo](a-dados.qmd).
:::
