# Datas e textos {#sec-m1-datas-strings}

Em bases de transportes, dois tipos de coluna dão mais trabalho que todos os outros somados:
**datas** (em formatos inconsistentes) e **textos** (nomes de municípios, instalações,
mercadorias, endereços). Este capítulo trata dos dois com `lubridate` e `stringr`.

```{r}
library(lubridate)
library(stringr)
```

## Datas com `lubridate`

### Leitura

As funções do `lubridate` têm o nome da ordem dos componentes: `lubridate::dmy()` para
dia-mês-ano, `lubridate::ymd()` para ano-mês-dia, e assim por diante. Elas toleram separadores diferentes.

```{r}
lubridate::dmy("28/09/2026")
lubridate::ymd("2026-09-28")
lubridate::dmy(c("28/09/2026", "05-10-2026", "3 nov 2026"))
lubridate::ymd_hms("2026-09-28 14:00:00")
```

```{r}
#| error: true
lubridate::dmy("2026-09-28")   # ordem errada: retorna NA com aviso
```

Esse é o erro mais frequente: ler uma coluna de datas com a ordem trocada e receber `NA` em
parte das linhas. Verifique sempre:

```{r}
datas_texto <- c("28/09/2026", "30/09/2026", "31/02/2026", "")
datas <- lubridate::dmy(datas_texto)
datas
sum(is.na(datas))    # quantas falharam?
datas_texto[is.na(datas)]  # quais?
```

### Componentes e aritmética

```{r}
d <- lubridate::ymd("2026-09-28")

lubridate::year(d); lubridate::month(d); lubridate::day(d)
lubridate::wday(d, label = TRUE, abbr = FALSE)   # depende do locale do sistema
lubridate::quarter(d)
lubridate::yday(d)          # dia do ano

d + lubridate::days(15)
d + months(1)
d - lubridate::years(1)
lubridate::floor_date(d, "month")   # primeiro dia do mês
lubridate::ceiling_date(d, "month") - lubridate::days(1)  # último dia do mês
```

### Intervalos e durações

```{r}
inicio <- lubridate::ymd("2026-09-28")
fim    <- lubridate::ymd("2026-11-05")

fim - inicio                                  # difftime, em dias
as.numeric(fim - inicio, units = "days")
lubridate::interval(inicio, fim) / months(1)             # em meses
lubridate::time_length(lubridate::interval(inicio, fim), "weeks")   # em semanas
```

Aplicação típica: duração de viagem a partir de dois carimbos de tempo.

```{r}
viagens <- data.frame(
  navio   = c("Navio A", "Navio B", "Navio C"),
  partida = lubridate::ymd_hms(c("2026-03-01 08:30:00", "2026-03-02 22:10:00", "2026-03-04 06:00:00")),
  chegada = lubridate::ymd_hms(c("2026-03-04 17:45:00", "2026-03-07 09:05:00", "2026-03-05 23:30:00"))
)

viagens$horas <- as.numeric(difftime(viagens$chegada, viagens$partida, units = "hours"))
viagens$dia_semana <- lubridate::wday(viagens$partida, label = TRUE, abbr = TRUE)
viagens
```

### Agregação por período

```{r}
viagens$mes <- lubridate::floor_date(viagens$partida, "month")
aggregate(horas ~ mes, data = viagens, FUN = mean)
```

::: {.callout-tip}
## Fuso horário

`lubridate::ymd_hms()` assume UTC por padrão. Para dados de GPS ou GTFS brasileiros, informe
o fuso: `lubridate::ymd_hms(x, tz = "America/Sao_Paulo")`. Ignorar isso produz erros de três horas em cálculos
de tempo de viagem. É um problema recorrente ao comparar dados de fontes diferentes.
:::

## Textos com `stringr`

Todas as funções do pacote começam com `str_`, recebem o texto como primeiro argumento e são
vetorizadas.

```{r}
cidades <- c("  Paranaguá ", "SÃO GONÇALO DO AMARANTE", "Rio Grande", "itajaí")

stringr::str_trim(cidades)                    # remove espaços nas pontas
stringr::str_squish("Porto   de    Santos")   # remove espaços duplicados também
stringr::str_to_upper(cidades)
stringr::str_to_lower(cidades)
stringr::str_to_title(stringr::str_to_lower(cidades))
stringr::str_length(cidades)
```

### Buscar, detectar, substituir

```{r}
instalacoes <- c("Terminal Portuário do Pecém", "Porto de Santos",
                 "IP4 Itacoatiara", "Terminais Fluviais do Brasil")

stringr::str_detect(instalacoes, "Terminal")          # TRUE/FALSE
stringr::str_subset(instalacoes, "Port")              # retorna os que casam
stringr::str_which(instalacoes, "Port")               # posições
stringr::str_replace(instalacoes, "Terminal", "Term.")    # primeira ocorrência
stringr::str_replace_all(instalacoes, " ", "_")           # todas
stringr::str_remove_all(instalacoes, "^IP\\d+ ")          # prefixo tipo "IP4 "
```

### Extrair e dividir

```{r}
sh2 <- c("CT-Contêineres", "27-Combustíveis", "10-Cereais")

stringr::str_sub(sh2, 1, 2)                       # posição fixa
stringr::str_split(sh2, "-", simplify = TRUE)     # divide em matriz
stringr::str_extract(sh2, "^[A-Z0-9]+")           # antes do hífen
stringr::str_extract(sh2, "(?<=-).*$")            # depois do hífen
```

Um caso muito comum: separar município e UF de um campo único.

```{r}
locais <- c("Paranaguá/PR", "Santos/SP", "São Luís/MA")

data.frame(
  municipio = stringr::str_extract(locais, "^[^/]+"),
  uf        = stringr::str_extract(locais, "[A-Z]{2}$")
)
```

### Expressões regulares em uma tabela

| Padrão | Significado | Exemplo |
|:--|:--|:--|
| `^` / `$` | início / fim do texto | `^BR` casa "BR-116" |
| `\\d` | um dígito | `BR-\\d{3}` casa "BR-116" |
| `\\s` | espaço | `\\s+` um ou mais espaços |
| `[A-Z]{2}` | duas letras maiúsculas | sigla de UF |
| `.` | qualquer caractere | `a.c` casa "abc" |
| `*` `+` `?` | 0+, 1+, 0 ou 1 repetições | `\\d+` um número |
| `(?<=x)` | *lookbehind*: depois de "x" | `(?<=-)\\d+` |
| `|` | ou | `Porto|Terminal` |

Em R, a barra invertida precisa ser duplicada dentro de uma string: `"\\d"` é o dígito.

```{r}
rodovias <- c("BR-116/PR", "BR 277", "PR-508", "br-153 km 45")

stringr::str_extract(rodovias, "\\d{3}")
stringr::str_detect(stringr::str_to_upper(rodovias), "^BR")
stringr::str_extract(rodovias, "(?i)km\\s*\\d+")
```

### Padronização para cruzar bases

O uso mais importante de `stringr` no curso: preparar uma **chave** de junção. Nomes de
municípios vêm com acentuação, caixa e espaços diferentes em cada base.

```{r}
padronizar <- function(x) {
  x |>
    stringr::str_squish() |>
    stringr::str_to_lower() |>
    stringi::stri_trans_general("Latin-ASCII") |>  # remove acentos
    stringr::str_remove_all("[^a-z ]")                      # remove pontuação
}

base_a <- c("São Gonçalo do Amarante", "Paranaguá", " Rio  Grande ")
base_b <- c("SAO GONCALO DO AMARANTE", "PARANAGUA", "RIO GRANDE")

data.frame(
  base_a, base_b,
  igual_cru  = base_a == base_b,
  igual_pad  = padronizar(base_a) == padronizar(base_b)
)
```

::: {.callout-warning}
Padronizar nome de município resolve a maior parte dos casos, mas **não todos**: há
municípios homônimos em UFs diferentes (por exemplo, *Bonito* existe em MS, PA, PE e BA).
Sempre que possível, use o **código IBGE de 7 dígitos** como chave, e o nome apenas para
leitura humana. Trataremos disso em @sec-m1-joins.
:::

### Montar textos

```{r}
uf <- "PR"; tku <- 8.33

stringr::str_c("Ligação com destino ", uf, ": ", tku, " bi TKU")
stringr::str_glue("Ligação com destino {uf}: {tku} bi TKU")
sprintf("Ligação com destino %s: %.2f bi TKU", uf, tku)
stringr::str_pad(c("1", "23", "456"), width = 3, pad = "0")   # códigos com zero à esquerda
```

::: {.callout-note}
Usamos `stringi::stri_trans_general()` em vez de `iconv(to = "ASCII//TRANSLIT")` porque o
resultado do `iconv` varia entre Windows, macOS e Linux. No Windows, ele às vezes devolve
`?` no lugar da letra acentuada. O `stringi` já vem instalado junto com o `stringr`.
:::

`str_pad()` resolve um problema clássico: códigos de município ou de setor censitário lidos
como número perdem o zero à esquerda. `str_pad(cod, 7, pad = "0")` os recompõe.
