# Ambiente de trabalho {#sec-m1-ambiente}

## O que instalar

São três componentes, nesta ordem:

1. **R** — a linguagem em si: <https://cran.r-project.org/>. Instale a versão mais recente
   (4.4 ou superior).
2. **RStudio Desktop** — o ambiente de desenvolvimento: <https://posit.co/downloads/>.
3. **Rtools** (apenas Windows) — ferramentas de compilação, necessárias para instalar
   pacotes que precisam ser compilados do código-fonte, como `sf` e `terra`:
   <https://cran.r-project.org/bin/windows/Rtools/>. Escolha a versão compatível com a sua
   versão do R.

::: {.callout-important}
## Instalação em máquina institucional

Em computadores do Ministério, o R e o RStudio normalmente exigem instalação pela equipe de
TI. Vale pedir, no mesmo chamado: (i) R e RStudio, (ii) Rtools, (iii) permissão de escrita em
uma pasta de biblioteca de pacotes do usuário e (iv) liberação de acesso a `cran.r-project.org`,
`github.com` e aos domínios de dados (`servicodados.ibge.gov.br`, `apiservice.mdic.gov.br`,
`web3.antaq.gov.br`). Sem o item (iv), a instalação de pacotes e o *download* de dados falham.
:::

Confira a instalação no console do RStudio:

```{r}
R.version.string
```

## Trabalhe sempre dentro de um projeto

Um **projeto do RStudio** é uma pasta com um arquivo `.Rproj`. Ele define o *diretório de
trabalho*, o que torna os caminhos relativos estáveis. Em `File > New Project > New Directory`.

Estrutura recomendada:

```
meu-projeto/
├── meu-projeto.Rproj
├── dados/            # dados de entrada (nunca editados à mão)
│   └── brutos/
├── R/                # scripts
│   ├── 01-leitura.R
│   ├── 02-limpeza.R
│   └── 03-analise.R
├── resultados/       # tabelas e gráficos gerados
└── relatorios/       # .qmd / .Rmd
```

Três regras que evitam a maior parte dos problemas de reprodutibilidade:

1. **Nunca** use `setwd("C:/Users/...")`. Use o projeto e caminhos relativos.
2. **Nunca** edite o dado bruto. A limpeza é feita em código, para que seja auditável e
   possa ser refeita quando o dado for atualizado.
3. Desligue a restauração automática do `.RData` em
   `Tools > Global Options > General`, desmarcando *Restore .RData into workspace at startup*
   e escolhendo *Never* em *Save workspace*. Assim a sua sessão sempre começa limpa e você
   descobre cedo se o script depende de algo que não está escrito nele.

Para montar caminhos entre sistemas operacionais, use `file.path()`:

```{r}
file.path("dados", "cabotagem_tku_2025.csv")
```

## Pacotes

```{r}
#| eval: false
install.packages("dplyr")      # instala (uma vez)
library(dplyr)                 # carrega (em cada sessão)
dplyr::filter                  # usa sem carregar
packageVersion("dplyr")        # versão instalada
update.packages(ask = FALSE)   # atualiza tudo
```

Pacotes do CRAN se instalam com `install.packages()`. Versões de desenvolvimento no GitHub —
caso comum em pacotes de transportes, como `flownet` — se instalam com:

```{r}
#| eval: false
install.packages("remotes")
remotes::install_github("SebKrantz/flownet")
```

::: {.callout-tip}
## Registre as versões

Ao final de um script ou relatório, `sessionInfo()` (ou `sessioninfo::session_info()`)
imprime a versão do R e de todos os pacotes carregados. Colar essa saída no anexo de um
relatório técnico é o que permite reproduzir o resultado meses depois.
:::

## Onde procurar ajuda

```{r}
#| eval: false
?mean                      # documentação da função
help(package = "dplyr")    # documentação do pacote
vignette(package = "sf")   # tutoriais longos do pacote
example(mean)              # exemplos executáveis
```

A documentação de um pacote costuma ter também um *site*, mais legível, com artigos de uso:
`sf`, `dplyr`, `r5r` e `geobr` são bons exemplos.

## IA no fluxo de trabalho

Assistentes de IA aceleram muito o trabalho em R, sobretudo em três situações:

- **Traduzir intenção em código**: "agrupe por UF de destino e some o TKU" vira código
  `dplyr` em segundos.
- **Interpretar mensagens de erro**: colar a mensagem e as linhas em volta costuma dar o
  diagnóstico imediatamente.
- **Converter rotinas**: transformar um procedimento feito no ArcGIS/QGIS, ou uma planilha
  com fórmulas, em um script equivalente.

Formas de usar dentro do RStudio ou do VS Code:

| Ferramenta | Como entra no fluxo |
|:--|:--|
| GitHub Copilot | Autocompletar dentro do RStudio (`Tools > Global Options > Copilot`) |
| Claude, ChatGPT, Gemini (navegador) | Colar código/erro e pedir explicação ou revisão |
| Pacote `ellmer` | Chamar modelos de dentro do R, dentro de um script |
| `chattr`, `gander` | Interface de *chat* acoplada ao RStudio |

::: {.callout-warning}
## Cuidados no uso institucional

1. **Não cole dados sensíveis ou não públicos** em serviços externos. Prefira descrever o
   formato ("uma tabela com colunas UF, município, TKU") a colar o conteúdo.
2. **Verifique o que foi gerado.** É comum a IA inventar argumentos ou funções que não
   existem, ou usar pacotes desatualizados. Rode o código e confira o resultado em um
   subconjunto pequeno, onde você sabe qual deveria ser a resposta.
3. **Peça a explicação, não só o código.** O objetivo do curso é que você consiga ler,
   corrigir e defender tecnicamente o que o script faz.
:::

Um prompt útil para o nosso contexto tem quatro partes: o que você tem, o que quer, com qual
ferramenta e qual a restrição. Por exemplo: *"Tenho um data.frame com colunas UF de origem, UF
de destino e TKU. Quero as 10 maiores ligações interestaduais em TKU, usando dplyr, com os
nomes das colunas preservados."*
