# Visualização com `ggplot2` {#sec-m1-ggplot2}

```{r}
library(dplyr)
library(ggplot2)
library(scales)
library(stringr)
library(readxl)

colunas <- c("ano", "perfil", "sh2",
             "pais_origem", "uf_origem", "cidade_origem", "instalacao_origem",
             "pais_destino", "uf_destino", "cidade_destino", "instalacao_destino",
             "tku")

cabotagem <- read_excel("dados/cabotagem_tku_2025.xlsx", na = c("", "-"))
stopifnot(ncol(cabotagem) == length(colunas))
names(cabotagem) <- colunas

cabotagem <- cabotagem |>
  mutate(across(where(is.character), str_squish)) |>
  filter(tku > 0) |>
  mutate(uf_origem  = str_to_upper(uf_origem),
         uf_destino = str_to_upper(uf_destino),
         tku_bi     = tku / 1e9)
```

## A gramática

Todo gráfico do `ggplot2` tem três partes obrigatórias:

1. **dados** — um `data.frame`;
2. **mapeamento estético** (`aes`) — qual coluna vai para o eixo x, y, cor, tamanho;
3. **geometria** (`geom_*`) — como os dados são desenhados.

```{r}
#| label: fig-primeiro
#| fig-cap: "Estrutura mínima de um gráfico"
por_uf <- cabotagem |>
  summarise(tku_bi = sum(tku_bi), .by = uf_destino) |>
  arrange(desc(tku_bi))

ggplot(por_uf, aes(x = tku_bi, y = reorder(uf_destino, tku_bi))) +
  geom_col()
```

As camadas se somam com `+`. A partir daí tudo é refinamento: escalas, rótulos, tema.

## As geometrias que você vai usar

### Barras

```{r}
#| label: fig-barras
#| fig-cap: "TKU de cabotagem por UF de destino (2025)"
ggplot(por_uf, aes(x = tku_bi, y = reorder(uf_destino, tku_bi))) +
  geom_col(fill = "#1a5b8a") +
  geom_text(aes(label = number(tku_bi, accuracy = 0.1, decimal.mark = ",")),
            hjust = -0.15, size = 3) +
  scale_x_continuous(expand = expansion(mult = c(0, 0.12))) +
  labs(
    title = "Cabotagem: TKU por UF de destino",
    subtitle = "Bilhões de toneladas-quilômetro úteis, 2025",
    x = "TKU (bi t·km)", y = NULL,
    caption = "Fonte: ANTAQ, Estatístico Aquaviário."
  ) +
  theme_minimal(base_size = 11)
```

Note duas escolhas técnicas: barras **horizontais** (nomes longos ficam legíveis) e
`reorder()` (ordena pelo valor, não pelo alfabeto). Use `geom_col()` quando a altura está na
coluna dos dados, e `geom_bar()` quando quer que o `ggplot2` conte as linhas.

### Barras agrupadas e empilhadas

```{r}
#| label: fig-barras-perfil
#| fig-cap: "Composição do TKU por perfil de carga"
por_perfil <- cabotagem |>
  summarise(tku_bi = sum(tku_bi), .by = c(uf_destino, perfil)) |>
  filter(uf_destino %in% por_uf$uf_destino[1:8])

ggplot(por_perfil, aes(x = tku_bi, y = reorder(uf_destino, tku_bi), fill = perfil)) +
  geom_col() +                                 # empilhado (padrão)
  scale_fill_brewer(palette = "Blues", direction = -1) +
  labs(x = "TKU (bi t·km)", y = NULL, fill = "Perfil da carga") +
  theme_minimal(base_size = 11) +
  theme(legend.position = "bottom")
```

Trocando para proporção — `position = "fill"` — a leitura passa a ser de composição:

```{r}
#| label: fig-barras-fill
#| fig-cap: "Participação de cada perfil de carga no TKU de destino"
ggplot(por_perfil, aes(x = tku_bi, y = reorder(uf_destino, tku_bi), fill = perfil)) +
  geom_col(position = "fill") +
  scale_x_continuous(labels = percent_format(accuracy = 1)) +
  scale_fill_brewer(palette = "Blues", direction = -1) +
  labs(x = NULL, y = NULL, fill = NULL) +
  theme_minimal(base_size = 11) +
  theme(legend.position = "bottom")
```

`position = "dodge"` coloca as barras lado a lado.

### Dispersão

```{r}
#| label: fig-scatter
#| fig-cap: "Relação entre número de ligações e TKU total por UF de destino"
resumo_uf <- cabotagem |>
  summarise(ligacoes = n(), tku_bi = sum(tku_bi), .by = uf_destino)

ggplot(resumo_uf, aes(x = ligacoes, y = tku_bi)) +
  geom_point(size = 3, alpha = 0.7, colour = "#1a5b8a") +
  ggrepel::geom_text_repel(aes(label = uf_destino), size = 3) +
  geom_smooth(method = "lm", se = FALSE, linewidth = 0.5,
              colour = "grey40", linetype = "dashed") +
  labs(x = "Número de ligações OD", y = "TKU (bi t·km)") +
  theme_minimal(base_size = 11)
```

### Histograma, densidade e distribuição acumulada

Para variáveis muito assimétricas, como TKU, o eixo logarítmico é a diferença entre um
gráfico ilegível e um gráfico informativo.

```{r}
#| label: fig-hist
#| fig-cap: "Distribuição do TKU por ligação OD (escala log)"
ggplot(cabotagem, aes(x = tku)) +
  geom_histogram(bins = 30, fill = "#1a5b8a", colour = "white") +
  scale_x_log10(labels = label_log()) +
  labs(x = "TKU por ligação (t·km, escala log)", y = "Nº de ligações") +
  theme_minimal(base_size = 11)
```

```{r}
#| label: fig-dens-cdf
#| fig-cap: "Densidade (esquerda) e distribuição acumulada (direita)"
g1 <- ggplot(cabotagem, aes(x = tku)) +
  geom_density(fill = "#1a5b8a", alpha = 0.3) +
  scale_x_log10() +
  labs(x = "TKU (log)", y = "Densidade") +
  theme_minimal(base_size = 10)

g2 <- ggplot(cabotagem, aes(x = tku)) +
  stat_ecdf(geom = "step", linewidth = 0.8, colour = "#1a5b8a") +
  scale_x_log10() +
  scale_y_continuous(labels = percent_format()) +
  labs(x = "TKU (log)", y = "Ligações acumuladas") +
  theme_minimal(base_size = 10)

patchwork::wrap_plots(g1, g2)
```

A curva acumulada responde diretamente a uma pergunta de planejamento: *quantos pares
concentram que fração do TKU?*

### Boxplot

```{r}
#| label: fig-box
#| fig-cap: "TKU por ligação, segundo perfil de carga"
ggplot(cabotagem, aes(x = tku, y = reorder(perfil, tku, FUN = median))) +
  geom_boxplot(outlier.alpha = 0.4, fill = "grey95") +
  scale_x_log10(labels = label_log()) +
  labs(x = "TKU por ligação (log)", y = NULL) +
  theme_minimal(base_size = 11)
```

### Linhas — séries temporais

```{r}
#| label: fig-linha
#| fig-cap: "Exemplo de série temporal com dados fictícios"
serie <- data.frame(
  ano = 2015:2025,
  tku_bi = c(24.1, 23.4, 25.8, 27.2, 28.9, 27.1, 30.4, 32.2, 33.8, 35.1, 36.4)
)

ggplot(serie, aes(x = ano, y = tku_bi)) +
  geom_line(linewidth = 0.9, colour = "#1a5b8a") +
  geom_point(size = 2, colour = "#1a5b8a") +
  scale_x_continuous(breaks = seq(2015, 2025, 2)) +
  labs(x = NULL, y = "TKU (bi t·km)") +
  theme_minimal(base_size = 11)
```

## Escalas, rótulos e formatos

O pacote `scales` resolve a formatação numérica em português:

```{r}
number(1234567.891, big.mark = ".", decimal.mark = ",", accuracy = 0.01)
percent(0.1234, accuracy = 0.1, decimal.mark = ",")
label_number(scale = 1e-9, suffix = " bi", decimal.mark = ",")(8332538649)
comma(1234567)
```

Aplicando ao eixo:

```{r}
#| label: fig-escalas
#| fig-cap: "Eixo formatado em padrão brasileiro"
ggplot(por_uf |> slice_head(n = 8), aes(x = tku_bi, y = reorder(uf_destino, tku_bi))) +
  geom_col(fill = "#1a5b8a") +
  scale_x_continuous(
    labels = label_number(big.mark = ".", decimal.mark = ",", accuracy = 0.1)
  ) +
  labs(x = "TKU (bi t·km)", y = NULL) +
  theme_minimal(base_size = 11)
```

Outras escalas úteis:

```{r}
#| eval: false
scale_y_continuous(limits = c(0, 40))                    # limites
scale_y_continuous(transform = "log10")                      # transformação
scale_x_date(date_labels = "%b/%Y", date_breaks = "3 months")  # datas
scale_fill_viridis_c()                                   # contínua perceptualmente uniforme
scale_fill_viridis_d()                                   # discreta
scale_colour_manual(values = c("Rodoviário" = "#1a5b8a", "Cabotagem" = "#e07b39"))
coord_flip()                                             # inverte os eixos
coord_cartesian(xlim = c(0, 10))                         # recorta sem descartar dados
```

::: {.callout-warning}
`scale_x_continuous(limits = ...)` **remove** as observações fora do limite (e afeta médias e
suavizações); `coord_cartesian(xlim = ...)` apenas dá zoom. Para recortar a visualização, use
`coord_cartesian()`.
:::

## Fatores: controlar a ordem

```{r}
#| label: fig-forcats
#| fig-cap: "Ordem explícita das categorias"
cabotagem |>
  summarise(tku_bi = sum(tku_bi), .by = perfil) |>
  mutate(perfil = forcats::fct_reorder(perfil, tku_bi)) |>
  ggplot(aes(x = tku_bi, y = perfil)) +
  geom_col(fill = "#1a5b8a") +
  labs(x = "TKU (bi t·km)", y = NULL) +
  theme_minimal(base_size = 11)
```

Funções de `forcats` que valem memorizar: `fct_reorder()` (ordena por outra variável),
`fct_infreq()` (por frequência), `fct_rev()` (inverte), `fct_lump_n()` (agrupa as categorias
pequenas em "Outros") e `fct_relevel()` (ordem manual).

```{r}
cabotagem |>
  mutate(sh2_top = forcats::fct_lump_n(sh2, n = 5, w = tku)) |>
  summarise(tku_bi = sum(tku_bi), .by = sh2_top) |>
  arrange(desc(tku_bi))
```

## Painéis (`facet`)

```{r}
#| label: fig-facet
#| fig-cap: "Um painel por perfil de carga"
cabotagem |>
  summarise(tku_bi = sum(tku_bi), .by = c(perfil, uf_destino)) |>
  slice_max(tku_bi, n = 5, by = perfil) |>
  ggplot(aes(x = tku_bi, y = reorder(uf_destino, tku_bi))) +
  geom_col(fill = "#1a5b8a") +
  facet_wrap(~perfil, scales = "free") +
  labs(x = "TKU (bi t·km)", y = NULL) +
  theme_minimal(base_size = 10)
```

`scales = "free"` deixa cada painel com sua própria escala: bom para comparar **formato**,
ruim para comparar **magnitude**. Escolha conscientemente.

## Anotações

```{r}
#| label: fig-anotacao
#| fig-cap: "Destaque de um ponto específico"
maior <- cabotagem |> slice_max(tku, n = 1)

ggplot(resumo_uf, aes(x = ligacoes, y = tku_bi)) +
  geom_point(colour = "grey60", size = 2.5) +
  geom_point(data = resumo_uf |> filter(uf_destino == maior$uf_destino),
             colour = "#e07b39", size = 4) +
  annotate("text", x = 30, y = max(resumo_uf$tku_bi) * 0.95,
           label = str_glue("Maior ligação: {maior$cidade_origem} > {maior$cidade_destino}"),
           hjust = 0, size = 3.2) +
  geom_hline(yintercept = mean(resumo_uf$tku_bi), linetype = "dashed", colour = "grey50") +
  labs(x = "Ligações OD", y = "TKU (bi t·km)") +
  theme_minimal(base_size = 11)
```

## Temas e identidade visual

```{r}
#| eval: false
theme_minimal(); theme_bw(); theme_classic(); theme_void()
```

Para padronizar todos os gráficos de um relatório, defina o tema uma vez:

```{r}
tema_mt <- function(base_size = 11) {
  theme_minimal(base_size = base_size) +
    theme(
      plot.title    = element_text(face = "bold", size = rel(1.15)),
      plot.subtitle = element_text(colour = "grey35"),
      plot.caption  = element_text(colour = "grey45", size = rel(0.8)),
      panel.grid.minor = element_blank(),
      legend.position  = "bottom"
    )
}

theme_set(tema_mt())
```

Daqui para frente, todo gráfico do documento herda esse tema.

## Mapas 2D de frequência

Quando há muitos pontos sobrepostos — típico de coordenadas de GPS ou de pares OD —
histogramas bidimensionais mostram densidade em vez de pontos empilhados.

```{r}
#| label: fig-bin2d
#| fig-cap: "Densidade de ligações por faixa de TKU e número de ligações da UF"
cabotagem |>
  left_join(resumo_uf |> select(uf_destino, ligacoes), by = "uf_destino") |>
  ggplot(aes(x = ligacoes, y = tku)) +
  geom_bin2d(bins = 20) +
  scale_y_log10() +
  scale_fill_viridis_c(option = "magma", direction = -1) +
  labs(x = "Ligações da UF de destino", y = "TKU da ligação (log)", fill = "Nº de\nligações") +
  tema_mt()
```

`geom_hex()` faz o mesmo com células hexagonais (requer o pacote `hexbin`). No módulo 2 essa
mesma lógica aparece sobre o espaço geográfico, com grades de hexágonos.

## Quebras de classe: Jenks e alternativas

Ao classificar valores em faixas — o passo obrigatório de qualquer mapa temático — o método
de quebra muda completamente a leitura do resultado.

```{r}
library(classInt)

valores <- resumo_uf$tku_bi

quebras_jenks  <- classIntervals(valores, n = 5, style = "jenks")
quebras_quant  <- classIntervals(valores, n = 5, style = "quantile")
quebras_iguais <- classIntervals(valores, n = 5, style = "equal")

round(quebras_jenks$brks, 2)
round(quebras_quant$brks, 2)
round(quebras_iguais$brks, 2)
```

```{r}
#| label: fig-jenks
#| fig-cap: "As mesmas UFs classificadas por três métodos de quebra"
classificar <- function(x, estilo) {
  q <- classIntervals(x, n = 5, style = estilo)
  cut(x, breaks = q$brks, include.lowest = TRUE, dig.lab = 2)
}

resumo_uf |>
  mutate(
    Jenks      = classificar(tku_bi, "jenks"),
    Quantil    = classificar(tku_bi, "quantile"),
    `Interv. iguais` = classificar(tku_bi, "equal")
  ) |>
  tidyr::pivot_longer(c(Jenks, Quantil, `Interv. iguais`),
                      names_to = "metodo", values_to = "classe") |>
  ggplot(aes(x = 1, y = reorder(uf_destino, tku_bi), fill = as.integer(classe))) +
  geom_tile() +
  facet_wrap(~metodo) +
  scale_fill_viridis_c(option = "viridis", breaks = 1:5) +
  labs(x = NULL, y = NULL, fill = "Classe") +
  theme_minimal(base_size = 9) +
  theme(axis.text.x = element_blank(), panel.grid = element_blank())
```

| Método | Quando usar |
|:--|:--|
| `jenks` (quebras naturais) | dados assimétricos; maximiza a diferença entre classes |
| `quantile` | garante o mesmo número de unidades por classe; bom para ranques |
| `equal` | faixas de igual amplitude; bom quando a escala tem significado próprio |
| `pretty` | quebras redondas, legíveis em legenda |
| `fisher` | equivalente ao Jenks, mais rápido em bases grandes |

::: {.callout-note}
Guarde esse bloco: no módulo 5 ele reaparece aplicado a mapas coropléticos com `sf`, e a
escolha do método será justificada no relatório final.
:::

## Salvar gráficos

```{r}
#| eval: false
g <- ggplot(por_uf, aes(tku_bi, reorder(uf_destino, tku_bi))) + geom_col()

ggsave("resultados/tku_uf.png", g, width = 18, height = 12, units = "cm", dpi = 300)
ggsave("resultados/tku_uf.pdf", g, width = 18, height = 12, units = "cm")  # vetorial
ggsave("resultados/tku_uf.svg", g, width = 18, height = 12, units = "cm")  # editável
```

Para relatórios institucionais, prefira **PDF ou SVG**: o gráfico não perde qualidade ao ser
ampliado nem ao ser impresso. Defina as dimensões em centímetros, pensando na largura útil da
página (cerca de 16 cm em A4 com margens padrão).
