# Juntar bases: `join` e `merge` {#sec-m1-joins}

Quase nenhuma análise usa uma única tabela. O trabalho real é cruzar: fluxos de carga com
população, rodovias com PIB municipal, instalações portuárias com códigos do IBGE. Este
capítulo é sobre fazer esse cruzamento e, principalmente, sobre **descobrir o que não casou**.

```{r}
library(dplyr)
library(stringr)
library(readxl)

colunas <- c("ano", "perfil", "sh2",
             "pais_origem", "uf_origem", "cidade_origem", "instalacao_origem",
             "pais_destino", "uf_destino", "cidade_destino", "instalacao_destino",
             "tku")

cabotagem <- read_excel("dados/cabotagem_tku_2025.xlsx", na = c("", "-"))
stopifnot(ncol(cabotagem) == length(colunas))
names(cabotagem) <- colunas

cabotagem <- cabotagem |>
  mutate(across(where(is.character), str_squish)) |>
  filter(tku > 0) |>
  mutate(uf_origem  = str_to_upper(uf_origem),
         uf_destino = str_to_upper(uf_destino),
         tku_bi     = tku / 1e9)

nrow(cabotagem)
```

## Os tipos de junção

Usaremos duas tabelas pequenas para ver o comportamento de cada `join` sem ruído.

```{r}
fluxos <- tibble(
  uf_destino = c("PR", "SP", "BA", "AM"),
  tku_bi     = c(4.8, 12.3, 3.1, 0.4)
)

pib <- tibble(
  uf   = c("PR", "SP", "BA", "CE"),
  pib_bi = c(613, 2720, 400, 220)
)
```

### `left_join()` — preserva a tabela da esquerda

É o que você usará em 90% dos casos: mantém todas as linhas da base principal e traz as
colunas da auxiliar.

```{r}
fluxos |> left_join(pib, by = c("uf_destino" = "uf"))
```

`AM` ficou com `NA` porque não existe na tabela de PIB. **Isso é informação**, não erro — e
precisa ser investigado, nunca ignorado.

### `inner_join()` — apenas o que existe nas duas

```{r}
fluxos |> inner_join(pib, by = c("uf_destino" = "uf"))
```

Cuidado: `inner_join` **descarta linhas silenciosamente**. Sempre compare `nrow()` antes e
depois.

### `full_join()` — a união

```{r}
fluxos |> full_join(pib, by = c("uf_destino" = "uf"))
```

### `anti_join()` e `semi_join()` — as ferramentas de diagnóstico

```{r}
# o que está nos fluxos e NÃO tem PIB
fluxos |> anti_join(pib, by = c("uf_destino" = "uf"))

# o que está no PIB e não aparece nos fluxos
pib |> anti_join(fluxos, by = c("uf" = "uf_destino"))

# filtra os fluxos mantendo só os que têm par no PIB (sem trazer colunas)
fluxos |> semi_join(pib, by = c("uf_destino" = "uf"))
```

::: {.callout-tip}
## A rotina que evita erro em cruzamento

Sempre, nesta ordem:

1. `anti_join()` nas duas direções, para ver o que não casa.
2. `left_join()`.
3. Conferir `nrow()` antes e depois — se cresceu, a chave da direita está duplicada.
4. Contar `NA` nas colunas trazidas.
:::

### A tabela-resumo

| Função | Linhas mantidas | Uso típico |
|:--|:--|:--|
| `left_join()` | todas da esquerda | acrescentar atributos à base principal |
| `inner_join()` | só as que casam | quando a análise exige as duas informações |
| `full_join()` | todas das duas | consolidar bases complementares |
| `anti_join()` | esquerda sem par | **diagnóstico** de chaves que não casam |
| `semi_join()` | esquerda com par | filtrar por uma lista de códigos |

O equivalente em R base é `merge()`, com os argumentos `all.x`, `all.y`:

```{r}
merge(fluxos, pib, by.x = "uf_destino", by.y = "uf", all.x = TRUE)
```

## O problema da duplicação de linhas

Se a chave da tabela da direita tem valores repetidos, o `join` **multiplica** as linhas.
É a causa mais comum de totais inflados em relatórios.

```{r}
pib_dup <- bind_rows(pib, tibble(uf = "PR", pib_bi = 999))

nrow(fluxos)
fluxos |> left_join(pib_dup, by = c("uf_destino" = "uf")) |> nrow()
```

O `dplyr` moderno avisa disso se você declarar a relação esperada:

```{r}
#| error: true
fluxos |>
  left_join(pib_dup, by = c("uf_destino" = "uf"), relationship = "one-to-one")
```

Declarar `relationship = "one-to-one"` (ou `"many-to-one"`) transforma um erro silencioso em
erro explícito. Vale usar sempre em rotinas de produção.

## Ajuste de dados para mesclar

Na prática, o problema nunca é o `join` — é a chave. Quatro correções resolvem quase tudo.

### 1. Tipo diferente

```{r}
a <- tibble(cod = c("4118204", "3548500"), valor = c(10, 20))
b <- tibble(cod = c(4118204, 3548500), pop = c(156174, 418375))

class(a$cod); class(b$cod)
```

```{r}
#| error: true
left_join(a, b, by = "cod")
```

```{r}
left_join(a, mutate(b, cod = as.character(cod)), by = "cod")
```

### 2. Zero à esquerda perdido

Códigos de UF, município e setor censitário lidos como número perdem o zero inicial.

```{r}
codigos <- c(1100015, 110001)
str_pad(codigos, width = 7, pad = "0")
```

### 3. Caixa, acento e espaço

```{r}
chave <- function(x) {
  x |>
    str_squish() |>
    str_to_lower() |>
    stringi::stri_trans_general("Latin-ASCII")
}

x <- tibble(municipio = c("São Gonçalo do Amarante", "Paranaguá"))
y <- tibble(municipio = c("SAO GONCALO DO AMARANTE", "PARANAGUA"), pop = c(104669, 156174))

left_join(
  mutate(x, k = chave(municipio)),
  mutate(y, k = chave(municipio)) |> select(-municipio),
  by = "k"
)
```

### 4. Chave composta

Nome de município só é único **dentro** da UF. Por isso a chave correta é `município + UF` —
ou, melhor ainda, o código IBGE.

```{r}
bonitos <- tibble(
  municipio = c("Bonito", "Bonito", "Bonito"),
  uf        = c("MS", "PA", "PE")
)

area <- tibble(
  municipio = c("Bonito", "Bonito", "Bonito"),
  uf        = c("MS", "PA", "PE"),
  area_km2  = c(4934, 1789, 395)
)

left_join(bonitos, area, by = c("municipio", "uf"))
```

::: {.callout-important}
## Use sempre o código IBGE quando existir

O código de 7 dígitos (`4118204` = Paranaguá/PR) é a chave oficial e não sofre dos problemas
acima. No módulo 2, `geobr::read_municipality()` traz esse código junto com a geometria, e no
módulo 3 `censobr` e `sidrar` o usam como identificador. Guarde-o em toda tabela intermediária
que você criar.
:::

## Aplicação: enriquecer a base de cabotagem

Vamos acrescentar a **região** de origem e de destino aos fluxos, usando uma tabela auxiliar
de UFs. Antes do `left_join`, o diagnóstico.

```{r}
regioes <- tibble(
  uf = c("AC","AL","AP","AM","BA","CE","DF","ES","GO","MA","MT","MS","MG","PA",
         "PB","PR","PE","PI","RJ","RN","RS","RO","RR","SC","SP","SE","TO"),
  regiao = c("Norte","Nordeste","Norte","Norte","Nordeste","Nordeste","Centro-Oeste",
             "Sudeste","Centro-Oeste","Nordeste","Centro-Oeste","Centro-Oeste","Sudeste",
             "Norte","Nordeste","Sul","Nordeste","Nordeste","Sudeste","Nordeste","Sul",
             "Norte","Norte","Sul","Sudeste","Nordeste","Norte")
)

# 1. o que não casa, nas duas direções
cabotagem |>
  anti_join(regioes, by = c("uf_origem" = "uf")) |>
  count(uf_origem, wt = tku_bi, name = "tku_bi")

cabotagem |>
  anti_join(regioes, by = c("uf_destino" = "uf")) |>
  nrow()
```

O diagnóstico encontrou o que já sabíamos de @sec-m1-limpeza: a origem pode ser
**ZEE/Plataforma Continental** ou **Indeterminado**, que não são unidades da federação — e
respondem por uma parcela enorme do TKU. Um `inner_join` aqui apagaria quase 40% do dado sem
avisar. A solução é estender a tabela auxiliar para abrigar essas categorias explicitamente:

```{r}
regioes <- bind_rows(
  regioes,
  tibble(uf = c("ZEE/PLAT. CONTINENTAL", "INDETERMINADO"),
         regiao = c("Offshore (ZEE)", "Indeterminado"))
)
```

```{r}
n_antes <- nrow(cabotagem)

cabotagem_reg <- cabotagem |>
  left_join(regioes, by = c("uf_origem" = "uf"), relationship = "many-to-one") |>
  rename(regiao_origem = regiao) |>
  left_join(regioes, by = c("uf_destino" = "uf"), relationship = "many-to-one") |>
  rename(regiao_destino = regiao)

# 3. as linhas não se multiplicaram
c(antes = n_antes, depois = nrow(cabotagem_reg))

# 4. não restou nenhum NA nas colunas trazidas
c(origem = sum(is.na(cabotagem_reg$regiao_origem)),
  destino = sum(is.na(cabotagem_reg$regiao_destino)))
```

Cruzamento validado. Agora a matriz de fluxos entre regiões, em bilhões de t·km:

```{r}
cabotagem_reg |>
  summarise(tku_bi = sum(tku_bi), .by = c(regiao_origem, regiao_destino)) |>
  tidyr::pivot_wider(names_from = regiao_destino, values_from = tku_bi, values_fill = 0) |>
  mutate(across(where(is.numeric), \(x) round(x, 1))) |>
  arrange(regiao_origem) |>
  knitr::kable()
```

A leitura dessa tabela responde a uma pergunta de planejamento em poucas linhas: os maiores
fluxos são o **offshore para o Sudeste** (cerca de 70 bi t·km), seguido de **Norte para
Nordeste** e do **offshore para o Nordeste** — ou seja, petróleo das plataformas para os
terminais do Sudeste e do Nordeste, e a carga conteinerizada saindo de Manaus.

### Empilhar em vez de cruzar

Quando as tabelas têm a mesma estrutura — por exemplo, um arquivo por ano — a operação é
`bind_rows()`, não `join`:

```{r}
#| eval: false
anos <- 2020:2025
arquivos <- sprintf("dados/cabotagem_%d.xlsx", anos)

serie <- lapply(arquivos, read_excel) |>
  bind_rows(.id = "i") |>
  mutate(ano = anos[as.integer(i)]) |>
  select(-i)
```

`bind_rows()` alinha as colunas pelo nome e preenche com `NA` as que faltarem em algum
arquivo — comportamento desejável, mas que esconde mudança de nome de coluna entre anos.
Confira com `setdiff(names(a), names(b))` antes de empilhar.
