# Ambiente de trabalho {#sec-m1-ambiente}

## O que instalar

São três componentes, nesta ordem:

1. **R**: a linguagem em si. <https://cran.r-project.org/>. Instale a versão mais recente
   (4.4 ou superior).
2. **RStudio Desktop**: o ambiente de desenvolvimento. <https://posit.co/downloads/>.
3. **Rtools** (apenas Windows): ferramentas de compilação, necessárias para instalar
   pacotes que precisam ser compilados do código-fonte, como `sf` e `terra`:
   <https://cran.r-project.org/bin/windows/Rtools/>. Escolha a versão compatível com a sua
   versão do R.

::: {.callout-important}
## Instalação em máquina institucional

Em computadores do Ministério, o R e o RStudio normalmente exigem instalação pela equipe de
TI. Vale pedir, no mesmo chamado: (i) R e RStudio, (ii) Rtools, (iii) permissão de escrita em
uma pasta de biblioteca de pacotes do usuário e (iv) liberação de acesso a `cran.r-project.org`,
`github.com` e aos domínios de dados (`servicodados.ibge.gov.br`, `apiservice.mdic.gov.br`,
`web3.antaq.gov.br`). Sem o item (iv), a instalação de pacotes e o *download* de dados falham.
:::

Confira a instalação no console do RStudio:

```{r}
R.version.string
```

## Trabalhe sempre dentro de um projeto

Um **projeto do RStudio** é uma pasta com um arquivo `.Rproj`. Ele define o *diretório de
trabalho*, o que torna os caminhos relativos estáveis. Em `File > New Project > New Directory`.

Estrutura recomendada:

```
meu-projeto/
├── meu-projeto.Rproj
├── dados/            # dados de entrada (nunca editados à mão)
│   └── brutos/
├── R/                # scripts
│   ├── 01-leitura.R
│   ├── 02-limpeza.R
│   └── 03-analise.R
├── resultados/       # tabelas e gráficos gerados
└── relatorios/       # .qmd / .Rmd
```

Três regras que evitam a maior parte dos problemas de reprodutibilidade:

1. **Nunca** use `setwd("C:/Users/...")`. Use o projeto e caminhos relativos.
2. **Nunca** edite o dado bruto. A limpeza é feita em código, para que seja auditável e
   possa ser refeita quando o dado for atualizado.
3. Desligue a restauração automática do `.RData` em
   `Tools > Global Options > General`, desmarcando *Restore .RData into workspace at startup*
   e escolhendo *Never* em *Save workspace*. Assim a sua sessão sempre começa limpa e você
   descobre cedo se o script depende de algo que não está escrito nele.

Para montar caminhos entre sistemas operacionais, use `file.path()`:

```{r}
file.path("dados", "cabotagem_tku_2025.csv")
```

## Como organizar os scripts do curso

A recomendação deste material é simples e vale a pena seguir à risca: **um script de R por
módulo**, dentro do seu projeto. Ao abrir o Módulo 2, crie `R/modulo2.R` (ou
`modulo2.qmd`) e vá colando ali, em ordem, os blocos de código deste site. Cada módulo é
**independente**: o script do Módulo 2 não espera que o do Módulo 1 tenha rodado antes, e o
do Módulo 3 não depende do Módulo 2. Isso é proposital, não uma limitação:

- Cada capítulo baixa e guarda em `dados/brutos/` (ou lê de `dados/`) tudo que precisa, então
  rodar o script de um módulo do começo ao fim, numa sessão nova do R, sempre funciona.
- Você pode revisitar o Módulo 2 semanas depois, sem precisar re-executar os módulos
  anteriores para "montar o estado" da sessão.
- Erros de copiar e colar ficam contidos a um único script, em vez de se propagarem para o
  resto do curso.

```
meu-projeto/
├── meu-projeto.Rproj
├── dados/
│   └── brutos/
├── R/
│   ├── modulo1.R      # tudo que voce roda no Modulo 1, de cima a baixo
│   ├── modulo2.R      # comeca do zero: library(sf), leitura dos dados, etc.
│   └── modulo3.R
└── resultados/
```

O único cuidado de fato necessário: comece cada script com uma sessão limpa (a dica da seção
anterior, sobre desligar a restauração automática do `.RData`, existe exatamente para isso) e
com os `library()`/`::` do início do capítulo. Se um bloco der erro porque um objeto "não
existe", quase sempre é porque um chunk anterior do **mesmo** módulo ainda não foi colado ou
rodado.

## Pacotes

```{r}
#| eval: false
install.packages("dplyr")      # instala (uma vez)
library(dplyr)                 # carrega (em cada sessão)
dplyr::filter                  # usa sem carregar
packageVersion("dplyr")        # versão instalada
update.packages(ask = FALSE)   # atualiza tudo
```

Pacotes do CRAN se instalam com `install.packages()`. Versões de desenvolvimento no GitHub se
instalam de outro jeito. É o caso comum em pacotes de transportes, como `flownet`:

```{r}
#| eval: false
install.packages("remotes")
remotes::install_github("SebKrantz/flownet")
```

::: {.callout-tip}
## Registre as versões

Ao final de um script ou relatório, `sessionInfo()` (ou `sessioninfo::session_info()`)
imprime a versão do R e de todos os pacotes carregados. Colar essa saída no anexo de um
relatório técnico é o que permite reproduzir o resultado meses depois.
:::

## Trave as versões com `renv`

O `sessionInfo()` **registra** as versões. O `renv` vai além: ele **reproduz** o ambiente.
Cada projeto passa a ter a sua própria biblioteca de pacotes, isolada das outras, e um
arquivo `renv.lock` que lista a versão exata de cada pacote usado.

O problema que ele resolve é concreto. Você entrega uma nota técnica em 2026 com um script
que roda. Em 2028 alguém precisa atualizar os números, abre o script, e ele falha: o `sf`
mudou um argumento, o `dplyr` descontinuou uma função. Sem o `renv`, ninguém sabe mais com
quais versões aquele resultado foi produzido.

```{r}
#| eval: false
install.packages("renv")

renv::init()       # uma vez, no início do projeto: cria a biblioteca e o renv.lock
renv::snapshot()   # depois de instalar ou atualizar pacotes: grava as versões no lock
renv::status()     # o lock está coerente com o que o código usa?
renv::restore()    # na máquina de outra pessoa (ou na sua, daqui a dois anos)
```

O fluxo, na prática:

1. Crie o projeto e rode `renv::init()`.
2. Instale pacotes normalmente, com `install.packages()`.
3. Quando o script estiver funcionando, `renv::snapshot()`.
4. Versione o `renv.lock` junto com o código (Git e GitHub, no Módulo 5). **Não** versione a pasta
   `renv/library/`, que é grande e o próprio `renv` já coloca no `.gitignore`.

Quem recebe o projeto roda um único comando, `renv::restore()`, e obtém exatamente as mesmas
versões.

::: {.callout-note}
## `renv` em máquina institucional

O `renv` mantém um *cache* global de pacotes, então a mesma versão do `sf` não é baixada de
novo a cada projeto. Em computadores com proxy, o `restore()` depende do mesmo acesso ao CRAN
que o `install.packages()`; se um falha, o outro também. Resolva o acesso primeiro.
:::

## Onde procurar ajuda

```{r}
#| eval: false
?mean                      # documentação da função
help(package = "dplyr")    # documentação do pacote
vignette(package = "sf")   # tutoriais longos do pacote
example(mean)              # exemplos executáveis
```

A documentação de um pacote costuma ter também um *site*, mais legível, com artigos de uso:
`sf`, `dplyr`, `r5r` e `geobr` são bons exemplos.

## IA no fluxo de trabalho

Assistentes de IA aceleram muito o trabalho em R, sobretudo em três situações:

- **Traduzir intenção em código**: "agrupe por UF de destino e some o TKU" vira código
  `dplyr` em segundos.
- **Interpretar mensagens de erro**: colar a mensagem e as linhas em volta costuma dar o
  diagnóstico imediatamente.
- **Converter rotinas**: transformar um procedimento feito no ArcGIS/QGIS, ou uma planilha
  com fórmulas, em um script equivalente.

Formas de usar dentro do RStudio ou do VS Code:

| Ferramenta | Como entra no fluxo |
|:--|:--|
| GitHub Copilot | Autocompletar dentro do RStudio (`Tools > Global Options > Copilot`) |
| Claude, ChatGPT, Gemini (navegador) | Colar código/erro e pedir explicação ou revisão |
| Pacote `ellmer` | Chamar modelos de dentro do R, dentro de um script |
| `chattr`, `gander` | Interface de *chat* acoplada ao RStudio |

### O que você **não** pode colar

Todo texto colado num assistente de IA hospedado fora do órgão sai da rede do Ministério. Em
serviços de uso pessoal, ele pode ainda ser usado para treinar modelos futuros. A regra é
simples: **se você não publicaria o conteúdo no site do Ministério, não cole.**

Isso inclui, no nosso contexto:

- Planilhas de estudos em andamento, minutas de notas técnicas, termos de referência.
- Qualquer dado pessoal (nome, CPF, placa, endereço de pessoa física), que além de tudo está
  sob a LGPD.
- Credenciais: senhas, *tokens* de API, *strings* de conexão com banco de dados. Um *token*
  colado uma vez precisa ser considerado vazado.

### Como pedir ajuda sem colar o dado

Na maioria das vezes a IA não precisa do seu dado. Ela precisa da **estrutura** dele e do
**erro**. Três formas seguras, da mais simples para a mais completa:

**1. Descreva o formato.** Em vez de colar a tabela:

```{r}
#| eval: false
str(links)        # colar a SAÍDA disto: nomes e tipos das colunas, sem o conteúdo
names(links)
```

**2. Monte um dado de brinquedo** com a mesma estrutura e valores inventados:

```{r}
exemplo <- data.frame(
  no        = c(1, 1, 2),
  sentido   = c("direto", "inverso", "direto"),
  volvehprt = c(100, 80, 250),
  comprimento_km = c(0.5, 0.5, 1.2)
)
dput(exemplo)     # cola-se a saída: é texto, recria a tabela na hora
```

**3. Faça um exemplo reprodutível mínimo com o `reprex`.** Ele roda o seu trecho numa sessão
limpa e formata código e saída prontos para colar num *chat*, num fórum ou numa *issue*:

```{r}
#| eval: false
install.packages("reprex")

reprex::reprex({
  exemplo <- data.frame(no = c(1, 1, 2), volvehprt = c(100, 80, 250))
  exemplo |> dplyr::summarise(total = sum(volvehprt), .by = no)
})
```

Construir o `reprex` resolve metade dos problemas antes mesmo de você perguntar: ao isolar
o erro num exemplo de cinco linhas, você frequentemente descobre a causa sozinho.

::: {.callout-warning}
## Verifique o que foi gerado

1. **A IA inventa.** Argumentos que não existem, funções de pacotes desatualizados, nomes de
   coluna que não estão no seu dado. Rode e confira num subconjunto pequeno em que você sabe
   qual é a resposta certa.
2. **A IA não conhece a sua base.** Ela não sabe que o `VEHKMTRAVPRT` do VISUM vem em metros,
   nem que o código de município do Comex Stat não é o do IBGE (@sec-m3-comexstat). Esse
   conhecimento é seu, e é ele que torna o resultado defensável.
3. **Peça a explicação, não só o código.** O objetivo do curso é que você consiga ler,
   corrigir e defender tecnicamente o que o script faz.
:::

Um prompt útil para o nosso contexto tem quatro partes: o que você tem, o que quer, com qual
ferramenta e qual a restrição. Por exemplo: *"Tenho um data.frame com colunas UF de origem, UF
de destino e TKU. Quero as 10 maiores ligações interestaduais em TKU, usando dplyr, com os
nomes das colunas preservados."*
