# Estrutura da linguagem {#sec-m1-linguagem}

Este capítulo cobre o mínimo de linguagem necessário para o resto do curso. A ideia não é
esgotar o R, e sim reconhecer os objetos com que trabalhamos e saber inspecioná-los.

## Objetos e atribuição

```{r}
tku <- 1250.75          # atribuição
uf  <- "PR"
tku
class(tku)
class(uf)
```

Tudo em R é um objeto, e todo objeto tem uma **classe**. Quando algo dá errado, a primeira
pergunta é sempre `class()`. Na maior parte dos casos, o problema é que um número está
guardado como texto.

## Vetores

O vetor é a estrutura básica: uma sequência de valores **do mesmo tipo**.

```{r}
ufs  <- c("AM", "PR", "SP", "BA")
tkus <- c(4213386.6, 8332538649.4, 1600854068.7, 1560549752.2)

length(ufs)
tkus[2]                 # indexação começa em 1
tkus[c(1, 3)]
tkus[tkus > 2e9]        # indexação lógica: o filtro do R base
ufs[tkus > 2e9]
```

Os tipos que aparecem no dia a dia:

```{r}
c(
  numerico  = class(1.5),
  inteiro   = class(1L),
  texto     = class("PR"),
  logico    = class(TRUE),
  data      = class(as.Date("2026-09-28")),
  fator     = class(factor("Conteinerizada"))
)
```

**Coerção silenciosa** é a principal fonte de erro em dados reais: se um único valor for
texto, o vetor inteiro vira texto.

```{r}
#| error: true
x <- c(1, 2, "3")
class(x)
x * 2                   # erro: o vetor virou texto
as.numeric(x) * 2       # solução explícita
```

E o valor faltante, `NA`, se propaga:

```{r}
y <- c(10, NA, 30)
mean(y)
mean(y, na.rm = TRUE)
is.na(y)
sum(is.na(y))
```

::: {.callout-note}
`NA` é "não sei o valor"; `NULL` é "não existe"; `NaN` é resultado inválido de conta
(`0/0`); e `Inf` é infinito (`1/0`). `is.na()` é a verificação que você usará quase sempre.
:::

## Fatores

Fator é um texto com um conjunto fixo e **ordenado** de categorias. Importa porque a ordem
dos níveis define a ordem das barras em um gráfico e das colunas em uma tabela.

```{r}
perfil <- factor(
  c("Granel Sólido", "Conteinerizada", "Granel Líquido", "Conteinerizada"),
  levels = c("Conteinerizada", "Granel Sólido", "Granel Líquido")
)
levels(perfil)
table(perfil)
as.integer(perfil)      # o código interno de cada nível
```

## Matrizes

Matriz é um vetor com duas dimensões. É a estrutura natural de uma **matriz origem–destino**.

```{r}
od <- matrix(
  c(  0, 120, 340,
     95,   0, 210,
    310, 180,   0),
  nrow = 3, byrow = TRUE,
  dimnames = list(origem = c("AM", "PR", "SP"),
                  destino = c("AM", "PR", "SP"))
)
od
dim(od)
od["AM", "SP"]          # fluxo AM -> SP
rowSums(od)             # total emitido por origem
colSums(od)             # total atraído por destino
t(od)                   # transposta
```

No módulo 3 trocaremos `matrix` por matrizes **esparsas** (`Matrix::sparseMatrix`), que
guardam apenas os pares com fluxo. Isso é essencial quando há milhares de zonas.

## Listas

Lista guarda elementos de tipos diferentes, incluindo outras listas. É o que retorna a maior
parte dos modelos e das funções de roteamento.

```{r}
cenario <- list(
  nome     = "Cabotagem 2025",
  ano      = 2025L,
  ufs      = c("AM", "PR", "SP"),
  matriz   = od
)
names(cenario)
cenario$ufs
cenario[["matriz"]]["PR", "SP"]
str(cenario, max.level = 1)
```

## `data.frame`

É a tabela: uma lista de colunas de mesmo comprimento. Praticamente todo o curso gira em
torno dela. Daqui em diante, os exemplos usam um recorte real da base de cabotagem da ANTAQ
que reaparece no resto do módulo, em vez de números inventados.

```{r}
bruto <- readxl::read_excel("dados/cabotagem_tku_2025.xlsx")

fluxos <- data.frame(
  origem  = bruto[["UF de Origem"]],
  destino = bruto[["UF de Destino"]],
  tku     = bruto[["TKU\n(t x km)"]]
)

# um recorte real: uma linha de cada uma destas UFs de origem, mais um
# frete pequeno, para as três faixas de TKU aparecerem no exemplo
alvo <- c("AM", "PR", "SP", "BA", "SC", "RS")
pequeno <- which(fluxos$tku >= 5e5 & fluxos$tku < 1e6)[1]

fluxos <- fluxos[c(match(alvo, fluxos$origem), pequeno), ]
rownames(fluxos) <- NULL

fluxos
dim(fluxos)
names(fluxos)
str(fluxos)
```

Inspeção rápida de qualquer tabela: os quatro comandos que você roda **sempre** ao abrir um
dado novo:

```{r}
head(fluxos, 2)
summary(fluxos)
nrow(fluxos); ncol(fluxos)
sapply(fluxos, class)
```

Acesso a colunas e linhas em R base:

```{r}
fluxos$tku
fluxos[["tku"]]
fluxos[1, ]                       # primeira linha
fluxos[, c("origem", "tku")]      # duas colunas
fluxos[fluxos$tku > 2e9, ]        # filtro
```

## Operadores e comparações

```{r}
2 + 3; 10 / 4; 2^10; 7 %% 3; 7 %/% 3
3 == 3; 3 != 4; 3 < 4
TRUE & FALSE; TRUE | FALSE; !TRUE
"PR" %in% c("PR", "SC", "RS")     # pertence a
```

`%in%` é o operador mais útil do R base para trabalho com dados: seleciona tudo o que está em
uma lista de códigos.

```{r}
sul <- c("PR", "SC", "RS")
fluxos[fluxos$destino %in% sul, ]
```

## Condicionais

```{r}
classificar <- function(tku) {
  if (is.na(tku)) {
    "sem informação"
  } else if (tku >= 1e9) {
    "alto"
  } else if (tku >= 1e6) {
    "médio"
  } else {
    "baixo"
  }
}
classificar(fluxos$tku[3])   # SP -> AM, o maior frete do recorte
classificar(fluxos$tku[7])   # o frete pequeno que separamos
```

`if` funciona com **um** valor. Para vetores, use `ifelse()` ou `dplyr::case_when()`:

```{r}
ifelse(fluxos$tku >= 1e9, "alto", "não alto")

dplyr::case_when(
  fluxos$tku >= 1e9 ~ "alto",
  fluxos$tku >= 1e6 ~ "médio",
  .default = "baixo"
)
```

## Funções

Escrever funções é o que evita copiar e colar o mesmo trecho cinco vezes. E é onde os erros
se concentram quando não se faz isso.

```{r}
#' Converte TKU para bilhões de TKU
#' @param tku vetor numérico em t x km
#' @param digitos casas decimais
tku_bi <- function(tku, digitos = 2) {
  if (!is.numeric(tku)) stop("`tku` precisa ser numérico.")
  round(tku / 1e9, digitos)
}

tku_bi(fluxos$tku)
tku_bi(fluxos$tku, digitos = 3)
```

Elementos a observar: argumentos com **valor padrão** (`digitos = 2`), **validação** de
entrada (`stop()`) e o fato de a função retornar o valor da última expressão.

## Iteração

### `for`

```{r}
for (uf in c("AM", "PR", "SP")) {
  total <- sum(fluxos$tku[fluxos$origem == uf])
  cat(uf, ":", tku_bi(total), "bi TKU\n")
}
```

### A família `apply`

```{r}
sapply(fluxos[, "tku", drop = FALSE], mean)      # retorna vetor
lapply(c(1e6, 1e9), function(x) sum(fluxos$tku > x))  # retorna lista
vapply(fluxos[, "tku", drop = FALSE], mean, numeric(1))  # com tipo garantido
```

Um padrão muito comum na prática: **ler vários arquivos e empilhar**.

```{r}
#| eval: false
arquivos <- list.files("dados/brutos", pattern = "\\.csv$", full.names = TRUE)

lista <- lapply(arquivos, readr::read_csv, show_col_types = FALSE)
base  <- dplyr::bind_rows(lista, .id = "arquivo")
```

::: {.callout-tip}
## Vetorize antes de iterar

No R, operações vetorizadas são mais rápidas e mais legíveis do que laços. Em vez de
percorrer linhas para somar duas colunas, escreva `df$a + df$b`. Reserve o `for` para tarefas
que dependem de um passo anterior (rodar um modelo por cenário, salvar arquivos, chamar uma
API).
:::

## O *pipe* `|>`

O *pipe* passa o resultado da esquerda como primeiro argumento da função à direita. Ele
transforma código aninhado em uma sequência de passos legível de cima para baixo.

```{r}
# sem pipe
round(mean(fluxos$tku, na.rm = TRUE) / 1e9, 2)

# com pipe
fluxos$tku |>
  mean(na.rm = TRUE) |>
  tku_bi()
```

Você encontrará também o *pipe* do `magrittr`, `%>%`, em materiais mais antigos. Para o que
faremos, os dois são equivalentes; usaremos o nativo, `|>`, que não exige pacote.

## Scripts e algoritmos

Um script é a receita: os passos, na ordem, com comentários que dizem **por que** cada um
existe. A estrutura que recomendamos para qualquer análise do Ministério:

```{r}
#| eval: false
# ------------------------------------------------------------------
# 01-leitura.R
# Objetivo: ler a base de cabotagem da ANTAQ e padronizar colunas
# Autor: <nome>            Última atualização: 2026-09-28
# Entrada: dados/cabotagem_tku_2025.xlsx
# Saída:   dados/cabotagem_limpa.rds
# ------------------------------------------------------------------

# 1. pacotes ----
library(dplyr)
library(readxl)

# 2. leitura ----
bruto <- readxl::read_excel("dados/cabotagem_tku_2025.xlsx")

# 3. padronização ----
base <- bruto |>
  janitor::clean_names()

# 4. checagens ----
stopifnot(nrow(base) > 0, !any(is.na(base$tku_t_x_km)))  # nome gerado por clean_names()

# 5. gravação ----
saveRDS(base, "dados/cabotagem_limpa.rds")
```

`stopifnot()` no meio do script é uma prática que vale o esforço: se uma premissa deixar de
valer quando a base for atualizada, o script para no lugar do erro em vez de produzir um
número errado silenciosamente.
