# Exercícios {#sec-m1-exercicios}

Faça os exercícios **antes** de abrir as soluções. Todos usam a base de cabotagem preparada
abaixo; alguns pedem que você volte ao arquivo bruto de propósito.

```{r}
library(dplyr)
library(tidyr)
library(stringr)
library(ggplot2)
library(scales)
library(readxl)

colunas <- c("ano", "perfil", "sh2",
             "pais_origem", "uf_origem", "cidade_origem", "instalacao_origem",
             "pais_destino", "uf_destino", "cidade_destino", "instalacao_destino",
             "tku")

cabotagem <- readxl::read_excel("dados/cabotagem_tku_2025.xlsx", na = c("", "-"))
names(cabotagem) <- colunas

cabotagem <- cabotagem |>
  dplyr::mutate(dplyr::across(dplyr::where(is.character), str_squish)) |>
  dplyr::filter(tku > 0) |>
  dplyr::mutate(uf_origem  = stringr::str_to_upper(uf_origem),
         uf_destino = stringr::str_to_upper(uf_destino),
         tku_bi     = tku / 1e9)

nrow(cabotagem)
```

## 1. Tipos e inspeção

Descubra, sem olhar a resposta: quantas colunas de texto e quantas numéricas a base tem?
Qual é a mercadoria (`sh2`) com o maior número de registros?

::: {.callout-note collapse="true"}
## Solução

```{r}
table(sapply(cabotagem, class))

cabotagem |> dplyr::count(sh2, sort = TRUE) |> dplyr::slice_head(n = 3)
```
:::

## 2. Filtros combinados

Quantas ligações têm destino na Região Nordeste **e** perfil "Carga Conteinerizada"? Qual o
TKU total dessas ligações?

::: {.callout-note collapse="true"}
## Solução

```{r}
nordeste <- c("AL","BA","CE","MA","PB","PE","PI","RN","SE")

cabotagem |>
  dplyr::filter(uf_destino %in% nordeste, perfil == "Carga Conteinerizada") |>
  dplyr::summarise(ligacoes = dplyr::n(), tku_bi = round(sum(tku_bi), 2))
```
:::

## 3. Textos

Crie uma coluna `capitulo_sh` com apenas o código do capítulo do SH (os caracteres antes do
hífen em `sh2`) e conte quantos capítulos distintos existem. Em seguida, liste os cinco
capítulos com maior TKU, com a descrição legível.

::: {.callout-note collapse="true"}
## Solução

```{r}
cabotagem |>
  dplyr::mutate(
    capitulo_sh = stringr::str_extract(sh2, "^[^-]+"),
    descricao   = stringr::str_remove(sh2, "^[^-]+-") |> stringr::str_squish()
  ) |>
  dplyr::summarise(tku_bi = sum(tku_bi), .by = c(capitulo_sh, descricao)) |>
  dplyr::arrange(dplyr::desc(tku_bi)) |>
  dplyr::slice_head(n = 5) |>
  dplyr::mutate(descricao = stringr::str_trunc(descricao, 45), tku_bi = round(tku_bi, 1))
```
:::

## 4. Datas

O material assíncrono de cada módulo é liberado no dia seguinte ao segundo encontro. Dado o
vetor de datas dos segundos encontros da Opção A, calcule a data de liberação de cada módulo
e o dia da semana correspondente. Quantos dias há entre a primeira e a última liberação?

```{r}
segundos_encontros <- as.Date(c("2026-09-30", "2026-10-07", "2026-10-14",
                                "2026-10-21", "2026-11-04"))
```

::: {.callout-note collapse="true"}
## Solução

```{r}
library(lubridate)

liberacao <- segundos_encontros + lubridate::days(1)

data.frame(
  modulo = 1:5,
  encontro = format(segundos_encontros, "%d/%m/%Y"),
  liberacao = format(liberacao, "%d/%m/%Y"),
  dia_semana = lubridate::wday(liberacao, label = TRUE, abbr = TRUE)
)

as.numeric(max(liberacao) - min(liberacao))
```
:::

## 5. Agrupamento e participação

Para cada perfil de carga, qual é a UF de destino mais importante e que percentual do TKU do
perfil ela representa?

::: {.callout-note collapse="true"}
## Solução

```{r}
cabotagem |>
  dplyr::summarise(tku_bi = sum(tku_bi), .by = c(perfil, uf_destino)) |>
  dplyr::mutate(part = tku_bi / sum(tku_bi), .by = perfil) |>
  dplyr::slice_max(tku_bi, n = 1, by = perfil) |>
  dplyr::transmute(perfil, uf_destino,
            tku_bi = round(tku_bi, 1),
            part = scales::percent(part, accuracy = 0.1)) |>
  dplyr::arrange(dplyr::desc(tku_bi))
```
:::

## 6. *Long* → *wide*

Monte uma tabela com uma linha por UF de destino e uma coluna por perfil de carga, contendo o
TKU em bilhões, com uma coluna final de total, ordenada pelo total. Zeros onde não há fluxo.

::: {.callout-note collapse="true"}
## Solução

```{r}
cabotagem |>
  dplyr::summarise(tku_bi = sum(tku_bi), .by = c(uf_destino, perfil)) |>
  tidyr::pivot_wider(names_from = perfil, values_from = tku_bi, values_fill = 0) |>
  dplyr::mutate(total = rowSums(dplyr::across(dplyr::where(is.numeric)))) |>
  dplyr::arrange(dplyr::desc(total)) |>
  dplyr::mutate(dplyr::across(dplyr::where(is.numeric), \(x) round(x, 1))) |>
  knitr::kable()
```
:::

## 7. Um `join` com diagnóstico

A tabela abaixo tem a população estimada de alguns municípios portuários. Cruze com o TKU
atraído por município de destino e responda: quais municípios da base de cabotagem **não**
estão na tabela de população? Qual é o TKU por habitante dos que casaram?

```{r}
populacao <- data.frame(
  municipio = c("Santos", "Paranaguá", "Itajaí", "São Luís", "Manaus",
                "Rio de Janeiro", "Salvador", "Suape", "Angra dos Reis"),
  pop = c(418375, 156174, 223112, 1037775, 2063547, 6211223, 2417678, NA, 182000)
)
```

::: {.callout-note collapse="true"}
## Solução

```{r}
por_municipio <- cabotagem |>
  dplyr::summarise(tku_bi = sum(tku_bi), .by = c(cidade_destino, uf_destino)) |>
  dplyr::arrange(dplyr::desc(tku_bi))

# diagnóstico: o que não casa (top 10 por TKU)
por_municipio |>
  dplyr::anti_join(populacao, by = c("cidade_destino" = "municipio")) |>
  dplyr::slice_head(n = 10)

# o cruzamento, com o cuidado de não perder linhas
resultado <- por_municipio |>
  dplyr::left_join(populacao, by = c("cidade_destino" = "municipio"),
            relationship = "many-to-one") |>
  dplyr::filter(!is.na(pop)) |>
  dplyr::mutate(tku_por_hab = tku_bi * 1e9 / pop) |>
  dplyr::arrange(dplyr::desc(tku_por_hab))

resultado |>
  dplyr::transmute(cidade_destino, uf_destino,
            tku_bi = round(tku_bi, 1),
            pop,
            `t·km por habitante` = scales::comma(round(tku_por_hab)))
```

Note que a maior parte dos municípios de destino **não** está na tabela de população: em um
trabalho real, essa tabela viria do `censobr`/`sidrar` com o código IBGE como chave, e não de
uma lista digitada. É exatamente o assunto dos módulos 2 e 3.
:::

## 8. Gráfico completo

Reproduza um gráfico de barras horizontais com as 12 maiores instalações portuárias de
destino em TKU, com rótulos de valor, eixo formatado em padrão brasileiro, título, subtítulo
e fonte.

::: {.callout-note collapse="true"}
## Solução

```{r}
#| label: fig-ex-instalacoes
#| fig-cap: "Doze maiores instalações de destino em TKU de cabotagem"
#| fig-height: 5.5
cabotagem |>
  dplyr::summarise(tku_bi = sum(tku_bi), .by = c(instalacao_destino, uf_destino)) |>
  dplyr::slice_max(tku_bi, n = 12) |>
  dplyr::mutate(rotulo = stringr::str_c(stringr::str_trunc(instalacao_destino, 28), " (", uf_destino, ")")) |>
  ggplot(aes(x = tku_bi, y = reorder(rotulo, tku_bi))) +
  geom_col(fill = "#1a5b8a") +
  geom_text(aes(label = scales::number(tku_bi, accuracy = 0.1, decimal.mark = ",")),
            hjust = -0.15, size = 3) +
  scale_x_continuous(
    labels = scales::label_number(decimal.mark = ",", big.mark = "."),
    expand = expansion(mult = c(0, 0.15))
  ) +
  labs(
    title = "Cabotagem: instalações de destino por TKU",
    subtitle = "Bilhões de toneladas-quilómetro úteis, 2025",
    x = "TKU (bi t·km)", y = NULL,
    caption = "Fonte: ANTAQ, Estatístico Aquaviário (TB6.1)."
  ) +
  theme_minimal(base_size = 11) +
  theme(panel.grid.minor = element_blank())
```
:::

## 9. Desafio: uma função reutilizável

Escreva uma função `resumir_por(dados, coluna)` que receba a base e o **nome de uma coluna**
e devolva o TKU total, o número de ligações e a participação percentual por categoria dessa
coluna, ordenados. Teste com `perfil`, `uf_destino` e `sh2`.

::: {.callout-note collapse="true"}
## Solução

```{r}
resumir_por <- function(dados, coluna) {
  dados |>
    dplyr::summarise(
      ligacoes = dplyr::n(),
      tku_bi   = sum(tku_bi),
      .by = {{ coluna }}
    ) |>
    dplyr::mutate(part = tku_bi / sum(tku_bi)) |>
    dplyr::arrange(dplyr::desc(tku_bi)) |>
    dplyr::mutate(tku_bi = round(tku_bi, 2),
           part   = scales::percent(part, accuracy = 0.1))
}

resumir_por(cabotagem, perfil)
resumir_por(cabotagem, uf_destino) |> dplyr::slice_head(n = 5)
```

O `{{ coluna }}` (chamado *embrace*) é o mecanismo do `dplyr` para escrever funções que
recebem nomes de colunas sem aspas. É o que permite transformar uma análise em ferramenta
reutilizável. Será usado no módulo 5 para gerar um relatório por município a partir de um
único modelo.
:::

## 10. Para entregar

Escolha **uma** das perguntas abaixo, responda com um script comentado de até 40 linhas e
traga o resultado (tabela ou gráfico) para o encontro seguinte:

1. Quais UFs são simultaneamente grandes emissoras e grandes atratoras de TKU? O que isso
   sugere sobre o papel dos seus portos?
2. A distribuição do TKU por ligação é diferente entre perfis de carga? Mostre com um gráfico
   e uma medida de concentração.
3. Considerando apenas as ligações offshore, quais terminais em terra recebem o petróleo das
   plataformas, e como esse TKU se distribui entre UFs?
