# Manipulação de dados {#sec-m1-manipulacao}

A partir daqui usamos a base real do curso: o **TKU da navegação de cabotagem** (ANTAQ,
2025), com 732 registros de pares de instalações portuárias. O arquivo está em
[Dados de exemplo](a-dados.qmd) e no repositório, em `dados/`.

```{r}
library(dplyr)
library(tidyr)
library(readxl)
library(stringr)
```

## Leitura

### Planilhas

```{r}
bruto <- read_excel("dados/cabotagem_tku_2025.xlsx")
dim(bruto)
names(bruto)
```

Repare no nome da última coluna: `TKU\n(t x km)`, com quebra de linha e parênteses. Nomes
assim obrigam a escrever `` `TKU\n(t x km)` `` com acentos graves em toda referência. A
primeira coisa a fazer com qualquer planilha é padronizar os nomes:

```{r}
bruto |> janitor::clean_names() |> names()
```

`janitor::clean_names()` passa tudo para minúsculas, troca espaços e pontuação por `_` e
remove acentos. Os nomes ficam utilizáveis, mas ainda longos. Como conhecemos a estrutura do
arquivo, vamos fixar nomes curtos **por posição**, protegidos por uma checagem — se a ANTAQ
mudar o número de colunas na próxima publicação, o script para em vez de renomear errado:

```{r}
colunas <- c("ano", "perfil", "sh2",
             "pais_origem", "uf_origem", "cidade_origem", "instalacao_origem",
             "pais_destino", "uf_destino", "cidade_destino", "instalacao_destino",
             "tku")

base <- bruto
stopifnot(ncol(base) == length(colunas))
names(base) <- colunas

glimpse(base)
```

Ainda nesta etapa, um filtro que vale explicar: **132 dos 732 registros têm TKU igual a
zero** — são combinações de mercadoria e perfil de carga sem fluxo no período, publicadas
como linhas vazias com `-` nos campos de identificação. Elas serão analisadas em detalhe em
@sec-m1-limpeza; aqui apenas as separamos.

```{r}
base |> count(tem_fluxo = tku > 0)

base <- base |> filter(tku > 0)
nrow(base)
```

Se preferir renomear pelo nome de origem, explicitamente:

```{r}
#| eval: false
base <- bruto |>
  rename(
    ano           = Ano,
    perfil        = `Perfil da Carga`,
    sh2           = `Grupo de Mercadoria (SH2)`,
    uf_origem     = `UF de Origem`,
    cidade_origem = `Cidade de Origem`,
    tku           = `TKU\n(t x km)`
  )
```

Outros argumentos úteis de `read_excel()`:

```{r}
#| eval: false
read_excel("arquivo.xlsx", sheet = "Dados")        # aba pelo nome
read_excel("arquivo.xlsx", skip = 3)               # pula linhas de cabeçalho decorativo
read_excel("arquivo.xlsx", n_max = 1000)           # só as primeiras linhas (para inspeção)
read_excel("arquivo.xlsx", col_types = "text")     # lê tudo como texto (evita coerção)
read_excel("arquivo.xlsx", na = c("", "-", "n/d")) # o que deve virar NA
```

### Arquivos de texto

```{r}
csv <- readr::read_csv("dados/cabotagem_tku_2025.csv", show_col_types = FALSE)
dim(csv)
names(csv) |> head(4)
```

Para arquivos em padrão brasileiro — separador `;` e vírgula decimal — use `read_csv2()`, e
informe o *encoding* quando o arquivo vier de sistema legado:

```{r}
#| eval: false
readr::read_csv2("arquivo.csv", locale = readr::locale(encoding = "latin1"))
```

### Arquivos grandes: `duckplyr`

`readr` e `read_excel` carregam tudo na memória. Quando o arquivo tem milhões de linhas —
GTFS, dados de GPS, registros de pedágio, matrizes de roteamento — vale usar `duckplyr`, que
executa a consulta no **DuckDB** e traz para a memória apenas o resultado.

```{r}
#| eval: false
library(duckplyr)

# a leitura é "preguiçosa": nada é carregado ainda
grande <- read_csv_duckdb("dados/roteamento_milhoes.csv")

resultado <- grande |>
  filter(uf_destino == "PR") |>
  summarise(tku = sum(tku, na.rm = TRUE), .by = uf_origem) |>
  collect()          # só aqui a consulta é executada
```

A sintaxe é a mesma do `dplyr`; a diferença é `collect()` no fim, que materializa o
resultado. No módulo 3 comparamos o tempo de processamento das duas abordagens com
`system.time()` em uma base de roteamento.

::: {.callout-note}
## Qual pacote usar

| Situação | Ferramenta |
|:--|:--|
| Até ~1 milhão de linhas, código que outras pessoas vão ler | `dplyr` |
| Arquivos que não cabem na memória, consultas com filtro e agregação | `duckplyr` / `duckdb` |
| Manipulação intensiva com muitas operações por grupo | `data.table` |

As três convivem no mesmo script: é comum ler com `duckplyr`, agregar, `collect()` e seguir
em `dplyr`.
:::

## Os verbos do `dplyr`

### `select()` — escolher colunas

```{r}
base |>
  select(uf_origem, uf_destino, tku) |>
  head(3)
```

```{r}
#| eval: false
select(base, starts_with("uf"))          # por prefixo
select(base, contains("cidade"))         # por conteúdo do nome
select(base, -pais_origem, -pais_destino)  # remover
select(base, carga = perfil)    # selecionar e renomear
select(base, where(is.numeric))          # por tipo
```

### `filter()` — escolher linhas

```{r}
base |>
  filter(uf_destino == "PR") |>
  nrow()

base |>
  filter(uf_origem == "AM", tku > 1e9) |>          # a vírgula é "e"
  select(cidade_origem, uf_destino, tku)

base |>
  filter(uf_destino %in% c("PR", "SC", "RS")) |>   # Região Sul
  nrow()

base |>
  filter(str_detect(perfil, "Granel")) |>
  count(perfil)
```

```{r}
base |>
  filter(uf_origem != uf_destino) |>               # exclui fluxos intraestaduais
  nrow()
```

### `mutate()` — criar e alterar colunas

```{r}
base <- base |>
  mutate(
    tku_bi   = tku / 1e9,
    ligacao  = str_c(uf_origem, " > ", uf_destino),
    interestadual = uf_origem != uf_destino,
    faixa = case_when(
      tku >= 1e9 ~ "alto",
      tku >= 1e6 ~ "médio",
      .default   = "baixo"
    )
  )

base |> select(ligacao, tku_bi, faixa) |> head(4)
```

### `arrange()` — ordenar

```{r}
base |>
  arrange(desc(tku)) |>
  select(ligacao, cidade_origem, cidade_destino, tku_bi) |>
  head(5)
```

### `summarise()` e agrupamento

```{r}
base |>
  summarise(
    ligacoes = n(),
    tku_total = sum(tku, na.rm = TRUE),
    tku_medio = mean(tku, na.rm = TRUE),
    tku_max   = max(tku, na.rm = TRUE)
  )
```

Agrupando — a operação mais usada de todas. A sintaxe moderna usa o argumento `.by`:

```{r}
por_uf_destino <- base |>
  summarise(
    ligacoes  = n(),
    tku_bi    = sum(tku, na.rm = TRUE) / 1e9,
    .by = uf_destino
  ) |>
  arrange(desc(tku_bi))

por_uf_destino |> head(10)
```

O equivalente com `group_by()`, que você verá em materiais mais antigos:

```{r}
#| eval: false
base |>
  group_by(uf_destino) |>
  summarise(tku_bi = sum(tku, na.rm = TRUE) / 1e9) |>
  ungroup()
```

Agrupamento por mais de uma variável, com participação percentual:

```{r}
base |>
  summarise(tku = sum(tku, na.rm = TRUE), .by = c(perfil, uf_destino)) |>
  mutate(part = tku / sum(tku), .by = perfil) |>
  filter(part > 0.10) |>
  arrange(perfil, desc(part))
```

Repare que `mutate(..., .by = ...)` calcula **dentro do grupo sem colapsar a tabela** — é
como se fosse uma coluna calculada de planilha dinâmica.

### `count()`, `distinct()`, `slice_max()`

```{r}
base |> count(perfil, sort = TRUE)
base |> distinct(uf_origem) |> nrow()
base |> slice_max(tku, n = 3) |> select(ligacao, tku_bi)
base |> slice_max(tku, n = 1, by = uf_destino) |> select(uf_destino, ligacao, tku_bi) |> head(5)
```

## Reformatar: *long* ↔ *wide*

Tabelas para leitura humana são **largas** (uma coluna por categoria); tabelas para análise e
gráficos são **longas** (uma linha por observação). `tidyr` converte entre as duas formas.

### *Long to wide*: a matriz OD

```{r}
od_longo <- base |>
  filter(uf_origem != uf_destino) |>
  summarise(tku_bi = sum(tku, na.rm = TRUE) / 1e9, .by = c(uf_origem, uf_destino))

head(od_longo, 4)

od_largo <- od_longo |>
  pivot_wider(
    names_from  = uf_destino,
    values_from = tku_bi,
    values_fill = 0
  ) |>
  arrange(uf_origem)

od_largo
```

Essa é exatamente a estrutura de uma **matriz origem–destino** pronta para exportar para
Excel ou converter em `matrix`:

```{r}
m <- as.matrix(od_largo[, -1])
rownames(m) <- od_largo$uf_origem
round(m[1:5, 1:5], 2)
```

### *Wide to long*: voltar para a forma analítica

```{r}
od_largo |>
  pivot_longer(
    cols = -uf_origem,
    names_to  = "uf_destino",
    values_to = "tku_bi"
  ) |>
  filter(tku_bi > 0) |>
  arrange(desc(tku_bi)) |>
  head(5)
```

Um caso frequente com dados do SIDRA e do Censo: várias colunas de anos que deveriam ser uma
coluna `ano`.

```{r}
pop <- data.frame(
  municipio = c("Paranaguá", "Santos"),
  pop_2010  = c(140469, 419400),
  pop_2022  = c(156174, 418375)
)

pop |>
  pivot_longer(
    cols = starts_with("pop_"),
    names_to = "ano",
    names_prefix = "pop_",
    names_transform = list(ano = as.integer),
    values_to = "populacao"
  )
```

## Exportar resultados

```{r}
#| eval: false
dir.create("resultados", showWarnings = FALSE)

# CSV padrão internacional (ponto decimal)
readr::write_csv(por_uf_destino, "resultados/tku_por_uf_destino.csv")

# CSV para abrir no Excel em português (ponto e vírgula, vírgula decimal)
readr::write_csv2(por_uf_destino, "resultados/tku_por_uf_destino_excel.csv")

# Excel, com uma aba por tabela
writexl::write_xlsx(
  list(
    "TKU por UF" = por_uf_destino,
    "Matriz OD"  = od_largo
  ),
  "resultados/cabotagem_2025.xlsx"
)

# Formato nativo do R: preserva tipos exatamente
saveRDS(base, "resultados/cabotagem_limpa.rds")
base2 <- readRDS("resultados/cabotagem_limpa.rds")

# Formato aberto e eficiente, para trocar com Python/QGIS
arrow::write_parquet(base, "resultados/cabotagem.parquet")
```

::: {.callout-tip}
## Qual formato entregar

- **Excel (`.xlsx`)**: quando o destinatário vai abrir e ler. Use abas nomeadas.
- **CSV**: quando o arquivo alimenta outro sistema. Combine o separador antes.
- **RDS**: entre etapas do seu próprio fluxo. Rápido e sem perda de tipos.
- **Parquet**: bases grandes compartilhadas entre ferramentas.
- Nos módulos seguintes entram `.gpkg` e `.shp`, para dados espaciais.
:::
