# Módulo 2 — visão geral {#sec-m2}

::: {.callout-note appearance="simple"}
Capítulo em preparação. O conteúdo será publicado aqui na semana do módulo. A estrutura
abaixo é o programa acordado e serve como guia de estudo prévio.
:::

::: {.modulo-meta}
**Carga horária:** 6 horas (3h síncronas + 3h assíncronas)
**Datas (Opção A):** aulas em 05/10 e 07/10; material assíncrono liberado em 08/10
**Pacotes:** `sf`, `terra`, `duckspatial`, `geobr`, `censobr`, `sidrar`, `leaflet`, `mapgl`
:::

## Objetos espaciais: vetores e rasters

### Aula síncrona

- Vetores em R com `sf`: estrutura do objeto, geometria como coluna.
- Tipos de objetos espaciais: pontos, linhas, polígonos, coleções.
- Importação de `.shp`, `.gpkg` e SQLite; escrita nos mesmos formatos.
- Sistemas de coordenadas e projeções: SIRGAS 2000, WGS84, UTM, quando reprojetar.
- Operações com `terra`: leitura, recorte, reamostragem e álgebra de rasters.
- Operações raster–vetor: extração de valores por geometria (`terra::extract`).
- Geovisualização: `ggplot2` + `geom_sf`, `leaflet` e `mapgl` para mapas interativos.
- Conversão entre formatos: DEM, SHP, GPKG e matrizes.

### Conteúdo assíncrono

- Operações geométricas com `sf` e `duckspatial`: `st_buffer`, `st_intersects`,
  `st_touches`, `st_within`, `st_distance`.
- Conexão com bases públicas: `geobr` (malhas, rodovias, municípios) e `sidrar` (agregados
  do IBGE).
- Junções espaciais entre bases de origens diferentes.

### Estudo de caso

Avaliar a **população adjacente a um eixo de rodovia federal**: recortar a malha censitária
por um *buffer* ao longo do traçado, integrar com dados socioeconômicos do Censo via
`censobr` e `geobr`, e produzir a tabela de população e domicílios na faixa de influência.

## Preparação recomendada

```{r}
#| eval: false
install.packages(c("sf", "terra", "leaflet", "geobr", "censobr", "sidrar", "mapgl"))
```

No Windows, `sf` e `terra` exigem o **Rtools** instalado (ver @sec-m1-ambiente). Confirme
antes do encontro:

```{r}
#| eval: false
library(sf); sf_extSoftVersion()
library(terra); terra::gdal()
```
