# Exercícios {#sec-m2-exercicios}

```{r}
library(sf)
library(dplyr)
library(ggplot2)

# mapa-base padrão dos mapview(): OpenStreetMap
mapview::mapviewOptions(basemaps = c("OpenStreetMap", "CartoDB.Positron", "Esri.WorldImagery"))

crs_trabalho <- 31982

arquivo <- "dados/brutos/muni_pr_sc.gpkg"
if (!file.exists(arquivo)) {
  # uma UF de cada vez, depois empilha
  muni_pr <- geobr::read_municipality(code_muni = "PR", year = 2022, showProgress = FALSE)
  muni_sc <- geobr::read_municipality(code_muni = "SC", year = 2022, showProgress = FALSE)
  muni <- dplyr::bind_rows(muni_pr, muni_sc)

  sf::st_write(muni, arquivo, quiet = TRUE)
}
muni <- sf::st_read(arquivo, quiet = TRUE) |> sf::st_transform(crs_trabalho)

portos <- data.frame(
  nome = c("Paranaguá", "Antonina", "São Francisco do Sul", "Itajaí", "Imbituba"),
  lon  = c(-48.5119, -48.7119, -48.6383, -48.6486, -48.6706),
  lat  = c(-25.5016, -25.4283, -26.2400, -26.9077, -28.2300)
) |>
  sf::st_as_sf(coords = c("lon", "lat"), crs = 4326) |>
  sf::st_transform(crs_trabalho)
```

## 1. Do CSV ao mapa

A tabela de portos abaixo está em coordenadas geográficas. Transforme em `sf`, reprojete para
UTM 22S, e descubra em que município cai cada porto.

::: {.callout-note collapse="true"}
## Solução

```{r}
portos |>
  sf::st_join(muni |> dplyr::select(name_muni, abbrev_state, code_muni)) |>
  sf::st_drop_geometry() |>
  knitr::kable()
```

Se algum porto não casar (coordenada caindo no mar), o conserto é
`st_join(..., join = st_nearest_feature)`.
:::

## 2. Conferindo unidades

Calcule a área do município de Guaraqueçaba em km² de três formas: em `EPSG:4326`, em
`EPSG:31982` e com `simplified = TRUE` versus `FALSE` na malha do `geobr`. As diferenças
importam?

::: {.callout-note collapse="true"}
## Solução

```{r}
gq <- muni |> dplyr::filter(name_muni == "Guaraqueçaba")

c(
  utm_km2 = as.numeric(units::set_units(sf::st_area(gq), km^2)),
  geo_km2 = as.numeric(units::set_units(sf::st_area(sf::st_transform(gq, 4326)), km^2))
) |> round(1)
```

As duas são próximas: o `s2` calcula área geodésica correta em graus. A diferença relevante
está na **simplificação** da malha, que pode mudar a área em alguns por cento. Por isso, use
`simplified = FALSE` para medir.
:::

## 3. Faixa de domínio

Crie uma faixa de 100 m de cada lado do eixo da BR-116 (a "faixa de domínio" aproximada) e
calcule sua área em hectares. Quantos municípios ela atravessa?

::: {.callout-note collapse="true"}
## Solução

```{r}
br116 <- sf::st_read("dados/brutos/br116_serra.gpkg", quiet = TRUE) |>
  sf::st_transform(crs_trabalho)

dominio <- sf::st_union(br116) |> sf::st_buffer(100)

c(
  hectares = round(as.numeric(units::set_units(sf::st_area(dominio), ha)), 1),
  municipios = sum(sf::st_intersects(muni, dominio, sparse = FALSE)[, 1])
)

muni[sf::st_intersects(muni, dominio, sparse = FALSE)[, 1], ] |>
  sf::st_drop_geometry() |>
  dplyr::pull(name_muni)
```
:::

## 4. Vizinhança

Monte a lista de municípios que fazem fronteira com Paranaguá e calcule, para cada um, a
extensão da fronteira compartilhada em km.

::: {.callout-note collapse="true"}
## Solução

```{r}
pgua <- muni |> dplyr::filter(name_muni == "Paranaguá")
vizinhos <- muni[sf::st_touches(muni, pgua, sparse = FALSE)[, 1], ]

vizinhos |>
  dplyr::mutate(
    fronteira_km = as.numeric(units::set_units(
      sf::st_length(sf::st_intersection(geom, sf::st_boundary(pgua$geom))), km))
  ) |>
  sf::st_drop_geometry() |>
  dplyr::select(name_muni, fronteira_km) |>
  dplyr::arrange(dplyr::desc(fronteira_km)) |>
  dplyr::mutate(fronteira_km = round(fronteira_km, 1)) |>
  knitr::kable()
```
:::

## 5. Raster: perfil de altitude

Extraia a altitude ao longo do eixo da BR-116, a cada 500 m, e faça um gráfico do perfil
(distância no eixo x, altitude no eixo y).

::: {.callout-note collapse="true"}
## Solução

```{r}
#| label: fig-ex-perfil
#| fig-cap: "Perfil altimétrico aproximado ao longo do eixo da BR-116"
library(terra)

# um único trecho contínuo, para o perfil fazer sentido
trecho <- br116 |>
  dplyr::mutate(comp = as.numeric(sf::st_length(geom))) |>
  dplyr::slice_max(comp, n = 1)

# MDE cobrindo só o trecho escolhido (com margem), não o município inteiro do
# capítulo de raster: o eixo da BR-116 é muito mais extenso que um município
arquivo_dem_perfil <- "dados/brutos/dem_br116_perfil.tif"
if (!file.exists(arquivo_dem_perfil)) {
  area_trecho <- sf::st_buffer(trecho, dist = 2000) |> sf::st_transform(4326)
  dem_raw <- elevatr::get_elev_raster(locations = area_trecho, z = 10, clip = "bbox")
  terra::writeRaster(terra::rast(dem_raw), arquivo_dem_perfil, overwrite = TRUE)
}
dem <- terra::rast(arquivo_dem_perfil) |> terra::project("EPSG:31982")

pontos <- sf::st_line_sample(sf::st_geometry(trecho), density = 1 / 500) |>
  sf::st_cast("POINT") |>
  sf::st_as_sf()

perfil <- data.frame(
  dist_km = seq_len(nrow(pontos)) * 0.5,
  alt_m   = terra::extract(dem, terra::vect(pontos), ID = FALSE)[[1]]
)

ggplot(perfil, aes(dist_km, alt_m)) +
  geom_line(colour = "#1a5b8a", linewidth = 0.8) +
  geom_area(fill = "#1a5b8a", alpha = 0.15) +
  labs(x = "Distância ao longo do trecho (km)", y = "Altitude (m)") +
  theme_minimal(base_size = 10)
```

`st_line_sample(density = 1/500)` gera um ponto a cada 500 m. É a base de qualquer análise "ao
longo do eixo", que no módulo 4 vira o cálculo de declividade por segmento.
:::

## 6. Mapa de conferência

Monte um `mapview` com a faixa de 5 km da BR-116 sobre imagem de satélite e verifique
visualmente se ela cobre o corredor esperado.

::: {.callout-note collapse="true"}
## Solução

```{r}
#| eval: false
faixa5 <- sf::st_union(br116) |> sf::st_buffer(5000) |> sf::st_as_sf()

mapview::mapview(faixa5, map.types = "Esri.WorldImagery") +
  mapview::mapview(br116)
```
:::
