# Exercícios {#sec-m2-exercicios}

```{r}
library(sf)
library(dplyr)
library(ggplot2)

crs_trabalho <- 31982

arquivo <- "dados/brutos/muni_pr_sc.gpkg"
if (!file.exists(arquivo)) {
  muni <- dplyr::bind_rows(
    geobr::read_municipality(code_muni = "PR", year = 2022, showProgress = FALSE),
    geobr::read_municipality(code_muni = "SC", year = 2022, showProgress = FALSE)
  )
  st_write(muni, arquivo, quiet = TRUE)
}
muni <- st_read(arquivo, quiet = TRUE) |> st_transform(crs_trabalho)

portos <- data.frame(
  nome = c("Paranaguá", "Antonina", "São Francisco do Sul", "Itajaí", "Imbituba"),
  lon  = c(-48.5119, -48.7119, -48.6383, -48.6486, -48.6706),
  lat  = c(-25.5016, -25.4283, -26.2400, -26.9077, -28.2300)
) |>
  st_as_sf(coords = c("lon", "lat"), crs = 4326) |>
  st_transform(crs_trabalho)
```

## 1. Do CSV ao mapa

A tabela de portos abaixo está em coordenadas geográficas. Transforme em `sf`, reprojete para
UTM 22S, e descubra em que município cai cada porto.

::: {.callout-note collapse="true"}
## Solução

```{r}
portos |>
  st_join(muni |> select(name_muni, abbrev_state, code_muni)) |>
  st_drop_geometry() |>
  knitr::kable()
```

Se algum porto não casar (coordenada caindo no mar), o conserto é
`st_join(..., join = st_nearest_feature)`.
:::

## 2. Conferindo unidades

Calcule a área do município de Guaraqueçaba em km² de três formas: em `EPSG:4326`, em
`EPSG:31982` e com `simplified = TRUE` versus `FALSE` na malha do `geobr`. As diferenças
importam?

::: {.callout-note collapse="true"}
## Solução

```{r}
gq <- muni |> filter(name_muni == "Guaraqueçaba")

c(
  utm_km2 = as.numeric(units::set_units(st_area(gq), km^2)),
  geo_km2 = as.numeric(units::set_units(st_area(st_transform(gq, 4326)), km^2))
) |> round(1)
```

As duas são próximas: o `s2` calcula área geodésica correta em graus. A diferença relevante
está na **simplificação** da malha, que pode mudar a área em alguns por cento — por isso
`simplified = FALSE` para medir.
:::

## 3. Faixa de domínio

Crie uma faixa de 100 m de cada lado do eixo da BR-116 (a "faixa de domínio" aproximada) e
calcule sua área em hectares. Quantos municípios ela atravessa?

::: {.callout-note collapse="true"}
## Solução

```{r}
br116 <- st_read("dados/brutos/br116_serra.gpkg", quiet = TRUE) |>
  st_transform(crs_trabalho)

dominio <- st_union(br116) |> st_buffer(100)

c(
  hectares = round(as.numeric(units::set_units(st_area(dominio), ha)), 1),
  municipios = sum(st_intersects(muni, dominio, sparse = FALSE)[, 1])
)

muni[st_intersects(muni, dominio, sparse = FALSE)[, 1], ] |>
  st_drop_geometry() |>
  pull(name_muni)
```
:::

## 4. Vizinhança

Monte a lista de municípios que fazem fronteira com Paranaguá e calcule, para cada um, a
extensão da fronteira compartilhada em km.

::: {.callout-note collapse="true"}
## Solução

```{r}
pgua <- muni |> filter(name_muni == "Paranaguá")
vizinhos <- muni[st_touches(muni, pgua, sparse = FALSE)[, 1], ]

vizinhos |>
  mutate(
    fronteira_km = as.numeric(units::set_units(
      st_length(st_intersection(geom, st_boundary(pgua$geom))), km))
  ) |>
  st_drop_geometry() |>
  select(name_muni, fronteira_km) |>
  arrange(desc(fronteira_km)) |>
  mutate(fronteira_km = round(fronteira_km, 1)) |>
  knitr::kable()
```
:::

## 5. Raster: perfil de altitude

Extraia a altitude ao longo do eixo da BR-116, a cada 500 m, e faça um gráfico do perfil
(distância no eixo x, altitude no eixo y).

::: {.callout-note collapse="true"}
## Solução

```{r}
#| label: fig-ex-perfil
#| fig-cap: "Perfil altimétrico aproximado ao longo do eixo da BR-116"
library(terra)

dem <- rast("dados/brutos/dem_serra.tif") |> project("EPSG:31982")

# um único trecho contínuo, para o perfil fazer sentido
trecho <- br116 |>
  mutate(comp = as.numeric(st_length(geom))) |>
  slice_max(comp, n = 1)

pontos <- st_line_sample(st_geometry(trecho), density = 1 / 500) |>
  st_cast("POINT") |>
  st_as_sf()

perfil <- data.frame(
  dist_km = seq_len(nrow(pontos)) * 0.5,
  alt_m   = terra::extract(dem, vect(pontos), ID = FALSE)[[1]]
)

ggplot(perfil, aes(dist_km, alt_m)) +
  geom_line(colour = "#1a5b8a", linewidth = 0.8) +
  geom_area(fill = "#1a5b8a", alpha = 0.15) +
  labs(x = "Distância ao longo do trecho (km)", y = "Altitude (m)") +
  theme_minimal(base_size = 10)
```

`st_line_sample(density = 1/500)` gera um ponto a cada 500 m — a base de qualquer análise "ao
longo do eixo", que no módulo 4 vira o cálculo de declividade por segmento.
:::

## 6. Mapa de conferência

Monte um `leaflet` com a faixa de 5 km da BR-116 sobre imagem de satélite e verifique
visualmente se ela cobre o corredor esperado.

::: {.callout-note collapse="true"}
## Solução

```{r}
#| eval: false
library(leaflet)

faixa5 <- st_union(br116) |> st_buffer(5000) |> st_transform(4326) |> st_as_sf()

leaflet() |>
  addProviderTiles("Esri.WorldImagery") |>
  addPolygons(data = faixa5, fillColor = "#1a5b8a", fillOpacity = 0.2,
              color = "white", weight = 1) |>
  addPolylines(data = st_transform(br116, 4326), color = "#e07b39", weight = 2)
```
:::

## 7. Para entregar

Escolha um trecho de rodovia federal da sua área de trabalho e produza:

1. um mapa da faixa de influência de 5 km, com escala, norte e fonte;
2. uma tabela de população por município na faixa;
3. três linhas de texto interpretando o resultado — quais municípios concentram a população
   afetada e o que isso sugere para a priorização de intervenções.

Entregue como script `.R` comentado ou, se quiser adiantar o módulo 5, como documento Quarto.
