# O objeto `sf` {#sec-m2-sf}

`sf` (*simple features*) é o padrão para dados vetoriais em R. A ideia central é simples e
resolve metade dos problemas de geoprocessamento: **um objeto `sf` é um `data.frame` com uma
coluna de geometria**. Tudo que você aprendeu no módulo 1 (`filter`, `mutate`, `summarise`,
`join`) continua valendo, e a geometria acompanha as operações.

```{r}
library(sf)
library(dplyr)
library(ggplot2)
```

```{r}
sf::sf_extSoftVersion()
```

Essas são as bibliotecas que fazem o trabalho pesado: GDAL (leitura/escrita de formatos),
PROJ (projeções) e GEOS (operações geométricas). São as mesmas que o QGIS usa por baixo. O R
não é uma alternativa "mais fraca": é a mesma máquina com outra interface.

## Criando geometrias na mão

Para entender a estrutura, vale construir uma vez cada tipo de geometria. Usaremos portos
reais como exemplo.

```{r}
# ponto
porto <- sf::st_point(c(-48.5, -25.5))
class(porto)

# a partir de uma tabela de coordenadas: o caso mais comum no dia a dia.
# em vez de digitar as coordenadas na mão, lemos de um arquivo real, com
# a localização de instalações portuárias do cadastro da ANTAQ
portos_tab <- readr::read_csv("dados/portos_antaq.csv", show_col_types = FALSE)
portos_tab

portos <- sf::st_as_sf(portos_tab, coords = c("lon", "lat"), crs = 4326)
portos
```

Leia com atenção o cabeçalho que o `sf` imprime: número de feições, tipo de geometria,
dimensão, `bbox` (retângulo envolvente) e o **CRS**. É a primeira coisa a conferir em qualquer
dado espacial.

::: {.callout-tip}
## Antes do primeiro mapa: escolha um mapa-base que não peça chave de API

Algumas opções na lista padrão do `mapview` (como as da Stadia Maps) hoje exigem cadastro e
chave de API. Para evitar isso, defina uma vez, no início da sessão, uma lista de mapas-base
gratuitos e sem cadastro:

```{r}
mapview::mapviewOptions(basemaps = c("OpenStreetMap", "CartoDB.Positron", "Esri.WorldImagery"))
```

Essa opção vale para todos os `mapview()` da sessão, inclusive os deste capítulo.
:::

```{r}
mapview::mapview(portos)
```

O `mapview()` é o jeito mais rápido de conferir se um dado espacial está onde deveria: um mapa
interativo, com zoom e popup dos atributos, a partir de qualquer objeto `sf`. Voltamos a ele
em todos os capítulos deste módulo, sempre que houver um resultado espacial para checar.

::: {.callout-tip}
## Bases grandes deixam o `mapview()` lento

Com muitas feições (uma malha municipal inteira, uma rede viária), o `mapview()` padrão pode
travar o navegador. O pacote `leafgl` renderiza a mesma coisa por WebGL, muito mais rápido.
Basta instalar `leafgl` e trocar a plataforma de desenho uma vez, no início da sessão:

```{r}
#| eval: false
install.packages("leafgl")
mapview::mapviewOptions(platform = "leafgl")
```

Depois disso, todo `mapview::mapview(objeto_sf)` na sessão usa o `leafgl` automaticamente.
:::

```{r}
class(portos)
sf::st_geometry_type(portos, by_geometry = FALSE)
sf::st_bbox(portos)
sf::st_crs(portos)$input
```

`st_as_sf()` com `coords =` é provavelmente a função que você mais vai usar: ela transforma
qualquer planilha com latitude e longitude em dado espacial.

::: {.callout-warning}
## A ordem é longitude, latitude

`coords = c("lon", "lat")`: **x primeiro**. Invertido, seus pontos caem no oceano Índico ou
na Antártida. Quando o mapa sai vazio ou com pontos absurdos, esse é o primeiro suspeito.
:::

### Linhas e polígonos

```{r}
# linha: uma sequência de pontos
trecho <- sf::st_linestring(rbind(
  c(-48.51, -25.50),
  c(-48.80, -25.42),
  c(-49.27, -25.43)
))

# polígono: anel fechado (primeiro ponto = último)
quadra <- sf::st_polygon(list(rbind(
  c(-48.6, -25.6), c(-48.4, -25.6),
  c(-48.4, -25.4), c(-48.6, -25.4),
  c(-48.6, -25.6)
)))

sf::st_sfc(trecho, quadra, crs = 4326) |> sf::st_geometry_type()
sf::st_length(sf::st_sfc(trecho, crs = 4326))
sf::st_area(sf::st_sfc(quadra, crs = 4326))
```

```{r}
mapview::mapview(sf::st_sfc(trecho, crs = 4326), color = "#1a5b8a") +
  mapview::mapview(sf::st_sfc(quadra, crs = 4326), col.regions = "#e07b39")
```

Repare que `st_length()` e `st_area()` devolvem o resultado **com unidade** (metros, metros
quadrados). O `sf` usa o pacote `units`. Isso evita o erro clássico de reportar área em
graus decimais:

```{r}
area <- sf::st_area(sf::st_sfc(quadra, crs = 4326))
units::set_units(area, km^2)
as.numeric(units::set_units(area, km^2))   # para usar em conta ou gráfico
```

### Os tipos de geometria

| Tipo | O que é | Exemplo no nosso contexto |
|:--|:--|:--|
| `POINT` | um ponto | instalação portuária, posto de contagem, parada de ônibus |
| `MULTIPOINT` | vários pontos numa feição | conjunto de acessos de um terminal |
| `LINESTRING` | uma linha | trecho de rodovia, linha férrea |
| `MULTILINESTRING` | várias linhas numa feição | rodovia inteira, com trechos descontínuos |
| `POLYGON` | uma área | município, setor censitário, área de influência |
| `MULTIPOLYGON` | várias áreas numa feição | município com ilhas, UF com enclaves |
| `GEOMETRYCOLLECTION` | mistura de tipos | resultado de algumas interseções |

Na prática, as malhas do IBGE vêm como `MULTIPOLYGON` e as malhas viárias como
`MULTILINESTRING`, porque uma feição pode ser fisicamente descontínua. Quando uma função
exige um tipo específico, converta:

```{r}
#| eval: false
sf::st_cast(x, "POLYGON")        # separa cada parte em uma linha da tabela
sf::st_cast(x, "MULTIPOLYGON")   # agrupa
sf::st_collection_extract(x, "POLYGON")   # descarta o que não é polígono
```

## Leitura de arquivos

`st_read()` lê praticamente qualquer formato vetorial. O GDAL decide pelo que reconhece na
extensão.

```{r}
#| eval: false
sf::st_read("dados/brutos/snv/SNV_202601A.shp")      # Shapefile
sf::st_read("dados/brutos/base.gpkg", layer = "rodovias")  # GeoPackage (várias camadas)
sf::st_read("dados/brutos/limites.geojson")
sf::st_read("dados/brutos/base.sqlite", layer = "portos")  # SQLite/Spatialite
sf::st_layers("dados/brutos/base.gpkg")              # quais camadas existem no arquivo
```

Argumentos que resolvem os problemas mais frequentes:

```{r}
#| eval: false
sf::st_read("arquivo.shp", quiet = TRUE)                 # sem a mensagem de leitura
sf::st_read("arquivo.shp", options = "ENCODING=LATIN1")  # acentuação de shapefile antigo
sf::st_read("arquivo.shp", query = "SELECT * FROM arquivo WHERE sg_uf = 'PR'")  # filtra na leitura
sf::st_read("arquivo.gpkg", wkt_filter = sf::st_as_text(sf::st_geometry(area)))         # recorte espacial
```

Os dois últimos importam com bases grandes: em vez de carregar 500 MB de malha nacional para
depois filtrar um estado, o filtro vai junto com a leitura.

::: {.callout-tip}
## Shapefile ou GeoPackage?

O Shapefile (`.shp`) é o formato mais difundido, mas tem limitações reais: são 4 a 6 arquivos
que precisam andar juntos, nomes de coluna limitados a 10 caracteres, e problemas de
acentuação. O **GeoPackage** (`.gpkg`) é um arquivo único, sem esses limites, com várias
camadas dentro. Para arquivos de trabalho e resultados, use `.gpkg`; mantenha `.shp` apenas
quando o destinatário exigir.
:::

## Escrita

```{r}
#| eval: false
dir.create("resultados", showWarnings = FALSE)

sf::st_write(portos, "resultados/portos.gpkg", delete_dsn = TRUE)   # sobrescreve o arquivo
sf::st_write(portos, "resultados/portos.shp")
sf::st_write(portos, "resultados/portos.geojson")

# várias camadas no mesmo GeoPackage
sf::st_write(portos,  "resultados/analise.gpkg", layer = "portos")
sf::st_write(trechos, "resultados/analise.gpkg", layer = "trechos", append = TRUE)

# tabela sem geometria, para Excel
portos |> sf::st_drop_geometry() |> writexl::write_xlsx("resultados/portos.xlsx")

# coordenadas como colunas
portos |> dplyr::mutate(lon = sf::st_coordinates(geometry)[, 1],
                 lat = sf::st_coordinates(geometry)[, 2]) |>
  sf::st_drop_geometry() |>
  readr::write_csv("resultados/portos.csv")
```

`st_drop_geometry()` é o atalho para voltar a um `data.frame` comum. É útil quando a geometria
já cumpriu seu papel e você quer só a tabela.

## Verbos do `dplyr` em objetos `sf`

```{r}
portos |>
  dplyr::filter(uf %in% c("PR", "SC")) |>
  dplyr::mutate(regiao = "Sul") |>
  dplyr::select(nome, uf, regiao)
```

A geometria é "colante": ela sobrevive a `filter`, `mutate`, `select` e `arrange` sem você
pedir. Duas exceções que vale conhecer. Note que, em objetos `sf`, o agrupamento se faz
com `group_by()`, não com o argumento `.by` do módulo 1, que o método do `sf` não implementa:

```{r}
# summarise agrega as geometrias (union) dentro de cada grupo
portos |>
  dplyr::group_by(uf) |>
  dplyr::summarise(n = dplyr::n()) |>
  sf::st_geometry_type()
```

```{r}
# para agregar SÓ os atributos, remova a geometria antes
portos |> sf::st_drop_geometry() |> dplyr::count(uf)
```

## Inspeção rápida de um dado espacial novo

O roteiro que vale rodar sempre que abrir um arquivo desconhecido. Para não ficar abstrato,
aplicamos direto no `portos` que já temos: no seu caso, comece trocando a primeira linha por
`x <- sf::st_read("arquivo.gpkg", quiet = TRUE)`.

```{r}
x <- portos

nrow(x)                          # quantas feições
sf::st_geometry_type(x, by_geometry = FALSE)  # que tipo de geometria
sf::st_crs(x)$input                  # qual sistema de coordenadas
sf::st_bbox(x)                       # onde fica (confere com o esperado?)
names(x)                         # quais atributos
all(sf::st_is_valid(x))              # a geometria é válida?
mapview::mapview(x)                  # o desenho faz sentido?
```

`st_is_valid()` merece atenção: geometrias inválidas (auto-interseções, anéis invertidos) são
comuns em shapefiles antigos e fazem operações posteriores falharem com mensagens obscuras.
A correção é uma linha:

```{r}
#| eval: false
x <- sf::st_make_valid(x)
```
