# Rasters com `terra` {#sec-m2-raster}

Raster é a matriz georreferenciada: altimetria, declividade, uso do solo, imagem de satélite,
grade de população. O pacote de referência é o `terra`, sucessor do `raster`.

```{r}
library(terra)
library(sf)
library(dplyr)
library(ggplot2)
```

## Obter um modelo digital de elevação

Para os exemplos usaremos a altimetria da Serra do Mar, entre Curitiba e o litoral — a mesma
área do estudo de caso do módulo e do cruzamento com declividade do módulo 4. O pacote
`elevatr` baixa o MDE automaticamente para o recorte pedido.

```{r}
arquivo_dem <- "dados/brutos/dem_serra.tif"

if (!file.exists(arquivo_dem)) {
  area <- st_bbox(c(xmin = -49.40, ymin = -25.75, xmax = -48.40, ymax = -25.15),
                  crs = st_crs(4326)) |>
    st_as_sfc() |>
    st_as_sf()

  dem_raw <- elevatr::get_elev_raster(locations = area, z = 10, clip = "bbox")
  terra::writeRaster(terra::rast(dem_raw), arquivo_dem, overwrite = TRUE)
}

dem <- rast(arquivo_dem)
dem
```

A saída do objeto já responde às perguntas essenciais: dimensões em células, resolução,
extensão, CRS e nome da camada.

```{r}
c(
  colunas    = ncol(dem),
  linhas     = nrow(dem),
  celulas    = ncell(dem),
  camadas    = nlyr(dem)
)
res(dem)              # tamanho da célula, na unidade do CRS
crs(dem, describe = TRUE)$name
global(dem, c("min", "max", "mean"), na.rm = TRUE)
```

::: {.callout-note}
## Fontes de MDE para uso oficial

O `elevatr` usa *tiles* de terreno da AWS, derivados de SRTM/Copernicus — ótimos para
análise exploratória e ensino, sem cadastro. Para um documento oficial, prefira uma fonte
citável:

- **TOPODATA/INPE** — <http://www.dsr.inpe.br/topodata/> — SRTM refinado para 30 m, folhas
  por quadrícula, sem cadastro. É a referência mais usada em estudos brasileiros.
- **Copernicus DEM GLO-30** — 30 m, cobertura global, via OpenTopography.
- O procedimento do capítulo é idêntico: `rast("caminho/do/arquivo.tif")`.
:::

## Visualizar

```{r}
#| label: fig-dem-base
#| fig-cap: "Altimetria da Serra do Mar (m)"
#| fig-height: 4.5
plot(dem, main = "Altitude (m)")
```

Para integrar ao `ggplot2` e combinar com camadas vetoriais, use `tidyterra`:

```{r}
#| label: fig-dem-ggplot
#| fig-cap: "O mesmo raster com tidyterra, sobre o limite dos municípios"
#| fig-height: 4.8
arquivo <- "dados/brutos/muni_pr_sc.gpkg"
if (!file.exists(arquivo)) {
  muni <- dplyr::bind_rows(
    geobr::read_municipality(code_muni = "PR", year = 2022, showProgress = FALSE),
    geobr::read_municipality(code_muni = "SC", year = 2022, showProgress = FALSE)
  )
  st_write(muni, arquivo, quiet = TRUE)
}
muni <- st_read(arquivo, quiet = TRUE)

ggplot() +
  tidyterra::geom_spatraster(data = dem) +
  geom_sf(data = muni, fill = NA, colour = "white", linewidth = 0.3) +
  coord_sf(xlim = c(-49.40, -48.40), ylim = c(-25.75, -25.15), expand = FALSE) +
  scale_fill_viridis_c(option = "turbo", na.value = NA, name = "Altitude (m)") +
  theme_void(base_size = 10)
```

## Recortar e mascarar

São duas operações diferentes e quase sempre usadas juntas:

- `crop()` reduz a **extensão** ao retângulo da geometria;
- `mask()` transforma em `NA` tudo o que está **fora** da geometria.

```{r}
#| label: fig-crop-mask
#| fig-cap: "crop (esquerda) e crop + mask (direita) pelo município de Morretes"
#| fig-height: 3.6
morretes <- muni |> filter(name_muni == "Morretes") |> st_transform(crs(dem))

dem_crop <- crop(dem, vect(morretes))
dem_mask <- mask(dem_crop, vect(morretes))

par(mfrow = c(1, 2), mar = c(2, 2, 2, 4))
plot(dem_crop, main = "crop")
plot(dem_mask, main = "crop + mask")
par(mfrow = c(1, 1))
```

`vect()` converte um objeto `sf` no formato vetorial do `terra` (`SpatVector`). É a ponte
entre os dois pacotes; no sentido inverso, `st_as_sf()`.

## Reprojetar, reamostrar, agregar

```{r}
# reprojetar: note o method - "bilinear" para contínuo, "near" para categórico
dem_utm <- project(dem, "EPSG:31982", method = "bilinear")
res(dem_utm)     # agora em metros
```

```{r}
# agregar: reduz a resolução (útil para acelerar análises exploratórias)
dem_500 <- aggregate(dem_utm, fact = 5, fun = "mean")
c(original_m = res(dem_utm)[1], agregado_m = res(dem_500)[1])
```

```{r}
#| eval: false
resample(a, b, method = "bilinear")   # coloca `a` na grade de `b` (essencial p/ álgebra)
disagg(x, fact = 2)                   # aumenta a resolução (interpola)
```

::: {.callout-important}
Para fazer conta entre dois rasters, eles precisam estar na **mesma grade**: mesmo CRS, mesma
resolução, mesma origem. `resample()` existe para isso. Sem ele, `r1 - r2` falha com "extents
do not match".
:::

## Álgebra de rasters

```{r}
# operações aritméticas e lógicas são vetorizadas, célula a célula
acima_800 <- dem_utm > 800
freq(acima_800)
```

```{r}
# reclassificar em faixas de altitude
faixas <- matrix(c(
  -Inf,  50, 1,    # planície litorânea
    50, 300, 2,    # baixa encosta
   300, 800, 3,    # encosta
   800, Inf, 4     # planalto
), ncol = 3, byrow = TRUE)

dem_classes <- classify(dem_utm, faixas)
freq(dem_classes) |> mutate(pct = round(100 * count / sum(count), 1))
```

```{r}
#| eval: false
app(x, fun = mean)                 # aplica função por célula entre camadas
ifel(dem > 800, 1, 0)              # if-else raster
focal(dem, w = 3, fun = "mean")    # janela móvel (suavização, detecção de borda)
```

## Declividade e terreno

O `terra` calcula os derivados de terreno em uma função. **Reprojete para metros antes** — em
graus, a declividade sai errada.

```{r}
terreno <- terrain(dem_utm, v = c("slope", "aspect"), unit = "degrees")
terreno
```

```{r}
#| label: fig-declividade
#| fig-cap: "Declividade (graus) na Serra do Mar"
#| fig-height: 4.5
plot(terreno$slope, main = "Declividade (graus)")
```

```{r}
global(terreno$slope, c("mean", "max"), na.rm = TRUE) |> round(1)
```

No módulo 4 esse raster é cruzado com traçados viários para comparar alternativas de projeto.

## Extrair valores por geometria

Esta é a operação que conecta raster e vetor — e provavelmente a mais útil do capítulo.

```{r}
# por ponto: a altitude de cada porto/cidade
pontos <- data.frame(
  local = c("Curitiba", "Morretes", "Paranaguá"),
  lon   = c(-49.2733, -48.8342, -48.5119),
  lat   = c(-25.4284, -25.4772, -25.5016)
) |>
  st_as_sf(coords = c("lon", "lat"), crs = 4326) |>
  st_transform(crs(dem_utm))

extract(dem_utm, vect(pontos), ID = FALSE) |>
  bind_cols(local = pontos$local) |>
  rename(altitude_m = 1) |>
  mutate(altitude_m = round(altitude_m)) |>
  knitr::kable()
```

```{r}
# por polígono: estatística zonal — altitude média e máxima por município
muni_serra <- muni |>
  filter(name_muni %in% c("Morretes", "Antonina", "Paranaguá", "Piraquara", "Curitiba")) |>
  st_transform(crs(dem_utm))

zonal_alt <- extract(dem_utm, vect(muni_serra),
                     fun = mean, na.rm = TRUE, ID = FALSE)

muni_serra |>
  st_drop_geometry() |>
  transmute(municipio = name_muni,
            altitude_media_m = round(zonal_alt[[1]])) |>
  arrange(desc(altitude_media_m)) |>
  knitr::kable()
```

```{r}
#| eval: false
extract(r, v, fun = "max")                  # outra estatística
extract(r, v, fun = mean, weights = TRUE)   # pondera pela fração da célula na geometria
extract(r, v, exact = TRUE)                 # fração exata (mais lento, mais preciso)
zonal(r, rasterize(v, r, "id"), fun = "mean")  # muito mais rápido em bases grandes
```

## Escrever e converter formatos

```{r}
#| eval: false
writeRaster(dem_utm, "resultados/dem_utm.tif", overwrite = TRUE)

# GeoTIFF comprimido, que é o que se entrega
writeRaster(terreno$slope, "resultados/declividade.tif",
            overwrite = TRUE,
            gdal = c("COMPRESS=DEFLATE", "TILED=YES"))

# raster -> vetor (contornos, polígonos de classe)
contornos <- as.contour(dem_utm, levels = seq(0, 1600, by = 200)) |> st_as_sf()
poligonos <- as.polygons(dem_classes) |> st_as_sf()

# vetor -> raster
grade <- rasterize(vect(muni_serra), dem_utm, field = "code_muni")

# raster -> tabela (para análise em dplyr)
tabela <- as.data.frame(dem_utm, xy = TRUE, na.rm = TRUE)
```

A conversão para tabela merece destaque: com `as.data.frame(r, xy = TRUE)` o raster vira um
`data.frame` com colunas `x`, `y` e valor — e aí tudo do módulo 1 se aplica. É a maneira mais
simples de responder perguntas como "qual a distribuição de altitude na faixa de domínio",
com `summarise` e `ggplot2`.

::: {.callout-tip}
## Cuidado com o tamanho

Um raster de 30 m cobrindo um estado tem centenas de milhões de células. `as.data.frame()`
tenta trazer tudo para a memória. Recorte (`crop`/`mask`) ou agregue (`aggregate`) antes, e
prefira `extract`/`zonal`, que operam sem materializar a matriz inteira.
:::
