# Rasters com `terra` {#sec-m2-raster}

Raster é a matriz georreferenciada: altimetria, declividade, uso do solo, imagem de satélite,
grade de população. O pacote de referência é o `terra`, sucessor do `raster`.

```{r}
library(terra)
library(sf)
library(dplyr)
library(ggplot2)

# mapa-base padrão dos mapview(): OpenStreetMap
mapview::mapviewOptions(basemaps = c("OpenStreetMap", "CartoDB.Positron", "Esri.WorldImagery"))
```

## Obter um modelo digital de elevação

Em vez de digitar as coordenadas de um retângulo na mão, delimitamos a área a partir de um
**município real**, com o `geobr`, e deixamos o `elevatr` baixar o MDE para essa área. Usamos
**Morretes (PR)**, pela variação de altitude entre o litoral e a Serra do Mar (é a mesma área
do estudo de caso do módulo e do cruzamento com declividade do módulo 4), mas o código
funciona para qualquer município: basta trocar `municipio_dem`/`uf_dem`.

```{r}
municipio_dem <- "Morretes"
uf_dem        <- "PR"

arquivo_dem <- "dados/brutos/dem_morretes.tif"

if (!file.exists(arquivo_dem)) {
  area_muni <- geobr::read_municipality(code_muni = uf_dem, year = 2022, showProgress = FALSE) |>
    dplyr::filter(name_muni == municipio_dem)

  # margem de 5 km em volta do município, para o MDE ter contexto
  # e não cortar exatamente na fronteira administrativa
  area <- area_muni |> sf::st_buffer(dist = 5000) |> sf::st_transform(4326)

  dem_raw <- elevatr::get_elev_raster(locations = area, z = 10, clip = "bbox")
  terra::writeRaster(terra::rast(dem_raw), arquivo_dem, overwrite = TRUE)
}

dem <- terra::rast(arquivo_dem)
dem
```

A saída do objeto já responde às perguntas essenciais: dimensões em células, resolução,
extensão, CRS e nome da camada.

```{r}
c(
  colunas    = ncol(dem),
  linhas     = nrow(dem),
  celulas    = terra::ncell(dem),
  camadas    = terra::nlyr(dem)
)
terra::res(dem)              # tamanho da célula, na unidade do CRS
terra::crs(dem, describe = TRUE)$name
terra::global(dem, c("min", "max", "mean"), na.rm = TRUE)
```

::: {.callout-note}
## Fontes de MDE para uso oficial

O `elevatr` usa *tiles* de terreno da AWS, derivados de SRTM/Copernicus. São ótimos para
análise exploratória e ensino, sem cadastro. Para um documento oficial, prefira uma fonte
citável:

- **TOPODATA/INPE**: <http://www.dsr.inpe.br/topodata/>. SRTM refinado para 30 m, folhas
  por quadrícula, sem cadastro. É a referência mais usada em estudos brasileiros.
- **Copernicus DEM GLO-30**: 30 m, cobertura global, via OpenTopography.
- O procedimento do capítulo é idêntico: `rast("caminho/do/arquivo.tif")`.
:::

## Visualizar

```{r}
#| label: fig-dem-base
#| fig-cap: "Altimetria da Serra do Mar (m)"
#| fig-height: 4.5
plot(dem, main = "Altitude (m)")
```

Para integrar ao `ggplot2` e combinar com camadas vetoriais, use `tidyterra`:

```{r}
#| label: fig-dem-ggplot
#| fig-cap: "O mesmo raster com tidyterra, sobre o limite dos municípios"
#| fig-height: 4.8
arquivo <- "dados/brutos/muni_pr_sc.gpkg"
if (!file.exists(arquivo)) {
  muni <- dplyr::bind_rows(
    geobr::read_municipality(code_muni = "PR", year = 2022, showProgress = FALSE),
    geobr::read_municipality(code_muni = "SC", year = 2022, showProgress = FALSE)
  )
  sf::st_write(muni, arquivo, quiet = TRUE)
}
muni <- sf::st_read(arquivo, quiet = TRUE)

# limites da visualização a partir da extensão do próprio raster, não digitados na mão:
# assim o mapa se ajusta sozinho se você trocar municipio_dem por outro lugar
zoom_dem <- sf::st_bbox(dem)

ggplot() +
  tidyterra::geom_spatraster(data = dem) +
  geom_sf(data = muni, fill = NA, colour = "white", linewidth = 0.3) +
  coord_sf(xlim = zoom_dem[c("xmin", "xmax")], ylim = zoom_dem[c("ymin", "ymax")], expand = FALSE) +
  scale_fill_viridis_c(option = "turbo", na.value = NA, name = "Altitude (m)") +
  theme_void(base_size = 10)
```

## Recortar e mascarar

São duas operações diferentes e quase sempre usadas juntas:

- `crop()` reduz a **extensão** ao retângulo da geometria;
- `mask()` transforma em `NA` tudo o que está **fora** da geometria.

```{r}
#| label: fig-crop-mask
#| fig-cap: "crop (esquerda) e crop + mask (direita) pelo município de Morretes"
#| fig-height: 3.6
morretes <- muni |> dplyr::filter(name_muni == "Morretes") |> sf::st_transform(terra::crs(dem))

dem_crop <- terra::crop(dem, terra::vect(morretes))
dem_mask <- terra::mask(dem_crop, terra::vect(morretes))

par(mfrow = c(1, 2), mar = c(2, 2, 2, 4))
plot(dem_crop, main = "crop")
plot(dem_mask, main = "crop + mask")
par(mfrow = c(1, 1))
```

Para conferir o recorte sobre um mapa-base real (satélite, ruas), o `mapview` também aceita
raster diretamente:

```{r}
mapview::mapview(dem_mask) + mapview::mapview(morretes, alpha.regions = 0)
```

`vect()` converte um objeto `sf` no formato vetorial do `terra` (`SpatVector`). É a ponte
entre os dois pacotes; no sentido inverso, `st_as_sf()`.

## Reprojetar, reamostrar, agregar

```{r}
# reprojetar: note o method - "bilinear" para contínuo, "near" para categórico
dem_utm <- terra::project(dem, "EPSG:31982", method = "bilinear")
terra::res(dem_utm)     # agora em metros
```

```{r}
# agregar: reduz a resolução (útil para acelerar análises exploratórias)
dem_500 <- aggregate(dem_utm, fact = 5, fun = "mean")
c(original_m = terra::res(dem_utm)[1], agregado_m = terra::res(dem_500)[1])
```

```{r}
#| eval: false
terra::resample(a, b, method = "bilinear")   # coloca `a` na grade de `b` (essencial p/ álgebra)
terra::disagg(x, fact = 2)                   # aumenta a resolução (interpola)
```

::: {.callout-important}
Para fazer conta entre dois rasters, eles precisam estar na **mesma grade**: mesmo CRS, mesma
resolução, mesma origem. `resample()` existe para isso. Sem ele, `r1 - r2` falha com "extents
do not match".
:::

## Álgebra de rasters

```{r}
# operações aritméticas e lógicas são vetorizadas, célula a célula
acima_800 <- dem_utm > 800
terra::freq(acima_800)
```

```{r}
# reclassificar em faixas de altitude
faixas <- matrix(c(
  -Inf,  50, 1,    # planície litorânea
    50, 300, 2,    # baixa encosta
   300, 800, 3,    # encosta
   800, Inf, 4     # planalto
), ncol = 3, byrow = TRUE)

dem_classes <- terra::classify(dem_utm, faixas)
terra::freq(dem_classes) |> dplyr::mutate(pct = round(100 * count / sum(count), 1))
```

```{r}
#| eval: false
terra::app(x, fun = mean)                 # aplica função por célula entre camadas
terra::ifel(dem > 800, 1, 0)              # if-else raster
terra::focal(dem, w = 3, fun = "mean")    # janela móvel (suavização, detecção de borda)
```

## Declividade e terreno

O `terra` calcula os derivados de terreno em uma função. **Reprojete para metros antes**. Em
graus, a declividade sai errada.

```{r}
terreno <- terra::terrain(dem_utm, v = c("slope", "aspect"), unit = "degrees")
terreno
```

```{r}
#| label: fig-declividade
#| fig-cap: "Declividade (graus) na Serra do Mar"
#| fig-height: 4.5
plot(terreno$slope, main = "Declividade (graus)")
```

```{r}
terra::global(terreno$slope, c("mean", "max"), na.rm = TRUE) |> round(1)
```

No módulo 4 esse raster é cruzado com traçados viários para comparar alternativas de projeto.

## Extrair valores por geometria

Esta é a operação que conecta raster e vetor. É provavelmente a mais útil do capítulo.

```{r}
# por ponto: a altitude da sede de cada município, vinda do geobr
# (em vez de digitar longitude/latitude na mão)
sedes <- geobr::read_municipal_seat(year = 2022, showProgress = FALSE) |>
  dplyr::filter(name_muni %in% c("Curitiba", "Morretes", "Paranaguá")) |>
  sf::st_transform(terra::crs(dem_utm))

terra::extract(dem_utm, terra::vect(sedes), ID = FALSE) |>
  dplyr::bind_cols(local = sedes$name_muni) |>
  dplyr::rename(altitude_m = 1) |>
  dplyr::mutate(altitude_m = round(altitude_m)) |>
  knitr::kable()
```

```{r}
# por polígono: estatística zonal, altitude média e máxima por município
muni_serra <- muni |>
  dplyr::filter(name_muni %in% c("Morretes", "Antonina", "Paranaguá", "Piraquara", "Curitiba")) |>
  sf::st_transform(terra::crs(dem_utm))

zonal_alt <- terra::extract(dem_utm, terra::vect(muni_serra),
                     fun = mean, na.rm = TRUE, ID = FALSE)

muni_serra |>
  sf::st_drop_geometry() |>
  dplyr::transmute(municipio = name_muni,
            altitude_media_m = round(zonal_alt[[1]])) |>
  dplyr::arrange(dplyr::desc(altitude_media_m)) |>
  knitr::kable()
```

```{r}
#| eval: false
terra::extract(r, v, fun = "max")                  # outra estatística
terra::extract(r, v, fun = mean, weights = TRUE)   # pondera pela fração da célula na geometria
terra::extract(r, v, exact = TRUE)                 # fração exata (mais lento, mais preciso)
terra::zonal(r, terra::rasterize(v, r, "id"), fun = "mean")  # muito mais rápido em bases grandes
```

## Escrever e converter formatos

```{r}
#| eval: false
terra::writeRaster(dem_utm, "resultados/dem_utm.tif", overwrite = TRUE)

# GeoTIFF comprimido, que é o que se entrega
terra::writeRaster(terreno$slope, "resultados/declividade.tif",
            overwrite = TRUE,
            gdal = c("COMPRESS=DEFLATE", "TILED=YES"))

# raster -> vetor (contornos, polígonos de classe)
contornos <- terra::as.contour(dem_utm, levels = seq(0, 1600, by = 200)) |> sf::st_as_sf()
poligonos <- terra::as.polygons(dem_classes) |> sf::st_as_sf()

# vetor -> raster
grade <- terra::rasterize(terra::vect(muni_serra), dem_utm, field = "code_muni")

# raster -> tabela (para análise em dplyr)
tabela <- as.data.frame(dem_utm, xy = TRUE, na.rm = TRUE)
```

A conversão para tabela merece destaque: com `as.data.frame(r, xy = TRUE)` o raster vira um
`data.frame` com colunas `x`, `y` e valor. Daí tudo do módulo 1 se aplica. É a maneira mais
simples de responder perguntas como "qual a distribuição de altitude na faixa de domínio",
com `summarise` e `ggplot2`.

::: {.callout-tip}
## Cuidado com o tamanho

Um raster de 30 m cobrindo um estado tem centenas de milhões de células. `as.data.frame()`
tenta trazer tudo para a memória. Recorte (`crop`/`mask`) ou agregue (`aggregate`) antes, e
prefira `extract`/`zonal`, que operam sem materializar a matriz inteira.
:::
