# Geovisualização {#sec-m2-mapas}

Dois tipos de mapa, com finalidades diferentes: o **estático**, que entra no relatório, e o
**interativo**, que serve para conferir o dado e para publicar online. Este capítulo cobre o
essencial dos dois; o acabamento de publicação é o assunto do módulo 5.

```{r}
library(sf)
library(dplyr)
library(ggplot2)

arquivo <- "dados/brutos/muni_pr_sc.gpkg"
if (!file.exists(arquivo)) {
  muni <- dplyr::bind_rows(
    geobr::read_municipality(code_muni = "PR", year = 2022, showProgress = FALSE),
    geobr::read_municipality(code_muni = "SC", year = 2022, showProgress = FALSE)
  )
  sf::st_write(muni, arquivo, quiet = TRUE)
}
muni <- sf::st_read(arquivo, quiet = TRUE)

portos <- data.frame(
  nome = c("Paranaguá", "Antonina", "São Francisco do Sul", "Itajaí", "Imbituba"),
  tku_bi = c(21.4, 1.2, 8.7, 6.3, 3.1),
  lon = c(-48.5119, -48.7119, -48.6383, -48.6486, -48.6706),
  lat = c(-25.5016, -25.4283, -26.2400, -26.9077, -28.2300)
) |>
  sf::st_as_sf(coords = c("lon", "lat"), crs = 4326)
```

## `geom_sf`: o mapa no `ggplot2`

`geom_sf()` desenha qualquer objeto `sf` e descobre sozinho se é ponto, linha ou polígono.
Toda a gramática do módulo 1 continua valendo.

```{r}
#| label: fig-mapa-base
#| fig-cap: "Mapa mínimo"
#| fig-height: 4
ggplot(muni) + geom_sf()
```

```{r}
#| label: fig-mapa-coropletico
#| fig-cap: "Coroplético: área dos municípios"
#| fig-height: 4.6
muni |>
  dplyr::mutate(area_km2 = as.numeric(units::set_units(sf::st_area(geom), km^2))) |>
  ggplot() +
  geom_sf(aes(fill = area_km2), colour = "white", linewidth = 0.1) +
  scale_fill_viridis_c(option = "mako", direction = -1, transform = "log10",
                       name = "Área (km²)",
                       labels = scales::label_number(big.mark = ".")) +
  theme_void(base_size = 10)
```

A regra do coroplético: **cor no polígono representa taxa ou densidade, não total**. Mapear
população absoluta por município colore o mapa pelo tamanho do município, não pelo fenômeno.
Para totais, use símbolos proporcionais.

## Camadas, símbolos proporcionais e rótulos

```{r}
#| label: fig-mapa-camadas
#| fig-cap: "Municípios, portos com símbolo proporcional ao TKU e rótulos"
#| fig-height: 5.4
ggplot() +
  geom_sf(data = muni, fill = "grey96", colour = "grey80", linewidth = 0.2) +
  geom_sf(data = portos, aes(size = tku_bi), colour = "#1a5b8a", alpha = 0.75) +
  ggrepel::geom_text_repel(
    data = portos,
    aes(label = nome, geometry = geometry),
    stat = "sf_coordinates", size = 2.8, min.segment.length = 0
  ) +
  scale_size_continuous(range = c(2, 10), name = "TKU (bi t·km)") +
  coord_sf(xlim = c(-49.5, -47.8), ylim = c(-28.8, -25.0)) +
  labs(caption = "Valores ilustrativos.") +
  theme_void(base_size = 10) +
  theme(legend.position = "right")
```

Três detalhes técnicos desse bloco:

- `stat = "sf_coordinates"` com `aes(geometry = ...)` é o que permite ao `ggrepel` afastar os
  rótulos sobrepostos em um mapa.
- `coord_sf(xlim, ylim)` recorta a **visualização**, sem alterar os dados.
- A ordem das camadas é a ordem de desenho: base primeiro, pontos por último.

## Escala, norte e grade de coordenadas

```{r}
#| label: fig-mapa-ggspatial
#| fig-cap: "Elementos cartográficos com ggspatial"
#| fig-height: 5
litoral <- muni |>
  dplyr::filter(name_muni %in% c("Paranaguá", "Antonina", "Morretes", "Guaratuba",
                          "Matinhos", "Pontal do Paraná", "Guaraqueçaba"))

ggplot(litoral) +
  geom_sf(aes(fill = name_muni), colour = "white", linewidth = 0.3) +
  geom_sf(data = portos |> dplyr::filter(nome %in% c("Paranaguá", "Antonina")),
          colour = "black", size = 2) +
  ggspatial::annotation_scale(location = "bl", width_hint = 0.25) +
  ggspatial::annotation_north_arrow(
    location = "tr", style = ggspatial::north_arrow_minimal(),
    height = unit(1, "cm"), width = unit(1, "cm")
  ) +
  scale_fill_brewer(palette = "Blues", name = NULL) +
  labs(title = "Litoral do Paraná",
       caption = "Fonte: IBGE, malha municipal 2022 (geobr).") +
  theme_minimal(base_size = 10) +
  theme(panel.grid = element_line(colour = "grey92", linewidth = 0.2))
```

Um mapa que vai para documento oficial precisa de: título, fonte, escala gráfica, indicação
de norte e menção ao sistema de coordenadas. Os dois primeiros vão em `labs()`; os dois
seguintes, no `ggspatial`; o último, na legenda ou na nota de rodapé do documento.

## Painéis

```{r}
#| label: fig-mapa-facet
#| fig-cap: "Um painel por UF, com escala espacial independente"
#| fig-height: 3.6
muni |>
  dplyr::mutate(area_km2 = as.numeric(units::set_units(sf::st_area(geom), km^2))) |>
  ggplot() +
  geom_sf(aes(fill = area_km2), colour = NA) +
  facet_wrap(~abbrev_state) +
  scale_fill_viridis_c(option = "mako", direction = -1, transform = "log10", name = "km²") +
  theme_void(base_size = 9)
```

## Mapas interativos

### `leaflet`: mapas interativos de publicação

```{r}
#| eval: false
library(leaflet)

leaflet::leaflet(portos) |>
  leaflet::addProviderTiles("CartoDB.Positron") |>
  leaflet::addCircleMarkers(
    radius = ~sqrt(tku_bi) * 2,
    color = "#1a5b8a", fillOpacity = 0.6, stroke = FALSE,
    popup = ~paste0("<b>", nome, "</b><br>TKU: ", tku_bi, " bi t·km")
  ) |>
  leaflet::addPolygons(data = sf::st_transform(litoral, 4326),
              fillColor = "#e07b39", fillOpacity = 0.2,
              color = "white", weight = 1, label = ~name_muni) |>
  leaflet::addScaleBar(position = "bottomleft")
```

O `leaflet` exige **coordenadas geográficas** (`EPSG:4326`): se o dado estiver em UTM, ele
reclama ou desenha errado. `sf::st_transform(x, 4326)` antes de plotar resolve.

### `mapview`: conferência visual rápida

::: {.callout-tip}
## O uso mais valioso de um mapa interativo não é publicar. É conferir

Antes de acreditar em qualquer resultado espacial, jogue a camada em um `mapview` sobre imagem
de satélite e olhe: o *buffer* cobre o que deveria? Os pontos caíram na estrada ou no mato?
O recorte pegou o município certo? Cinco segundos de conferência visual evitam um relatório
errado. Diferente do `leaflet`, o `mapview` não exige reprojetar para `EPSG:4326` nem montar
camada por camada. É uma linha, com seletor de mapa-base (satélite incluído) já pronto.

```{r}
#| eval: false
mapview::mapview(area_analise, map.types = "Esri.WorldImagery")
```
:::

### `mapgl`: mapas vetoriais modernos

`mapgl` expõe o MapLibre/Mapbox GL, com renderização vetorial, extrusão 3D e transições
suaves. É a melhor opção quando o mapa interativo é o produto final: um painel para a
Subsecretaria, por exemplo.

```{r}
#| eval: false
library(mapgl)

mapgl::maplibre(bounds = portos) |>
  mapgl::add_circle_layer(
    id = "portos",
    source = portos,
    circle_color = "#1a5b8a",
    circle_radius = 8,
    circle_opacity = 0.7,
    tooltip = "nome"
  )
```

No módulo 5 retomamos os mapas interativos dentro de relatórios Quarto, onde eles convivem com
o texto e as tabelas.

## Salvar mapas

```{r}
#| eval: false
mapa <- ggplot(litoral) + geom_sf()

ggsave("resultados/mapa_litoral.png", mapa,
       width = 18, height = 14, units = "cm", dpi = 300)
ggsave("resultados/mapa_litoral.pdf", mapa,
       width = 18, height = 14, units = "cm")        # vetorial, para impressão
```

Para mapas, prefira PDF ou SVG: linhas e rótulos continuam nítidos em qualquer ampliação, o
que importa quando o documento é impresso em A3 ou projetado.
