# Bases públicas brasileiras {#sec-m2-bases}

Este capítulo é o que torna o R particularmente produtivo para o trabalho do Ministério: em
vez de navegar por portais, baixar ZIPs e abrir shapefiles um a um, as principais bases
brasileiras vêm por função: versionadas, documentadas e com o código IBGE como chave.

```{r}
library(sf)
library(dplyr)
library(ggplot2)
```

## `geobr`: malhas e geometrias oficiais do IBGE

Documentação e exemplos: <https://ipeagit.github.io/geobr/>.

```{r}
#| eval: false
geobr::list_geobr()   # todas as funções, com os anos disponíveis
```

As que mais usamos:

| Função | O que traz |
|:--|:--|
| `read_country()`, `read_region()`, `read_state()` | limites nacionais, regionais e estaduais |
| `read_municipality()` | malha municipal |
| `read_census_tract()` | setores censitários |
| `read_weighting_area()` | áreas de ponderação |
| `read_statistical_grid()` | grade estatística do IBGE |
| `read_urban_area()` | manchas urbanizadas |
| `read_health_facilities()` | estabelecimentos de saúde (CNES) |
| `read_schools()` | escolas (Censo Escolar) |
| `read_biomes()`, `read_conservation_units()`, `read_indigenous_land()` | recortes ambientais e territoriais |

```{r}
arquivo <- "dados/brutos/muni_br.gpkg"

if (!file.exists(arquivo)) {
  br <- geobr::read_municipality(code_muni = "all", year = 2022,
                                 simplified = TRUE, showProgress = FALSE)
  sf::st_write(br, arquivo, quiet = TRUE)
}
br <- sf::st_read(arquivo, quiet = TRUE)

nrow(br)
head(br, 3) |> sf::st_drop_geometry()
```

Argumentos que importam:

- `code_muni` / `code_state`: aceita código IBGE, sigla da UF (`"PR"`) ou `"all"`.
- `year`: a malha muda a cada censo e a cada criação de município. **Declare sempre**.
- `simplified = TRUE` (padrão): geometria leve, para mapas. Use `FALSE` para medir área.
- `cache = TRUE` (padrão): o arquivo fica guardado localmente após o primeiro *download*.

::: {.callout-tip}
## Não decorou o código IBGE do município? `lookup_muni()` resolve

```{r}
geobr::lookup_muni(name_muni = "fortaleza", year = 2022)
```

Funciona também no sentido inverso, do código para o nome:

```{r}
geobr::lookup_muni(code_muni = 4106902, year = 2022)
```
:::

::: {.callout-warning}
## A malha certa para cada uso

Para **mapas**, `simplified = TRUE` é o que você quer: renderiza rápido e a diferença é
invisível na escala de impressão. Para **medir área, fazer interseção ou calcular população em
faixa de influência**, use `simplified = FALSE`. A geometria simplificada corta esquinas e
introduz erro de alguns por cento, além de deixar vãos entre polígonos vizinhos.
:::

## `censobr`: microdados e agregados do Censo

Documentação: <https://ipeagit.github.io/censobr/>. O `censobr` distribui o Censo em formato
Parquet, com leitura preguiçosa: a função devolve um objeto `arrow` que só é materializado no
`collect()`. Isso permite trabalhar com o Censo inteiro em um notebook comum.

```{r}
#| eval: false
# agregados por setor censitário
setores <- censobr::read_tracts(year = 2022, dataset = "Basico",
                                as_data_frame = FALSE, showProgress = FALSE)

pop_setor <- setores |>
  dplyr::filter(abbrev_state == "PR") |>
  dplyr::select(code_tract, code_muni, name_muni, V0001) |>   # V0001 = população residente
  dplyr::collect()
```

```{r}
#| eval: false
# microdados de população e domicílios
censobr::read_population(year = 2010, columns = c("code_muni", "V0601", "V6036"))
censobr::read_households(year = 2010, columns = c("code_muni", "V0201"))

# dicionário das variáveis: indispensável, os nomes são códigos
censobr::data_dictionary(year = 2022, dataset = "tracts")
```

::: {.callout-tip}
## `add_labels`: traduz os códigos das variáveis categóricas

Desde uma atualização recente, `read_population()` e `read_households()` aceitam
`add_labels = "pt"`, que substitui o código bruto de cada variável categórica pelo rótulo em
português, direto na leitura, sem precisar cruzar manualmente com `data_dictionary()`:

```{r}
#| eval: false
censobr::read_population(year = 2010, columns = c("code_muni", "V0601", "V6036"),
                         add_labels = "pt")
```

Confira a versão instalada com `packageVersion("censobr")`: este material assume `>= 0.6.0`,
que é quando `add_labels` foi introduzido.
:::

::: {.callout-note}
## Sobre os anos disponíveis

O `censobr` cobre 2000, 2010 e, nas versões mais recentes, o Censo 2022, cuja divulgação foi
progressiva. Se `year = 2022` não estiver disponível na sua versão, troque por `2010`: o
código é idêntico, apenas os nomes das variáveis mudam. Confira com
`packageVersion("censobr")` e `censobr::data_dictionary()`.
:::

O casamento entre `censobr` (atributos) e `geobr` (geometria) se faz pelo código do setor ou
do município: o `join` do módulo 1, agora com geometria de um lado.

```{r}
#| eval: false
setores_geo <- geobr::read_census_tract(code_tract = "PR", year = 2022,
                                        simplified = FALSE, showProgress = FALSE)

setores_pop <- setores_geo |>
  dplyr::left_join(pop_setor, by = "code_tract", relationship = "one-to-one")
```

## `sidrar`: tabelas do SIDRA/IBGE

Documentação: <https://cran.r-project.org/package=sidrar>. O SIDRA é onde estão as séries
agregadas: população estimada, projeções, PIB municipal, PNAD, produção agrícola. O `sidrar`
traz qualquer tabela pelo número.

```{r}
#| eval: false
# População residente por município (Censo 2022, tabela 4709)
pop <- sidrar::get_sidra(
  x = 4709,
  variable = 93,
  geo = "City",
  geo.filter = list("State" = 41)    # 41 = Paraná
)

# PIB municipal (tabela 5938)
pib <- sidrar::get_sidra(x = 5938, variable = 37, period = "2021",
                         geo = "City", geo.filter = list("State" = 41))

# procurar tabelas e ver a estrutura de uma delas
sidrar::search_sidra("população")
sidrar::info_sidra(4709)
```

A saída vem "larga" e com nomes de coluna longos, em português. É um caso clássico para
`janitor::clean_names()` e para o `pivot_longer` do módulo 1.

```{r}
#| eval: false
pop_limpa <- pop |>
  janitor::clean_names() |>
  dplyr::transmute(
    code_muni = as.numeric(municipio_codigo),
    municipio = municipio,
    populacao = valor
  )
```

::: {.callout-tip}
O SIDRA limita o tamanho da consulta. Para séries longas em todos os municípios do Brasil,
quebre por UF em um laço (`lapply` por código de UF) e empilhe com `bind_rows()`. É o padrão do
módulo 1.
:::

## `osmdata` e `osmextract`: OpenStreetMap

Documentação: <https://docs.ropensci.org/osmdata/> e <https://docs.ropensci.org/osmextract/>.
Dois caminhos, para necessidades diferentes:

- **`osmdata`** consulta a API Overpass ao vivo. Ideal para recortes pequenos e feições
  específicas (postos de combustível, terminais, uma rodovia).
- **`osmextract`** baixa extratos regionais prontos em `.pbf` (Geofabrik). Ideal para redes
  viárias inteiras e para alimentar o `r5r` no módulo 4.

```{r}
arquivo_br116 <- "dados/brutos/br116_serra.gpkg"

if (!file.exists(arquivo_br116)) {
  consulta <- osmdata::opq(bbox = c(-49.40, -25.75, -48.40, -25.15), timeout = 120) |>
    osmdata::add_osm_feature(key = "ref", value = "BR-116") |>
    osmdata::osmdata_sf()

  br116 <- consulta$osm_lines |>
    dplyr::select(dplyr::any_of(c("osm_id", "name", "ref", "highway", "lanes", "maxspeed"))) |>
    sf::st_transform(4674)

  sf::st_write(br116, arquivo_br116, quiet = TRUE)
}

br116 <- sf::st_read(arquivo_br116, quiet = TRUE)
nrow(br116)
sf::st_geometry_type(br116, by_geometry = FALSE) |> unique()
```

O OSM não recorta a geometria pelo `bbox` da consulta, então vale conferir visualmente se os
trechos devolvidos realmente ficam na área de interesse:

```{r}
mapview::mapview(br116)
```

```{r}
#| label: fig-br116
#| fig-cap: "Trechos da BR-116 no recorte da Serra do Mar, conforme o OpenStreetMap"
#| fig-height: 4.4
arquivo <- "dados/brutos/muni_pr_sc.gpkg"
muni <- sf::st_read(arquivo, quiet = TRUE)

ggplot() +
  geom_sf(data = muni, fill = "grey97", colour = "grey85", linewidth = 0.2) +
  geom_sf(data = br116, colour = "#e07b39", linewidth = 0.7) +
  coord_sf(xlim = c(-49.45, -48.35), ylim = c(-25.80, -25.10)) +
  labs(caption = "Fonte: OpenStreetMap.") +
  theme_void(base_size = 10)
```

```{r}
#| eval: false
# osmextract: a malha viária de um estado inteiro, a partir do .pbf
rede <- osmextract::oe_get(
  place = "Ceará",
  layer = "lines",
  query = "SELECT osm_id, highway, name FROM lines WHERE highway IS NOT NULL",
  download_directory = "dados/brutos/osm"
)

# só o arquivo .pbf, que é o que o r5r consome (módulo 4)
osmextract::oe_download(
  file_url = osmextract::oe_match("Ceará")$url,
  download_directory = "dados/brutos/osm"
)
```

::: {.callout-important}
## O OSM é excelente, com duas ressalvas

1. **É colaborativo.** A geometria é geralmente muito boa; os atributos (`maxspeed`, `lanes`,
   `surface`) são incompletos e variam por região. Para o traçado oficial das rodovias
   federais, a fonte é o **SNV do DNIT** (<http://servicos.dnit.gov.br/vgeo/>) ou a
   [Base Georreferenciada do MT](https://www.gov.br/transportes/pt-br/assuntos/transporte-terrestre/base-de-dados-georreferenciada).
2. **Muda todo dia.** Registre a data da extração: `dados/brutos/br116_serra.gpkg` com a data
   no nome é uma prática que salva a reprodutibilidade do relatório.
:::

## Outras fontes que valem conhecer

| Fonte | Como acessar | Uso |
|:--|:--|:--|
| SNV: rodovias federais | [VGeo/DNIT](http://servicos.dnit.gov.br/vgeo/), *download* manual | traçado oficial, trechos, jurisdição |
| Base georreferenciada do MT (BIT) | [portal do MT](https://www.gov.br/transportes/pt-br/assuntos/dados-de-transportes/bit) | rodovias, ferrovias, hidrovias, portos, aeroportos |
| PNCT: contagem de tráfego | [Dados PNCT](http://servicos.dnit.gov.br/dadospnct) | VMDA por posto, na malha federal |
| ANTAQ: Estatístico Aquaviário | [download](https://web3.antaq.gov.br/ea/sense/download.html) | cargas, atracações, instalações |
| Acesso a Oportunidades (Ipea) | `aopdata` | acessibilidade e oportunidades em 20 cidades |
| GTFS de transporte público | portais municipais, [Mobility Database](https://mobilitydatabase.org/feeds?q=brazil) | rede de transporte coletivo |
| Geocodificação de endereços | `geocodebr` | endereço → coordenada (módulo 3) |

Nos módulos 3 e 4 usamos `aopdata`, `geocodebr`, GTFS e os dados da ANTAQ; os dois primeiros
itens da tabela entram no estudo de caso a seguir, como alternativa oficial ao OSM.
