# Operações geométricas {#sec-m2-geometrias}

Este capítulo é a tradução direta do menu **Vetor > Geoprocessamento** do QGIS para código.
Cada operação aqui é uma tarefa que hoje você faz clicando. Em código, ela fica registrada
e reexecutável.

```{r}
library(sf)
library(dplyr)
library(ggplot2)

crs_trabalho <- 31982   # SIRGAS 2000 / UTM 22S (PR/SC)
```

Vamos trabalhar com dados reais: os municípios do litoral do Paraná e de Santa Catarina.

```{r}
arquivo <- "dados/brutos/muni_pr_sc.gpkg"

if (!file.exists(arquivo)) {
  muni <- dplyr::bind_rows(
    geobr::read_municipality(code_muni = "PR", year = 2022, showProgress = FALSE),
    geobr::read_municipality(code_muni = "SC", year = 2022, showProgress = FALSE)
  )
  sf::st_write(muni, arquivo, quiet = TRUE)
}

muni <- sf::st_read(arquivo, quiet = TRUE) |> sf::st_transform(crs_trabalho)

# padroniza o nome da coluna de geometria: cada fonte usa um nome diferente
# ("geom", "geometry", "SHAPE"), e isso quebra código escrito para outra base
sf::st_geometry(muni) <- "geom"

dim(muni)
names(muni)
```

```{r}
portos <- data.frame(
  nome = c("Paranaguá", "Antonina", "São Francisco do Sul", "Itajaí", "Imbituba"),
  lon  = c(-48.5119, -48.7119, -48.6383, -48.6486, -48.6706),
  lat  = c(-25.5016, -25.4283, -26.2400, -26.9077, -28.2300)
) |>
  sf::st_as_sf(coords = c("lon", "lat"), crs = 4326) |>
  sf::st_transform(crs_trabalho)
```

## Medidas: área, comprimento, perímetro, centroide

```{r}
muni_area <- muni |>
  dplyr::mutate(
    area_km2 = as.numeric(units::set_units(sf::st_area(geom), km^2)),
    # perímetro: converter o polígono em linha e medir o comprimento
    perim_km = as.numeric(units::set_units(
      sf::st_length(sf::st_cast(geom, "MULTILINESTRING")), km))
  )

muni_area |>
  sf::st_drop_geometry() |>
  dplyr::slice_max(area_km2, n = 5) |>
  dplyr::select(name_muni, abbrev_state, area_km2, perim_km) |>
  dplyr::mutate(dplyr::across(dplyr::where(is.numeric), \(x) round(x, 1))) |>
  knitr::kable()
```

```{r}
centroides <- sf::st_centroid(muni)          # centro geométrico
ponto_interno <- sf::st_point_on_surface(muni)  # garantidamente dentro do polígono
```

`st_centroid()` de um município com formato muito irregular, ou com ilhas, pode cair **fora**
do polígono. Isso quebra junções espaciais. `st_point_on_surface()` resolve isso.

## *Buffer*: a área de influência

```{r}
buffer_portos <- sf::st_buffer(portos, dist = 15000)   # 15 km, em metros (CRS projetado)

as.numeric(units::set_units(sf::st_area(buffer_portos), km^2)) |> round(1)
```

Conferência visual antes de seguir: o *buffer* cobre a área esperada ao redor de cada porto?

```{r}
mapview::mapview(buffer_portos) + mapview::mapview(portos)
```

```{r}
#| label: fig-buffer
#| fig-cap: "Áreas de influência de 15 km em torno dos portos"
#| fig-height: 5
ggplot() +
  geom_sf(data = muni, fill = "grey97", colour = "grey80", linewidth = 0.2) +
  geom_sf(data = buffer_portos, fill = "#1a5b8a", alpha = 0.25, colour = "#1a5b8a") +
  geom_sf(data = portos, size = 1.8, colour = "#0d3b5c") +
  geom_sf_text(data = portos, aes(label = nome), size = 2.6, nudge_y = 12000) +
  theme_void(base_size = 10)
```

Variações úteis:

```{r}
#| eval: false
sf::st_buffer(x, dist = 500, endCapStyle = "FLAT")    # buffer de linha sem "tampa" redonda
sf::st_buffer(x, dist = -200)                          # buffer negativo: encolhe o polígono
sf::st_buffer(x, dist = c(1000, 5000, 10000))          # um raio por feição (vetorizado)
```

O *buffer* negativo é um truque prático: `st_buffer(area, -100)` remove uma faixa de 100 m da
borda, útil para descartar efeitos de borda em amostragens.

## Relações espaciais: quem está onde

As funções `st_*` de predicado respondem perguntas de pertencimento. Todas retornam uma lista
de índices por padrão, ou uma matriz lógica com `sparse = FALSE`.

```{r}
# quais municípios contêm um porto?
com_porto <- muni[sf::st_intersects(muni, portos, sparse = FALSE) |> apply(1, any), ]
com_porto |> sf::st_drop_geometry() |> dplyr::select(name_muni, abbrev_state)
```

```{r}
# quantos portos por município (contagem)
sf::st_intersects(muni, portos) |> lengths() |> table()
```

| Predicado | Pergunta |
|:--|:--|
| `st_intersects()` | tocam-se de qualquer forma? (o mais usado) |
| `st_within()` | A está dentro de B? |
| `st_contains()` | A contém B? |
| `st_touches()` | encostam-se apenas pela borda? |
| `st_crosses()` | cruzam-se (linha × linha, linha × polígono)? |
| `st_disjoint()` | não se tocam? |
| `st_is_within_distance()` | estão a menos de X metros? |

```{r}
# municípios vizinhos de Paranaguá (compartilham fronteira)
pgua <- muni |> dplyr::filter(name_muni == "Paranaguá")
vizinhos <- muni[sf::st_touches(muni, pgua, sparse = FALSE), ]
vizinhos |> sf::st_drop_geometry() |> dplyr::pull(name_muni)
```

```{r}
# municípios a menos de 50 km de um porto
proximos <- muni[sf::st_is_within_distance(muni, portos, dist = 50000, sparse = FALSE) |>
                   apply(1, any), ]
nrow(proximos)
```

## Junção espacial (`st_join`)

É o equivalente espacial do `left_join` do módulo 1: em vez de casar por uma coluna, casa por
posição.

```{r}
portos_com_muni <- sf::st_join(portos, muni |> dplyr::select(name_muni, abbrev_state, code_muni))

portos_com_muni |>
  sf::st_drop_geometry() |>
  knitr::kable()
```

Note que o porto ganhou o **código IBGE** do município. É exatamente a chave que faltava no
módulo 1 para cruzar com dados do Censo e do SIDRA. É assim que se constrói a ponte entre o
dado espacial e o dado tabular.

```{r}
#| eval: false
sf::st_join(a, b, join = st_within)         # muda o predicado
sf::st_join(a, b, join = st_nearest_feature) # casa com a feição MAIS PRÓXIMA (sempre casa)
sf::st_join(a, b, left = FALSE)              # inner join espacial
```

`st_nearest_feature` é a solução para pontos que caem pouco fora do polígono: coordenada de
porto que caiu no mar, parada de ônibus na borda do setor censitário.

## Interseção, diferença e união

```{r}
# INTERSEÇÃO: recorta uma camada pela outra, mantendo os atributos das duas
recorte <- sf::st_intersection(muni, buffer_portos |> sf::st_union())

nrow(muni)
nrow(recorte)     # só os municípios tocados, e só a parte dentro do buffer
```

```{r}
#| label: fig-intersecao
#| fig-cap: "Interseção entre municípios e as áreas de influência dos portos"
#| fig-height: 4.5
ggplot() +
  geom_sf(data = muni, fill = "grey97", colour = "grey85", linewidth = 0.2) +
  geom_sf(data = recorte, aes(fill = abbrev_state), colour = "white", linewidth = 0.2) +
  scale_fill_manual(values = c(PR = "#1a5b8a", SC = "#e07b39"), name = "UF") +
  theme_void(base_size = 10)
```

A interseção é a operação-chave do estudo de caso: ela responde "que parte de cada setor
censitário está dentro da faixa de influência". E, com isso, quanta população está lá.

```{r}
#| eval: false
sf::st_difference(a, b)      # o que está em A e não em B (recorte inverso)
sf::st_sym_difference(a, b)  # o que está em um e não no outro
sf::st_union(a)              # dissolve todas as feições em uma
sf::st_union(a, b)           # une duas camadas
sf::st_combine(a)            # agrupa sem dissolver as fronteiras internas
```

A diferença entre `st_union()` e `st_combine()` importa: o primeiro **apaga** as fronteiras
internas (um polígono só); o segundo apenas junta em uma feição *multipart*, preservando as
linhas. Para "dissolver por UF", é `st_union()` dentro de `group_by`:

```{r}
ufs <- muni |>
  dplyr::group_by(abbrev_state) |>
  dplyr::summarise(geom = sf::st_union(geom), n_muni = dplyr::n())

ufs |> sf::st_drop_geometry()
```

## Distâncias

```{r}
# matriz de distâncias porto × porto, em km
d <- sf::st_distance(portos) |>
  units::set_units(km) |>
  as.numeric() |>
  matrix(nrow = nrow(portos), dimnames = list(portos$nome, portos$nome))

round(d, 1)
```

```{r}
# para cada município, a distância ao porto mais próximo
muni_d <- muni |>
  dplyr::mutate(
    dist_porto_km = round(
      apply(sf::st_distance(sf::st_point_on_surface(geom), portos), 1, min) / 1000, 1),
    porto_proximo = portos$nome[sf::st_nearest_feature(sf::st_point_on_surface(geom), portos)]
  )

muni_d |>
  sf::st_drop_geometry() |>
  dplyr::slice_min(dist_porto_km, n = 5) |>
  dplyr::select(name_muni, abbrev_state, porto_proximo, dist_porto_km) |>
  knitr::kable()
```

Essa é a estrutura de um indicador de acesso rudimentar: distância euclidiana ao
equipamento mais próximo. No módulo 4 substituímos essa linha reta por **tempo de viagem pela
rede**, que é o que de fato importa em planejamento.

## Simplificação e desempenho

Malhas do IBGE em resolução plena são pesadas. Para mapas e para operações exploratórias, vale
simplificar:

```{r}
#| eval: false
# simplificação geométrica (cuidado: cria vãos entre polígonos vizinhos)
muni_simples <- sf::st_simplify(muni, dTolerance = 200, preserveTopology = TRUE)

# o geobr já oferece a versão simplificada, que é a melhor opção
geobr::read_municipality(code_muni = "PR", year = 2022, simplified = TRUE)
```

Três hábitos que resolvem quase todo problema de lentidão:

1. Filtre **antes** de operar: recorte a área de estudo na leitura (`query`, `wkt_filter`).
2. Use a malha simplificada para visualizar e a plena só para medir.
3. Grave os resultados intermediários em `.gpkg` e leia de lá. Não recalcule a cada render.

::: {.callout-note}
## `duckspatial`: quando a base não cabe na memória

Para operações espaciais em bases muito grandes, o `duckspatial` expõe a extensão espacial do
DuckDB com sintaxe de `dplyr`, no mesmo espírito do `duckplyr` do módulo 1: a operação roda no
banco e só o resultado volta para o R.

```{r}
#| eval: false
library(duckdb); library(duckspatial)

con <- duckdb::dbConnect(duckdb::duckdb())
duckspatial::ddbs_install(con); duckspatial::ddbs_load(con)

duckspatial::ddbs_write_vector(con, muni, "muni")
duckspatial::ddbs_read_vector(con, "SELECT name_muni, ST_Area(geom) AS area FROM muni LIMIT 5")
```

Vale a pena a partir de algumas centenas de milhares de feições; abaixo disso, `sf` é mais
simples e rápido o suficiente.
:::
