# Sistemas de coordenadas {#sec-m2-crs}

Este é o capítulo mais curto e o que evita mais erros. Quase todo problema de "as camadas não
se sobrepõem", "a área saiu errada" ou "o *buffer* ficou oval" é problema de projeção.

```{r}
library(sf)
library(dplyr)
library(ggplot2)
```

## Os dois tipos de sistema

**Geográfico** (graus): coordenadas de latitude e longitude sobre um elipsoide. Bom para
guardar e trocar dados; ruim para medir.

**Projetado** (metros): a superfície curva achatada em um plano. Bom para medir distâncias,
áreas e fazer *buffers*; introduz distorção que cresce com a extensão da área.

```{r}
crs_relevantes <- tibble::tribble(
  ~epsg,   ~nome,                          ~tipo,        ~uso,
  4326,    "WGS 84",                       "geográfico", "GPS, OSM, GTFS, arquivos internacionais",
  4674,    "SIRGAS 2000",                  "geográfico", "padrão oficial brasileiro (IBGE, DNIT)",
  31982,   "SIRGAS 2000 / UTM 22S",        "projetado",  "PR, SC, oeste de SP",
  31983,   "SIRGAS 2000 / UTM 23S",        "projetado",  "SP, RJ, MG, GO",
  31984,   "SIRGAS 2000 / UTM 24S",        "projetado",  "CE, BA, PE (Fortaleza)",
  5880,    "SIRGAS 2000 / Brazil Polyconic","projetado", "mapas do Brasil inteiro"
)
knitr::kable(crs_relevantes)
```

::: {.callout-note}
## Qual usar no Ministério

- Para **guardar e distribuir** dados: SIRGAS 2000 (`EPSG:4674`) — é o sistema geodésico
  oficial do Brasil. Dados vindos de GPS, OSM ou GTFS chegam em WGS 84 (`EPSG:4326`); na
  prática a diferença entre os dois é de poucos centímetros, mas declare o correto.
- Para **medir** em escala local ou regional: a zona UTM correspondente.
- Para **mapas nacionais**: Policônica do Brasil (`EPSG:5880`) ou uma projeção de áreas
  iguais (Albers), definida adiante.
:::

## Consultar, definir e transformar

São três operações diferentes, e confundi-las é o erro mais comum.

```{r}
portos <- data.frame(
  nome = c("Paranaguá", "Itajaí"),
  lon  = c(-48.5119, -48.6486),
  lat  = c(-25.5016, -26.9077)
) |>
  st_as_sf(coords = c("lon", "lat"), crs = 4326)

# 1. CONSULTAR: qual é o CRS?
st_crs(portos)$input
st_crs(portos)$epsg
```

```{r}
# 2. DEFINIR: informar qual é o CRS de um dado que veio sem essa informação.
#    NÃO move as coordenadas — apenas rotula.
sem_crs <- st_set_crs(portos, NA)
st_crs(sem_crs)$input

corrigido <- st_set_crs(sem_crs, 4326)
st_crs(corrigido)$epsg
```

```{r}
# 3. TRANSFORMAR: converter as coordenadas para outro sistema.
#    MOVE as coordenadas, recalculando-as.
portos_utm <- st_transform(portos, 31982)
st_crs(portos_utm)$epsg
st_coordinates(portos_utm)
```

Compare as coordenadas: em UTM são metros a partir do meridiano central da zona, na casa das
centenas de milhares. Em graus eram números entre -49 e -25.

::: {.callout-important}
## `st_set_crs()` nunca conserta uma sobreposição errada

Se duas camadas não se alinham, o reflexo errado é `st_set_crs()` — que só troca o rótulo e
deixa as coordenadas no lugar errado. O certo é `st_transform()`. Use `st_set_crs()`
**exclusivamente** quando o dado chegou sem CRS e você sabe, por documentação, qual é.
:::

## Quando reprojetar é obrigatório

```{r}
# distância entre dois portos, em coordenadas geográficas
st_distance(portos[1, ], portos[2, ])
```

O `sf` moderno usa a biblioteca `s2` e calcula distâncias **geodésicas** corretas mesmo em
graus — para distância, hoje você não precisa reprojetar.

Com *buffer* a história é mais delicada. Em dados projetados, `dist` está na unidade do CRS
(metros, em UTM). Em coordenadas geográficas, o `sf` também aceita metros, porque delega ao
`s2` — mas o resultado é uma **aproximação por células esféricas**, mais lenta e menos
previsível em bordas:

```{r}
b_graus  <- st_buffer(portos[1, ], dist = 10000)                    # via s2, em metros
b_metros <- portos[1, ] |> st_transform(31982) |> st_buffer(10000)  # plano, em metros

c(
  s2_km2  = as.numeric(units::set_units(st_area(b_graus),  km^2)),
  utm_km2 = as.numeric(units::set_units(st_area(b_metros), km^2))
)
```

Um *buffer* de 10 km deve ter área próxima de π × 10² ≈ 314 km². Confira sempre por essa conta
de cabeça: é a verificação mais rápida de que a projeção estava certa.

O problema clássico — o raio ser interpretado **em graus**, gerando um "buffer" de milhares de
quilômetros — aparece quando o `s2` está desligado, em versões antigas do `sf` e em vários
outros programas:

```{r}
sf_use_s2(FALSE)
b_errado <- suppressWarnings(st_buffer(portos[1, ], dist = 10000))
st_bbox(b_errado)          # o retângulo envolvente extrapola o planeta
sf_use_s2(TRUE)            # religue sempre
```

Por isso a recomendação para trabalho métrico continua a mesma: **reprojete para UTM, faça as
operações, e volte para 4674 ao gravar o resultado**. Assim o código funciona igual em
qualquer versão e é auditável por quem abrir no QGIS.

A regra prática:

| Operação | Precisa reprojetar? |
|:--|:--|
| `st_distance()` | não (o `s2` resolve em graus) |
| `st_buffer()` | **sim** — o raio é na unidade do CRS |
| `st_area()`, `st_length()` | não para valores globais, **sim** para precisão local |
| `st_intersection()`, `st_join()` | não, mas as camadas devem estar no **mesmo** CRS |
| grades regulares, *snapping*, roteamento | **sim** |

## Camadas em CRS diferentes

```{r}
#| error: true
# duas camadas em sistemas diferentes: a operação falha (e é bom que falhe)
st_intersects(portos, st_transform(portos, 31982))
```

O padrão para alinhar tudo a um CRS de trabalho:

```{r}
#| eval: false
crs_trabalho <- 31982

camadas <- list(rodovias = rodovias, setores = setores, portos = portos)
camadas <- lapply(camadas, st_transform, crs = crs_trabalho)
```

Uma função útil para descobrir a zona UTM certa a partir do próprio dado:

```{r}
zona_utm <- function(x) {
  centro <- suppressWarnings(st_centroid(st_as_sfc(st_bbox(st_transform(x, 4326)))))
  lon <- st_coordinates(centro)[1]
  lat <- st_coordinates(centro)[2]
  zona <- floor((lon + 180) / 6) + 1
  # SIRGAS 2000 / UTM: 31978+zona-17 no hemisfério sul (zonas 18S a 25S)
  epsg <- if (lat < 0) 31960 + zona else 31954 + zona
  epsg
}

zona_utm(portos)          # PR/SC -> 31982 (UTM 22S)
```

Para mapas e cálculos no Brasil inteiro, a projeção de áreas iguais usada pelo IBGE e pelo
Ipea:

```{r}
crs_brasil <- paste("+proj=aea +lat_0=-12 +lon_0=-54 +lat_1=-2 +lat_2=-22",
                    "+x_0=0 +y_0=0 +ellps=GRS80 +units=m +no_defs")
```

```{r}
#| label: fig-crs-comparacao
#| fig-cap: "A mesma UF em três projeções: geográfica, UTM 22S e Albers do Brasil"
#| fig-height: 3.2
arquivo <- "dados/brutos/pr.gpkg"
if (!file.exists(arquivo)) {
  pr <- geobr::read_state(code_state = "PR", year = 2020, showProgress = FALSE)
  st_write(pr, arquivo, quiet = TRUE)
}
pr <- st_read(arquivo, quiet = TRUE)

mapa <- function(x, titulo) {
  ggplot(x) + geom_sf(fill = "#d7e3ee", colour = "#1a5b8a", linewidth = 0.3) +
    labs(title = titulo) + theme_void(base_size = 9) +
    theme(plot.title = element_text(hjust = 0.5))
}

patchwork::wrap_plots(
  mapa(st_transform(pr, 4674),       "SIRGAS 2000 (graus)"),
  mapa(st_transform(pr, 31982),      "UTM 22S (metros)"),
  mapa(st_transform(pr, crs_brasil), "Albers Brasil"),
  nrow = 1
)
```

As três são a mesma geometria. A diferença de forma é a distorção de cada projeção — e é por
isso que a escolha importa quando o resultado vai ser medido, não apenas olhado.
