# Operações geométricas {#sec-m2-geometrias}

Este capítulo é a tradução direta do menu **Vetor > Geoprocessamento** do QGIS para código.
Cada operação aqui é uma tarefa que hoje você faz clicando. Em código, ela fica registrada
e reexecutável.

```{r}
library(sf)
library(dplyr)
library(ggplot2)

crs_trabalho <- 31982   # SIRGAS 2000 / UTM 22S (PR/SC)
```

Vamos trabalhar com dados reais: os municípios do litoral do Paraná e de Santa Catarina.

```{r}
arquivo <- "dados/brutos/muni_pr_sc.gpkg"

if (!file.exists(arquivo)) {
  # uma UF de cada vez, para deixar claro o que cada chamada devolve
  muni_pr <- geobr::read_municipality(code_muni = "PR", year = 2022, showProgress = FALSE)
  muni_sc <- geobr::read_municipality(code_muni = "SC", year = 2022, showProgress = FALSE)

  # empilha as duas: mesmas colunas, uma UF embaixo da outra
  muni <- dplyr::bind_rows(muni_pr, muni_sc)

  sf::st_write(muni, arquivo, quiet = TRUE)
}

muni <- sf::st_read(arquivo, quiet = TRUE) |> sf::st_transform(crs_trabalho)

# padroniza o nome da coluna de geometria: cada fonte usa um nome diferente
# ("geom", "geometry", "SHAPE"), e isso quebra código escrito para outra base
sf::st_geometry(muni) <- "geom"

dim(muni)
names(muni)
```

```{r}
portos <- data.frame(
  nome = c("Paranaguá", "Antonina", "São Francisco do Sul", "Itajaí", "Imbituba"),
  lon  = c(-48.5119, -48.7119, -48.6383, -48.6486, -48.6706),
  lat  = c(-25.5016, -25.4283, -26.2400, -26.9077, -28.2300)
) |>
  sf::st_as_sf(coords = c("lon", "lat"), crs = 4326) |>
  sf::st_transform(crs_trabalho)
```

## Medidas: área, comprimento, perímetro, centroide

```{r}
# perímetro: converte o polígono em linha, mede o comprimento, passa para km.
# em etapas separadas para deixar claro o que cada função devolve
muni_linhas    <- sf::st_cast(muni$geom, "MULTILINESTRING")  # polígono -> contorno
perimetro_m    <- sf::st_length(muni_linhas)                 # comprimento, em metros
perimetro_km   <- units::set_units(perimetro_m, km)          # metros -> km

muni_area <- muni |>
  dplyr::mutate(
    area_km2 = as.numeric(units::set_units(sf::st_area(geom), km^2)),
    perim_km = as.numeric(perimetro_km)
  )

muni_area |>
  sf::st_drop_geometry() |>
  dplyr::slice_max(area_km2, n = 5) |>
  dplyr::select(name_muni, abbrev_state, area_km2, perim_km) |>
  dplyr::mutate(dplyr::across(dplyr::where(is.numeric), \(x) round(x, 1))) |>
  knitr::kable()
```

```{r}
centroides <- sf::st_centroid(muni)          # centro geométrico
ponto_interno <- sf::st_point_on_surface(muni)  # garantidamente dentro do polígono
```

`st_centroid()` de um município com formato muito irregular, ou com ilhas, pode cair **fora**
do polígono. Isso quebra junções espaciais. `st_point_on_surface()` resolve isso.

## *Buffer*: a área de influência

```{r}
buffer_portos <- sf::st_buffer(portos, dist = 15000)   # 15 km, em metros (CRS projetado)

as.numeric(units::set_units(sf::st_area(buffer_portos), km^2)) |> round(1)
```

Conferência visual antes de seguir: o *buffer* cobre a área esperada ao redor de cada porto?

```{r}
mapview::mapview(buffer_portos) + mapview::mapview(portos)
```

O uso prático de uma área de influência raramente para no desenho: o objetivo costuma ser
"quais municípios são afetados por ela". Isso se responde comparando o *buffer* com a malha
municipal do `geobr`, usando os mesmos predicados espaciais que detalhamos na próxima seção.
Adiantamos aqui o uso mais comum:

```{r}
buffer_uniao <- sf::st_union(buffer_portos)   # os 5 buffers como uma única geometria

municipios_intersecta <- muni[sf::st_intersects(muni, buffer_uniao, sparse = FALSE)[, 1], ]
municipios_toca       <- muni[sf::st_touches(muni, buffer_uniao, sparse = FALSE)[, 1], ]

c(intersecta = nrow(municipios_intersecta), toca_so_pela_borda = nrow(municipios_toca))
```

`st_intersects()` pega qualquer sobreposição, inclusive um município parcialmente coberto pela
área de influência. `st_touches()` é mais estrito: só conta quem encosta exatamente na borda,
sem sobrepor. Para "quem é afetado pela área de influência", `st_intersects()` é o predicado
certo, e é ele que usamos daqui em diante.

```{r}
#| label: fig-buffer
#| fig-cap: "Municípios que intersectam a área de influência de 15 km de cada porto"
#| fig-height: 5
ggplot() +
  geom_sf(data = muni, fill = "grey97", colour = "grey85", linewidth = 0.2) +
  geom_sf(data = municipios_intersecta, fill = "#cfe0ee", colour = "#1a5b8a", linewidth = 0.3) +
  geom_sf(data = buffer_portos, fill = "#1a5b8a", alpha = 0.3, colour = "#1a5b8a") +
  geom_sf(data = portos, size = 1.8, colour = "#0d3b5c") +
  geom_sf_text(data = portos, aes(label = nome), size = 2.6, nudge_y = 12000) +
  theme_void(base_size = 10)
```

```{r}
mapview::mapview(municipios_intersecta, col.regions = "#1a5b8a", alpha.regions = 0.3,
                  layer.name = "Municípios afetados") +
  mapview::mapview(buffer_portos, col.regions = "#e07b39", layer.name = "Área de influência") +
  mapview::mapview(portos, layer.name = "Portos")
```

Variações úteis:

```{r}
#| eval: false
sf::st_buffer(x, dist = 500, endCapStyle = "FLAT")    # buffer de linha sem "tampa" redonda
sf::st_buffer(x, dist = -200)                          # buffer negativo: encolhe o polígono
sf::st_buffer(x, dist = c(1000, 5000, 10000))          # um raio por feição (vetorizado)
```

O *buffer* negativo é um truque prático: `st_buffer(area, -100)` remove uma faixa de 100 m da
borda, útil para descartar efeitos de borda em amostragens.

## Relações espaciais: quem está onde

As funções `st_*` de predicado respondem perguntas de pertencimento. Todas retornam uma lista
de índices por padrão, ou uma matriz lógica com `sparse = FALSE`.

```{r}
# quais municípios contêm um porto? em etapas: a matriz de comparação,
# depois "algum TRUE na linha", depois o filtro
matriz_intersecta <- sf::st_intersects(muni, portos, sparse = FALSE)  # matriz municípios x portos
tem_porto         <- apply(matriz_intersecta, 1, any)                 # TRUE se a linha tem algum TRUE
com_porto         <- muni[tem_porto, ]

com_porto |> sf::st_drop_geometry() |> dplyr::select(name_muni, abbrev_state)
```

```{r}
# quantos portos por município (contagem)
lista_intersecoes <- sf::st_intersects(muni, portos)   # forma "sparse": uma lista de índices
n_portos_por_muni  <- lengths(lista_intersecoes)        # tamanho de cada elemento da lista

table(n_portos_por_muni)
```

| Predicado | Pergunta |
|:--|:--|
| `st_intersects()` | tocam-se de qualquer forma? (o mais usado) |
| `st_within()` | A está dentro de B? |
| `st_contains()` | A contém B? |
| `st_touches()` | encostam-se apenas pela borda? |
| `st_crosses()` | cruzam-se (linha × linha, linha × polígono)? |
| `st_disjoint()` | não se tocam? |
| `st_is_within_distance()` | estão a menos de X metros? |

::: {.callout-tip}
## Veja os predicados desenhados, não só descritos

O [cheatsheet do `sf`](https://rstudio.github.io/cheatsheets/sf.pdf) (RStudio/Posit) traz
`st_intersects()`, `st_within()`, `st_contains()` e os demais predicados como pares de formas
desenhadas lado a lado, com o resultado `TRUE`/`FALSE` de cada combinação. Para quem está
começando, a versão visual fixa mais rápido do que a descrição em texto.
:::

```{r}
# municípios vizinhos de Paranaguá (compartilham fronteira). em etapas:
pgua         <- muni |> dplyr::filter(name_muni == "Paranaguá")
matriz_toca  <- sf::st_touches(muni, pgua, sparse = FALSE)  # matriz municípios x 1 (Paranaguá)
eh_vizinho   <- matriz_toca[, 1]                              # única coluna, vira vetor lógico
vizinhos     <- muni[eh_vizinho, ]

vizinhos |> sf::st_drop_geometry() |> dplyr::pull(name_muni)
```

```{r}
# municípios a menos de 50 km de um porto. em etapas:
matriz_proximo <- sf::st_is_within_distance(muni, portos, dist = 50000, sparse = FALSE)
esta_proximo   <- apply(matriz_proximo, 1, any)
proximos       <- muni[esta_proximo, ]

nrow(proximos)
```

## Junção espacial (`st_join`)

É o equivalente espacial do `left_join` do módulo 1: em vez de casar por uma coluna, casa por
posição.

```{r}
portos_com_muni <- sf::st_join(portos, muni |> dplyr::select(name_muni, abbrev_state, code_muni))

portos_com_muni |>
  sf::st_drop_geometry() |>
  knitr::kable()
```

Note que o porto ganhou o **código IBGE** do município. É exatamente a chave que faltava no
módulo 1 para cruzar com dados do Censo e do SIDRA. É assim que se constrói a ponte entre o
dado espacial e o dado tabular.

```{r}
#| eval: false
sf::st_join(a, b, join = st_within)         # muda o predicado
sf::st_join(a, b, join = st_nearest_feature) # casa com a feição MAIS PRÓXIMA (sempre casa)
sf::st_join(a, b, left = FALSE)              # inner join espacial
```

`st_nearest_feature` é a solução para pontos que caem pouco fora do polígono: coordenada de
porto que caiu no mar, parada de ônibus na borda do setor censitário.

## Interseção, diferença e união

```{r}
# INTERSEÇÃO: recorta uma camada pela outra, mantendo os atributos das duas
recorte <- sf::st_intersection(muni, buffer_portos |> sf::st_union())

nrow(muni)
nrow(recorte)     # só os municípios tocados, e só a parte dentro do buffer
```

```{r}
#| label: fig-intersecao
#| fig-cap: "Interseção entre municípios e as áreas de influência dos portos"
#| fig-height: 4.5
# recorta a VISUALIZAÇÃO para a vizinhança do resultado, com uma margem de 20 km:
# sem isso, o mapa mostra o litoral inteiro de PR/SC, quase todo vazio
zoom <- sf::st_bbox(sf::st_buffer(sf::st_union(buffer_portos), 20000))

ggplot() +
  geom_sf(data = muni, fill = "grey97", colour = "grey85", linewidth = 0.2) +
  geom_sf(data = recorte, aes(fill = abbrev_state), colour = "white", linewidth = 0.2) +
  scale_fill_manual(values = c(PR = "#1a5b8a", SC = "#e07b39"), name = "UF") +
  coord_sf(xlim = zoom[c("xmin", "xmax")], ylim = zoom[c("ymin", "ymax")], expand = FALSE) +
  theme_void(base_size = 10)
```

A interseção é a operação-chave do estudo de caso: ela responde "que parte de cada setor
censitário está dentro da faixa de influência". E, com isso, quanta população está lá.

```{r}
#| eval: false
sf::st_difference(a, b)      # o que está em A e não em B (recorte inverso)
sf::st_sym_difference(a, b)  # o que está em um e não no outro
sf::st_union(a)              # dissolve todas as feições em uma
sf::st_union(a, b)           # une duas camadas
sf::st_combine(a)            # agrupa sem dissolver as fronteiras internas
```

A diferença entre `st_union()` e `st_combine()` importa: o primeiro **apaga** as fronteiras
internas (um polígono só); o segundo apenas junta em uma feição *multipart*, preservando as
linhas. Para "dissolver por UF", é `st_union()` dentro de `group_by`:

```{r}
ufs <- muni |>
  dplyr::group_by(abbrev_state) |>
  dplyr::summarise(geom = sf::st_union(geom), n_muni = dplyr::n())

ufs |> sf::st_drop_geometry()
```

## Distâncias

```{r}
# matriz de distâncias porto × porto, em km
d <- sf::st_distance(portos) |>
  units::set_units(km) |>
  as.numeric() |>
  matrix(nrow = nrow(portos), dimnames = list(portos$nome, portos$nome))

round(d, 1)
```

```{r}
# para cada município, a distância ao porto mais próximo
muni_d <- muni |>
  dplyr::mutate(
    dist_porto_km = round(
      apply(sf::st_distance(sf::st_point_on_surface(geom), portos), 1, min) / 1000, 1),
    porto_proximo = portos$nome[sf::st_nearest_feature(sf::st_point_on_surface(geom), portos)]
  )

muni_d |>
  sf::st_drop_geometry() |>
  dplyr::slice_min(dist_porto_km, n = 5) |>
  dplyr::select(name_muni, abbrev_state, porto_proximo, dist_porto_km) |>
  knitr::kable()
```

Essa é a estrutura de um indicador de acesso rudimentar: distância euclidiana ao
equipamento mais próximo. No módulo 4 substituímos essa linha reta por **tempo de viagem pela
rede**, que é o que de fato importa em planejamento.

## Simplificação e desempenho

Malhas do IBGE em resolução plena são pesadas. Para mapas e para operações exploratórias, vale
simplificar:

```{r}
#| eval: false
# simplificação geométrica (cuidado: cria vãos entre polígonos vizinhos)
muni_simples <- sf::st_simplify(muni, dTolerance = 200, preserveTopology = TRUE)

# o geobr já oferece a versão simplificada, que é a melhor opção
geobr::read_municipality(code_muni = "PR", year = 2022, simplified = TRUE)
```

O ganho de desempenho é real, mas tem preço: a borda perde detalhe. Compare visualmente antes
de decidir a tolerância, sobrepondo o contorno original e o simplificado num só `mapview`:

```{r}
pgua_simples <- sf::st_simplify(pgua, dTolerance = 200, preserveTopology = TRUE)

mapview::mapview(pgua, color = "#1a5b8a", col.regions = NA, lwd = 3,
                  layer.name = "Original") +
  mapview::mapview(pgua_simples, color = "#e07b39", col.regions = NA, lwd = 2,
                    layer.name = "Simplificado (200 m)")
```

Dê zoom numa reentrância da costa: com `dTolerance = 200` a diferença já é visível a olho nu,
sobretudo nos trechos mais recortados do litoral.

Três hábitos que resolvem quase todo problema de lentidão:

1. Filtre **antes** de operar: recorte a área de estudo na leitura (`query`, `wkt_filter`).
2. Use a malha simplificada para visualizar e a plena só para medir.
3. Grave os resultados intermediários em `.gpkg` e leia de lá. Não recalcule a cada render.

::: {.callout-note}
## `duckspatial`: quando a base não cabe na memória

Para operações espaciais em bases muito grandes, o `duckspatial` expõe a extensão espacial do
DuckDB com sintaxe de `dplyr`, no mesmo espírito do `duckplyr` do módulo 1: a operação roda no
banco e só o resultado volta para o R.

```{r}
#| eval: false
library(duckdb); library(duckspatial)

con <- duckdb::dbConnect(duckdb::duckdb())
duckspatial::ddbs_install(con); duckspatial::ddbs_load(con)

duckspatial::ddbs_write_vector(con, muni, "muni")
duckspatial::ddbs_read_vector(con, "SELECT name_muni, ST_Area(geom) AS area FROM muni LIMIT 5")
```

Vale a pena a partir de algumas centenas de milhares de feições; abaixo disso, `sf` é mais
simples e rápido o suficiente.
:::
