# Roteamento {#sec-m3-roteamento}

Roteamento é calcular o caminho e o custo (distância, tempo) entre pares de pontos sobre uma
rede. É o que substitui a distância em linha reta do módulo 2 por algo que corresponde ao
deslocamento real.

Dois pacotes, com perfis distintos:

| | `dodgr` | `r5r` |
|:--|:--|:--|
| Implementação | C++ dentro do R | motor R5 (Java) |
| Modos | um modo por vez (carro, caminhão, a pé, bicicleta) | multimodal, com transporte público e GTFS |
| Insumo | `sf` de linhas (ex.: OSM) | pasta com `.pbf` + GTFS |
| Instalação | direta | exige **JDK 21** |
| Uso típico | rede rodoviária, carga, distâncias | acessibilidade urbana, isócronas |

```{r}
library(sf)
library(dplyr)
library(ggplot2)

# mapa-base padrão dos mapview(): OpenStreetMap
mapview::mapviewOptions(basemaps = c("OpenStreetMap", "CartoDB.Positron", "Esri.WorldImagery"))
```

## `dodgr`: roteamento sobre a malha viária

```{r}
library(dodgr)

# 1. a malha: vias principais do corredor Curitiba–Paranaguá, a mesma do @sec-m3-osm
#    (para um estado inteiro, troque por osmextract::oe_get(), como lá)
arquivo_rede <- "dados/brutos/rede_curitiba_paranagua.gpkg"

if (!file.exists(arquivo_rede)) {
  res <- osmdata::opq(bbox = c(-49.35, -25.62, -48.45, -25.35), timeout = 180) |>
    osmdata::add_osm_feature(key = "highway", value = c(
      "motorway", "motorway_link", "trunk", "trunk_link", "primary", "primary_link",
      "secondary", "secondary_link", "tertiary")) |>
    osmdata::osmdata_sf()

  res$osm_lines |>
    dplyr::select(dplyr::any_of(c("osm_id", "name", "ref", "highway", "maxspeed",
                                  "oneway", "lanes"))) |>
    sf::st_write(arquivo_rede, quiet = TRUE)
}

rede <- sf::st_read(arquivo_rede, quiet = TRUE) |>
  dplyr::rename(geometry = geom)

# 2. construir o grafo com um perfil de peso
grafo <- dodgr::weight_streetnet(rede, wt_profile = "motorcar", type_col = "highway")

# 3. componente conectado principal (descarta trechos isolados)
grafo <- grafo[grafo$component == 1, ]

# 4. matriz de distâncias entre pontos: centro de Curitiba e Porto de Paranaguá
origens  <- cbind(x = c(-49.2733, -48.5119), y = c(-25.4284, -25.5016))   # lon, lat
destinos <- origens

dodgr::dodgr_dists(grafo, from = origens, to = destinos)      # metros
dodgr::dodgr_times(grafo, from = origens, to = destinos)      # segundos
```

```{r}
# o caminho em si, como geometria, para desenhar no mapa
caminho <- dodgr::dodgr_paths(grafo, from = origens[1, , drop = FALSE],
                       to = origens[2, , drop = FALSE])

verts <- dodgr::dodgr_vertices(grafo)
rota <- verts[match(caminho[[1]][[1]], verts$id), c("x", "y")] |>
  as.matrix() |>
  sf::st_linestring() |>
  sf::st_sfc(crs = 4326)
```

A conferência visual, como sempre: a rota deve seguir a BR-277 descendo a serra.

```{r}
extremos <- data.frame(nome = c("Curitiba", "Paranaguá"),
                       lon = origens[, 1], lat = origens[, 2]) |>
  sf::st_as_sf(coords = c("lon", "lat"), crs = 4326)

mapview::mapview(rota, color = "#b3402a", lwd = 5, layer.name = "Rota") +
  mapview::mapview(extremos, col.regions = "#1a5b8a", layer.name = "Origem e destino")
```

Pontos de atenção do `dodgr`:

- `wt_profile` define como cada tipo de via é penalizado: `"motorcar"`, `"foot"`, `"bicycle"`.
  Para caminhão, o caminho é ajustar o perfil manualmente (`weighting_profiles`), penalizando
  vias estreitas e restrições de peso.
- O *snapping* dos pontos à rede é automático e silencioso: um ponto longe da malha se liga ao
  vértice mais próximo, possivelmente do outro lado do rio. Confira a distância de ligação.
- Filtrar pelo componente conectado (`component == 1`) evita `Inf` em pares que "não se
  alcançam" apenas porque a malha tem trechos soltos.

## `r5r`: roteamento multimodal

O `r5r` trabalha com uma **pasta de dados**: basta colocar nela o `.pbf` do OSM e um ou mais
GTFS, e ele monta a rede.

```{r}
#| eval: false
options(java.parameters = "-Xmx8G")    # ANTES de carregar o pacote
library(r5r)

pasta <- "dados/brutos/fortaleza"      # contém fortaleza.osm.pbf e gtfs_fortaleza.zip
rede <- r5r::setup_r5(data_path = pasta)
```

::: {.callout-note}
## `setup_r5()` ou `build_network()`?

As versões mais recentes do `r5r` renomearam `setup_r5()` para `build_network()`, mantendo o
comportamento. Se o seu R reclamar de função não encontrada ou avisar de depreciação, troque o
nome. O restante do código é idêntico. Confira com `packageVersion("r5r")`.
:::

```{r}
#| eval: false
# matriz de tempos de viagem
pontos <- data.frame(
  id  = c("centro", "aeroporto", "porto"),
  lon = c(-38.5267, -38.5326, -38.4756),
  lat = c(-3.7275, -3.7763, -3.7147)
)

ttm <- r5r::travel_time_matrix(
  rede,
  origins            = pontos,
  destinations       = pontos,
  mode               = c("WALK", "TRANSIT"),
  departure_datetime = as.POSIXct("2026-10-15 07:30:00", tz = "America/Fortaleza"),
  max_trip_duration  = 120,
  time_window        = 30,          # média de 30 partidas, minuto a minuto
  percentiles        = c(25, 50, 75)
)
```

Os argumentos que mudam o resultado, e que precisam estar no relatório:

- `mode`: `"WALK"`, `"BICYCLE"`, `"CAR"`, `"TRANSIT"` (combinado com um modo de acesso).
- `departure_datetime`: o horário importa muito no transporte público. Pico e entrepico dão
  resultados diferentes.
- `time_window` e `percentiles`: em vez de um único horário de partida, o R5 simula várias
  partidas e devolve percentis. Isso captura a variabilidade da espera. O percentil 50 é a
  escolha usual; o 75 é mais honesto para quem depende de linha de baixa frequência.
- `max_trip_duration`: corta a matriz e acelera muito o cálculo.

```{r}
#| eval: false
# itinerários detalhados: cada etapa da viagem, com geometria
det <- r5r::detailed_itineraries(
  rede,
  origins      = pontos[1, ],
  destinations = pontos[2, ],
  mode         = c("WALK", "TRANSIT"),
  departure_datetime = as.POSIXct("2026-10-15 07:30:00"),
  shortest_path = FALSE
)

det |> dplyr::select(option, segment, mode, route, segment_duration, distance)
```

`detailed_itineraries()` é o que permite explicar um resultado: quando o tempo de viagem entre
dois pontos parece alto demais, é olhando as etapas (caminhada, espera, linha, transferência)
que se descobre por quê.

```{r}
#| eval: false
# isócronas: até onde se chega em 15, 30 e 45 minutos
iso <- r5r::isochrone(
  rede,
  origins            = pontos[1, ],
  mode               = c("WALK", "TRANSIT"),
  departure_datetime = as.POSIXct("2026-10-15 07:30:00"),
  cutoffs            = c(15, 30, 45)
)

ggplot(iso) +
  geom_sf(aes(fill = factor(isochrone)), alpha = 0.4, colour = NA) +
  scale_fill_brewer(palette = "YlOrRd", direction = -1, name = "minutos") +
  theme_void()
```

## Custo generalizado: o que realmente se minimiza

Em transporte de carga, o caminho mais curto raramente é o escolhido. O que se minimiza é o
**custo generalizado**, que combina distância, tempo, pedágio, consumo e restrições.

```{r}
custo_generalizado <- function(dist_km, tempo_h, pedagio_rs = 0,
                               custo_km = 3.20, custo_hora = 45.00) {
  dist_km * custo_km + tempo_h * custo_hora + pedagio_rs
}

exemplo <- data.frame(
  alternativa = c("Rota A (curta, serra)", "Rota B (longa, planalto)"),
  dist_km  = c(120, 165),
  tempo_h  = c(2.6, 2.1),
  pedagio  = c(18.50, 32.00)
)

exemplo |>
  dplyr::mutate(custo_rs = round(custo_generalizado(dist_km, tempo_h, pedagio), 2)) |>
  dplyr::arrange(custo_rs) |>
  knitr::kable()
```

A rota mais curta não é a mais barata quando o tempo custa caro. É exatamente esse tipo de
comparação que justifica uma duplicação ou um contorno. Os parâmetros (`custo_km`,
`custo_hora`) devem vir de fonte citável: o **Sistema de Custos Referenciais de Obras** e os
estudos de custo operacional do próprio Ministério.

## Qual usar

- **Distâncias e tempos rodoviários, carga, matrizes grandes entre municípios:** `dodgr`.
  Não precisa de Java e lida bem com redes extensas.
- **Acessibilidade urbana, transporte público, isócronas, cenários de GTFS:** `r5r`.
- **Uma rota específica para ilustrar um mapa:** qualquer um dos dois, ou até
  `osrm`/`mapbox` via API quando a rede não precisa ser sua.

No módulo 4 o `r5r` volta com o estudo de acessibilidade de Fortaleza; no próximo capítulo,
os resultados de roteamento viram **matrizes OD**.
