# De script a função {#sec-m3-funcoes}

::: {.modulo-meta}
**Dados:** recorte do modelo quatro etapas (@sec-m1-modelo4etapas) e Comex Stat
(@sec-m3-comexstat)
**Pacotes:** `purrr`, `dplyr`, `duckdb`
**Pré-requisito:** a seção de funções de @sec-m1-linguagem
:::

No módulo 1 você escreveu funções pequenas. Este capítulo trata do passo seguinte, que é o
que separa quem escreve *script* de quem escreve *ferramenta*: perceber que um trecho está
sendo copiado e colado, transformá-lo numa função, e aplicá-la a muitos casos de uma vez.

```{r}
library(dplyr)

con <- duckdb::dbConnect(duckdb::duckdb())
links <- DBI::dbGetQuery(con, "
  SELECT * FROM 'dados/processados/modelo4etapas/links_rmc_2018_completo.parquet'
")
duckdb::dbDisconnect(con, shutdown = TRUE)
```

## O sintoma: copiar e colar

No @sec-m1-modelo4etapas, calculamos os indicadores da rede para a rede completa e depois
para a rede estrutural. Agora o gestor pede também "só rodovias" e "só conectores". O
caminho natural é copiar o bloco:

```{r}
#| eval: false
completa <- links |>
  summarise(veic_km = sum(veic_km, na.rm = TRUE),
            atraso  = sum(veic_h_carreg - veic_h_livre, na.rm = TRUE))

estrutural <- links |> filter(typeno < 50) |>
  summarise(veic_km = sum(veic_km, na.rm = TRUE),
            atraso  = sum(veic_h_carreg - veic_h_livre, na.rm = TRUE))

rodovias <- links |> filter(typeno %/% 10 == 1) |>
  summarise(veic_km = sum(veic_km, na.rm = TRUE),
            atraso  = sum(veic_h_carreg - veic_h_livre, na.rm = TRUE))
# ... e assim por diante
```

Três problemas. Se a definição de atraso mudar, é preciso lembrar de mudar em quatro lugares.
Se esquecer um, os cenários deixam de ser comparáveis, e nada avisa. E cada novo cenário é
mais um bloco copiado.

::: {.callout-tip}
## A regra das três vezes

Copiou o mesmo trecho pela terceira vez? É uma função.
:::

## Extrair a função

O que muda entre os blocos é **o dado de entrada**. O cálculo é sempre o mesmo. Então o
cálculo vira o corpo da função, e o dado vira o argumento:

```{r}
#' Indicadores de desempenho de uma rede alocada
#'
#' @param links data.frame com as colunas corrigidas do recorte do VISUM
#' @param cenario rótulo do cenário, para identificar a linha no resultado
#' @return data.frame de uma linha
indicadores_rede <- function(links, cenario = "sem nome") {
  obrigatorias <- c("veic_km", "veic_h_livre", "veic_h_carreg", "vc")
  faltando <- setdiff(obrigatorias, names(links))
  if (length(faltando) > 0) {
    stop("Faltam colunas: ", paste(faltando, collapse = ", "))
  }

  links |>
    summarise(
      links         = n(),
      veic_km       = sum(veic_km, na.rm = TRUE),
      atraso_veic_h = sum(veic_h_carreg - veic_h_livre, na.rm = TRUE),
      vel_media_kmh = sum(veic_km, na.rm = TRUE) / sum(veic_h_carreg, na.rm = TRUE),
      saturados     = sum(vc >= 1, na.rm = TRUE)
    ) |>
    mutate(cenario = cenario, .before = 1)
}

indicadores_rede(links, "Rede completa")
```

Três elementos para observar:

1. **Validação da entrada.** Se alguém passar a tabela crua, sem as colunas corrigidas, a
   função para com uma mensagem clara, em vez de devolver um número errado.
2. **Documentação no topo.** Os comentários `#'` dizem o que entra e o que sai. É o que
   permite a outra pessoa usar a função sem ler o corpo.
3. **Retorno previsível.** Sempre uma tabela de uma linha, com as mesmas colunas. É isso que
   permite empilhar os resultados depois.

Agora o teste que interessa: a função reproduz os totais-âncora do @sec-m1-modelo4etapas?

```{r}
r <- indicadores_rede(links)
stopifnot(abs(r$veic_km - 3676335) < 5, r$saturados == 3436)
```

## Aplicar a muitos casos com `purrr`

Os cenários agora são só **filtros diferentes**. Em R, uma função pode ser guardada numa lista
como qualquer outro objeto:

```{r}
cenarios <- list(
  "Rede completa"   = \(x) x,
  "Rede estrutural" = \(x) filter(x, typeno < 50),
  "Só rodovias"     = \(x) filter(x, typeno %/% 10 == 1),
  "Só conectores"   = \(x) filter(x, typeno %/% 10 == 7)
)
```

A notação `\(x)` é uma função anônima, curta, escrita no próprio lugar em que é usada. É o
mesmo que `function(x)`.

`purrr::imap()` percorre a lista, entregando a cada passo o elemento e o seu nome:

```{r}
resultado <- purrr::imap(cenarios, \(filtro, nome) indicadores_rede(filtro(links), nome)) |>
  purrr::list_rbind()

resultado |>
  mutate(across(where(is.numeric), \(v) round(v, 1))) |>
  knitr::kable(format.args = list(big.mark = "."))
```

Um quinto cenário é uma linha a mais na lista. A definição de atraso está num lugar só.

### `map`, `lapply` e `for`

Os três fazem a mesma coisa. A diferença é o que devolvem e o quanto você precisa escrever:

```{r}
#| eval: false
# for: você cuida do recipiente
saida <- vector("list", length(cenarios))
for (i in seq_along(cenarios)) {
  saida[[i]] <- indicadores_rede(cenarios[[i]](links), names(cenarios)[i])
}

# lapply: base R, sem pacote
lapply(names(cenarios), \(n) indicadores_rede(cenarios[[n]](links), n))

# purrr: família com o tipo de saída no nome
purrr::map(cenarios, \(f) nrow(f(links)))       # lista
purrr::map_int(cenarios, \(f) nrow(f(links)))   # vetor de inteiros, ou erro
```

A vantagem do `purrr` não é velocidade: é que `map_int()`, `map_dbl()` e `map_chr()`
**garantem o tipo** da saída. Se algum elemento não devolver um inteiro, a função para na
hora, em vez de produzir um vetor misturado que quebra três passos adiante.

## Aplicação real: baixar dez anos de Comex Stat

O padrão de maior retorno no trabalho do dia a dia é este: **uma função que faz um caso, e um
`map` que faz todos**.

```{r}
#| eval: false
baixa_comex_ano <- function(ano, fluxo = c("EXP", "IMP"),
                            destino = "dados/brutos/comexstat") {
  fluxo <- match.arg(fluxo)
  arquivo <- file.path(destino, sprintf("%s_%d_MUN.csv", fluxo, ano))
  if (file.exists(arquivo)) return(arquivo)

  url <- sprintf(
    "https://balanca.economia.gov.br/balanca/bd/comexstat-bd/mun/%s_%d_MUN.csv",
    fluxo, ano)
  utils::download.file(url, arquivo, mode = "wb", quiet = TRUE)

  if (startsWith(readLines(arquivo, n = 1, warn = FALSE), "<")) {
    file.remove(arquivo)
    stop("Veio HTML em vez de CSV para ", ano)
  }
  arquivo
}

anos <- 2015:2024
arquivos <- purrr::map_chr(anos, baixa_comex_ano)
```

Um problema: se o download de 2019 falhar, o `map` para e você perde os anos seguintes. Para
tarefas em que uma falha não deve derrubar o conjunto, `purrr::possibly()` embrulha a função
e devolve um valor padrão em caso de erro:

```{r}
#| eval: false
baixa_com_tolerancia <- purrr::possibly(baixa_comex_ano, otherwise = NA_character_)

arquivos <- purrr::map_chr(anos, baixa_com_tolerancia)
anos[is.na(arquivos)]   # quais anos falharam, para tentar de novo
```

::: {.callout-important}
## Tolerar a falha não é esconder a falha

O `possibly()` evita que um erro derrube o resto. Ele **não** deve fazer o erro sumir. A
última linha acima, que lista os anos que falharam, é obrigatória. Uma série histórica com um
ano faltando, sem que ninguém saiba, é o pior resultado possível.
:::

## Onde guardar as funções

Uma função útil vai ser usada em mais de um script. Ela não deve ficar escondida no meio de
uma análise. A convenção é uma pasta `R/` na raiz do projeto:

```
meu-projeto/
├── R/
│   ├── funcoes_rede.R       # indicadores_rede(), ...
│   └── funcoes_comex.R      # baixa_comex_ano(), co_mun_comex_para_ibge(), ...
└── scripts/
    ├── 01-baixa-dados.R
    └── 02-analise.R
```

E no início de cada script:

```{r}
#| eval: false
source("R/funcoes_rede.R")
source("R/funcoes_comex.R")
```

Quando o conjunto de funções crescer e começar a ser usado por outras equipes, o passo
seguinte é transformá-lo num **pacote** interno. Mas isso fica para depois do curso.

::: {.callout-note}
## Paralelizar

Quando cada caso demora (rotear uma matriz OD, processar um raster grande), o pacote `furrr`
oferece as mesmas funções do `purrr` rodando em vários núcleos. Troca-se `purrr::map()` por
`furrr::future_map()`, depois de `future::plan(future::multisession)`. Não é o primeiro
recurso: meça antes (@sec-m3-duckdb) e confirme que o gargalo é mesmo o cálculo, e não a
leitura do disco.
:::

## Exercício

1. Escreva uma função `participacao_classe(links, classe)` que devolva a participação de uma
   classe de via no veículo-quilômetro e no atraso totais.
2. Use `purrr::map()` para aplicá-la às seis classes do @sec-m1-modelo4etapas e empilhe o
   resultado numa tabela.
3. Confira que a soma das participações dá 100% nas duas colunas. Se não der, descubra por
   quê antes de seguir.
