# Comex Stat: o `join` que faz São Paulo desaparecer {#sec-m3-comexstat}

::: {.modulo-meta}
**Dados:** Comex Stat (MDIC), base municipal de exportações e tabelas de correspondência
**Baixados por:** `scripts/01-baixa-comexstat.R`
**Pré-requisitos:** @sec-m1-joins e @sec-m3-duckdb
:::

O Comex Stat é a base pública mais usada para analisar comércio exterior brasileiro, e é
onde mais se erra. Este capítulo percorre um erro específico: um `join` que roda sem
reclamar, casa 90% das linhas, e apaga do relatório o maior estado exportador do país.

## As duas bases, e o que não dá para cruzar

O portal publica dois arquivos por ano e por fluxo, e eles **não** têm a mesma granularidade:

| | `ncm/EXP_2024.csv` | `mun/EXP_2024_MUN.csv` |
|:--|:--|:--|
| Produto | NCM, 8 dígitos | **SH4**, 4 dígitos |
| Território | UF (`SG_UF_NCM`) | **município** (`CO_MUN`) |
| Via de transporte | `CO_VIA` | **não tem** |
| URF de embarque | `CO_URF` | **não tem** |
| Quantidade estatística | `QT_ESTAT` | **não tem** |

::: {.callout-important}
## Município e modo de transporte não existem na mesma tabela

Não é uma limitação do arquivo que você baixou: é a estrutura da base. Qualquer análise de
"origem municipal da carga por modo" só pode ser feita **por UF**, assumindo que a divisão
modal do estado vale para todos os seus municípios. Essa hipótese precisa estar escrita no
relatório, não implícita no código.

Saber o que a base **não** responde é parte do trabalho, e descobrir isso antes de prometer
o produto é a diferença entre uma reunião tranquila e uma reunião ruim.
:::

## Passo 1: Baixar

```{r}
dir.create("dados/brutos/comexstat", recursive = TRUE, showWarnings = FALSE)

baixa <- function(url, arquivo) {
  caminho <- file.path("dados/brutos/comexstat", arquivo)
  if (!file.exists(caminho)) {
    utils::download.file(url, caminho, mode = "wb", quiet = TRUE)
    # o servidor devolve uma página em PHP quando o caminho não existe,
    # e download.file() não reclama
    if (startsWith(readLines(caminho, n = 1, warn = FALSE), "<")) {
      file.remove(caminho); stop("Veio HTML/PHP em vez de CSV: ", url)
    }
  }
  caminho
}

arq_exp <- baixa(
  "https://balanca.economia.gov.br/balanca/bd/comexstat-bd/mun/EXP_2024_MUN.csv",
  "EXP_2024_MUN.csv")

arq_mun <- baixa(
  "https://balanca.economia.gov.br/balanca/bd/tabelas/UF_MUN.csv",
  "tab_UF_MUN.csv")

round(file.size(c(arq_exp, arq_mun)) / 1024^2, 1)
```

Repare que as tabelas de correspondência **não** ficam sob `comexstat-bd/`, e sim direto em
`bd/tabelas/`. É um detalhe que custa meia hora a quem não sabe.

## Passo 2: Ler preservando os zeros à esquerda

Primeiro o jeito errado, o que qualquer pessoa faria, deixando o R inferir os tipos:

```{r}
ingenuo <- readr::read_delim(arq_exp, delim = ";", show_col_types = FALSE,
                             locale = readr::locale(encoding = "latin1"))

ingenuo |> dplyr::select(CO_ANO, CO_MES, SH4, CO_PAIS, SG_UF_MUN, CO_MUN) |>
  dplyr::slice_head(n = 3)
```

`CO_MES`, `SH4` e `CO_MUN` viraram números. Parece inofensivo. Não é:

```{r}
c(
  cafe_original = "0901",
  cafe_lido     = as.character(unique(ingenuo$SH4[ingenuo$SH4 == 901])[1])
)
```

O SH4 do café é `0901`. Lido como número, vira `901`. O mesmo acontece com **todos** os
capítulos 01 a 09 do Sistema Harmonizado, que é exatamente onde mora o agronegócio
brasileiro: carnes, café, soja em capítulo 12 escapa, mas açúcar, frutas, cereais e pescado
não. Um `join` com a tabela de SH4 perde tudo isso em silêncio.

A leitura correta declara os tipos. A regra desta base é simples: **campo que começa com
`CO_`, `SG_` ou `SH` é código, não número.**

```{r}
con <- duckdb::dbConnect(duckdb::duckdb())

exp_mun <- DBI::dbGetQuery(con, sprintf("
  SELECT CO_ANO, CO_MES, SH4, CO_PAIS, SG_UF_MUN, CO_MUN,
         CAST(KG_LIQUIDO AS DOUBLE) AS kg,
         CAST(VL_FOB     AS DOUBLE) AS fob_usd
  FROM read_csv('%s', delim=';', header=true, all_varchar=true, encoding='latin-1')
", normalizePath(arq_exp, winslash = "/")))

mun_tab <- DBI::dbGetQuery(con, sprintf("
  SELECT * FROM read_csv('%s', delim=';', header=true, all_varchar=true, encoding='latin-1')
", normalizePath(arq_mun, winslash = "/")))

duckdb::dbDisconnect(con, shutdown = TRUE)

dim(exp_mun)
```

`all_varchar=true` lê tudo como texto, e só o que é número de verdade é convertido depois.
É mais trabalho e é o único jeito seguro.

## Passo 3: Os totais-âncora

Antes de qualquer `join`, registre contra o que vai conferir:

```{r}
ancora <- exp_mun |>
  dplyr::summarise(
    linhas      = dplyr::n(),
    municipios  = dplyr::n_distinct(CO_MUN),
    fob_bilhoes = sum(fob_usd) / 1e9
  )
ancora |> knitr::kable(digits = 1)
```

## Passo 4: O `join` que "funciona"

A tabela de municípios tem uma coluna chamada `CO_MUN_GEO`. O nome sugere geocódigo do
IBGE, então a tentação é juntar direto com o `geobr`:

```{r}
arquivo <- "dados/brutos/muni_br.gpkg"
if (!file.exists(arquivo)) {
  br <- geobr::read_municipality(code_muni = "all", year = 2022,
                                 simplified = TRUE, showProgress = FALSE)
  sf::st_write(br, arquivo, quiet = TRUE)
}
muni <- sf::st_read(arquivo, quiet = TRUE) |>
  dplyr::mutate(code_muni = as.character(code_muni))

por_municipio <- exp_mun |>
  dplyr::summarise(fob_usd = sum(fob_usd), .by = CO_MUN)

ingenuo_join <- por_municipio |>
  dplyr::left_join(sf::st_drop_geometry(muni), by = c("CO_MUN" = "code_muni"))

c(
  linhas          = nrow(ingenuo_join),
  casaram         = sum(!is.na(ingenuo_join$name_muni)),
  pct_casaram     = round(100 * mean(!is.na(ingenuo_join$name_muni)), 1),
  pct_fob_casado  = round(100 * sum(ingenuo_join$fob_usd[!is.na(ingenuo_join$name_muni)]) /
                            sum(ingenuo_join$fob_usd), 1)
)
```

Nenhum erro. Nenhum aviso. Mais de 85% dos municípios casaram. Quem parar aqui publica o
mapa.

## Passo 5: A investigação

O hábito do @sec-m1-joins: **sempre olhar quem ficou de fora.**

```{r}
nao_casaram <- ingenuo_join |>
  dplyr::filter(is.na(name_muni)) |>
  dplyr::left_join(dplyr::select(mun_tab, CO_MUN_GEO, NO_MUN, SG_UF),
                   by = c("CO_MUN" = "CO_MUN_GEO"))

nao_casaram |>
  dplyr::summarise(municipios = dplyr::n(),
                   fob_bilhoes = sum(fob_usd) / 1e9,
                   .by = SG_UF) |>
  dplyr::arrange(dplyr::desc(fob_bilhoes)) |>
  knitr::kable(digits = 1)
```

Não é ruído espalhado. São **quatro unidades da federação inteiras**, e uma delas é São Paulo.

```{r}
nao_casaram |>
  dplyr::slice_max(fob_usd, n = 5) |>
  dplyr::transmute(CO_MUN, NO_MUN, SG_UF, fob_bilhoes = round(fob_usd / 1e9, 2)) |>
  knitr::kable()
```

Jundiaí aparece no Comex como `3425904`. No IBGE, Jundiaí é `3525904`. Os cinco últimos
dígitos são iguais; o que muda é o **prefixo de UF**.

## Passo 6: A correção

O Comex Stat usa uma numeração de UF própria, que coincide com a do IBGE em 23 estados e
diverge em quatro:

| UF | Comex | IBGE |
|:--|:--|:--|
| São Paulo | 34 | 35 |
| Mato Grosso do Sul | 52 | 50 |
| Goiás | 53 | 52 |
| Distrito Federal | 54 | 53 |

Há ainda dois códigos sem território: `93` (EX, operação não atribuída a município) e `99`
(ND, não declarado).

```{r}
prefixo_comex_para_ibge <- c("34" = "35", "52" = "50", "53" = "52", "54" = "53")

co_mun_comex_para_ibge <- function(co_mun) {
  co_mun  <- as.character(co_mun)
  prefixo <- substr(co_mun, 1, 2)
  sufixo  <- substr(co_mun, 3, 7)
  novo    <- prefixo_comex_para_ibge[prefixo]
  prefixo <- ifelse(is.na(novo), prefixo, novo)
  out <- paste0(prefixo, sufixo)
  out[substr(co_mun, 1, 2) %in% c("93", "99")] <- NA_character_
  out
}

stopifnot(
  co_mun_comex_para_ibge("3106705") == "3106705",  # Betim/MG, não muda
  co_mun_comex_para_ibge("3425904") == "3525904"   # Jundiaí/SP, muda
)
```

```{r}
corrigido <- por_municipio |>
  dplyr::mutate(code_muni = co_mun_comex_para_ibge(CO_MUN)) |>
  dplyr::left_join(sf::st_drop_geometry(muni), by = "code_muni")

c(
  pct_municipios = round(100 * mean(!is.na(corrigido$name_muni)), 1),
  pct_fob        = round(100 * sum(corrigido$fob_usd[!is.na(corrigido$name_muni)]) /
                           sum(corrigido$fob_usd), 1)
)
```

## Passo 7: Conferência

Um `join` correto não pode ter criado nem perdido linhas, e o total tem que bater com a
âncora do passo 3:

```{r}
c(
  linhas_antes  = nrow(por_municipio),
  linhas_depois = nrow(corrigido),
  fob_antes_bi  = round(sum(por_municipio$fob_usd) / 1e9, 3),
  fob_depois_bi = round(sum(corrigido$fob_usd) / 1e9, 3)
)
```

```{r}
corrigido |>
  dplyr::filter(is.na(name_muni)) |>
  dplyr::summarise(casos = dplyr::n(), fob_bilhoes = sum(fob_usd) / 1e9) |>
  knitr::kable(digits = 2)
```

O que sobra sem correspondência são os códigos `EX` e `ND`, que **não são território**.
Eles não devem entrar no mapa, mas também não podem sumir do total: a soma do mapa mais os
não territoriais tem que reproduzir a exportação total do país.

## Passo 8: O mapa, agora defensável

```{r}
#| fig-height: 6
#| fig-cap: "Exportações brasileiras em 2024 por município de domicílio da empresa exportadora."
mapa <- muni |>
  dplyr::left_join(
    corrigido |> dplyr::select(code_muni, fob_usd) |> dplyr::filter(!is.na(code_muni)),
    by = "code_muni"
  ) |>
  dplyr::mutate(fob_bi = fob_usd / 1e9)

ggplot2::ggplot(mapa) +
  ggplot2::geom_sf(ggplot2::aes(fill = fob_bi), colour = NA) +
  ggplot2::scale_fill_viridis_c(trans = "log10", na.value = "grey92",
                                labels = scales::label_number(accuracy = 0.01)) +
  ggplot2::labs(fill = "US$ bilhões (log)",
                title = "Exportações por município, 2024",
                subtitle = "Domicílio da empresa exportadora, não origem da produção") +
  ggplot2::theme_void(base_size = 11) +
  ggplot2::theme(legend.position = "bottom")
```

::: {.callout-warning}
## O município é o da empresa, não o da produção

Esta é a terceira armadilha do Comex Stat, e ela é conceitual, não técnica. O município
registrado é o do **domicílio fiscal da empresa exportadora**. Uma trading com sede em São
Paulo que exporta soja do Mato Grosso aparece como São Paulo.

Para análise de origem de carga, isso invalida o dado municipal como proxy de produção. O
subtítulo do gráfico acima não é decoração: é a ressalva que impede alguém de usar o mapa
para a pergunta errada.
:::

## Checklist

::: {.callout-tip}
## Antes de confiar em qualquer `join` com base federal

1. **Declare os tipos na leitura.** Campo de código é texto. Zero à esquerda é informação.
2. **Conte antes e depois.** O `join` não pode criar nem perder linhas sem que você saiba.
3. **Olhe quem ficou de fora, sempre.** E olhe *agrupado*: se os não casados se concentram
   numa UF, num ano ou num tipo, não é ruído, é sistema.
4. **Não confie no nome da coluna.** `CO_MUN_GEO` não é o geocódigo do IBGE.
5. **Confira o total contra a âncora.** A soma do mapa mais o que não é território tem que
   reproduzir o total do país.
:::

## Exercício

A tabela `UF_MUN.csv` tem 5.570 linhas, das quais duas são os códigos especiais `EX` e `ND`.
Sobram 5.568 municípios, enquanto o IBGE reconhece 5.570.

Descubra quais municípios faltam na tabela do Comex, comparando com o `geobr`, e explique o
que aconteceria com um estudo de série histórica que usasse essa tabela como cadastro de
referência.
