# Geocodificação {#sec-m3-geocodificacao}

Geocodificar é transformar endereço em coordenada. É uma etapa recorrente e subestimada: a
qualidade do resultado determina a qualidade de tudo o que vem depois — e a maior parte do
trabalho não está na geocodificação em si, mas na **padronização do endereço antes** dela.

```{r}
library(dplyr)
library(stringr)
library(sf)
```

## O pacote `geocodebr`

O `geocodebr` (ipeaGIT) geocodifica endereços brasileiros usando o **CNEFE** — o Cadastro
Nacional de Endereços para Fins Estatísticos, do IBGE. Duas vantagens sobre serviços
comerciais: é gratuito e roda localmente, sem enviar endereços para fora — o que importa
quando os dados são administrativos e não podem sair da rede do órgão.

```{r}
#| eval: false
enderecos <- tibble::tibble(
  id         = 1:3,
  logradouro = c("Rua Direita", "Avenida Paulista", "Rua XV de Novembro"),
  numero     = c(100, 1578, 300),
  cep        = c("80010-010", "01310-200", "80020-310"),
  bairro     = c("Centro", "Bela Vista", "Centro"),
  municipio  = c("Curitiba", "São Paulo", "Curitiba"),
  estado     = c("PR", "SP", "PR")
)

campos <- geocodebr::definir_campos(
  logradouro     = "logradouro",
  numero         = "numero",
  cep            = "cep",
  bairro         = "bairro",
  localidade     = "municipio",
  estado         = "estado"
)

resultado <- geocodebr::geocode(
  enderecos      = enderecos,
  campos_endereco = campos,
  resultado_completo = TRUE,
  verboso        = FALSE
)
```

A saída traz as coordenadas e, sobretudo, o **tipo de correspondência** — a informação mais
importante do processo:

| Precisão | O que significa | Uso recomendado |
|:--|:--|:--|
| número exato | o endereço existe no cadastro | qualquer análise |
| interpolação no logradouro | posição estimada entre dois números conhecidos | análise por quadra ou setor |
| centroide do CEP | acertou o CEP, não o número | análise por bairro |
| centroide do bairro / município | só o município é confiável | apenas agregações municipais |

```{r}
#| eval: false
resultado |> count(tipo_resultado, sort = TRUE)
```

::: {.callout-important}
## Nunca use a coordenada sem olhar a precisão

Um endereço geocodificado no centroide do município vira um ponto no meio da cidade. Se você
calcular acessibilidade ou distância com esse ponto, o resultado é ficção — e, pior, uma
ficção com aparência de precisão. Filtre pelo nível de precisão aceitável para a análise e
**relate quantos endereços foram descartados**.
:::

## Antes de geocodificar: padronizar

Aqui voltamos ao módulo 1. Endereços em bases administrativas vêm com abreviações
inconsistentes, número no campo errado, complemento misturado ao logradouro.

```{r}
sujos <- c(
  "R. XV de Novembro, 300 - Centro",
  "AV. BRASIL 1200 APTO 51",
  "Rodovia BR-116, km 25, s/n",
  "Rua Sete de Setembro nº 45, fundos"
)

padronizar_endereco <- function(x) {
  x |>
    str_squish() |>
    str_to_upper() |>
    stringi::stri_trans_general("Latin-ASCII") |>
    str_replace_all("\\bR\\.?\\b",   "RUA") |>
    str_replace_all("\\bAV\\.?\\b",  "AVENIDA") |>
    str_replace_all("\\bROD\\.?\\b", "RODOVIA") |>
    str_replace_all("\\bPCA?\\.?\\b", "PRACA") |>
    str_replace_all("\\bN[º°O]\\.?\\s*", "") |>
    str_remove_all("\\bS/?N\\b") |>
    str_remove_all("\\b(APTO|APT|AP|BLOCO|BL|CASA|FUNDOS|SALA|SL)\\b.*$") |>
    str_squish()
}

data.frame(original = sujos, padronizado = padronizar_endereco(sujos)) |>
  knitr::kable()
```

Extrair o número do logradouro, quando ele vem embutido no texto:

```{r}
extrair_numero <- function(x) {
  x |>
    str_extract(",\\s*(\\d{1,6})") |>
    str_extract("\\d+") |>
    as.integer()
}

extrair_numero(sujos)
```

O caso da rodovia (`km 25`) mostra o limite: endereço rodoviário não tem número de porta, e
nenhum geocodificador urbano resolve. Para esses, o caminho é outro — localizar pelo **km** ao
longo do eixo, que é uma operação de referenciamento linear:

```{r}
#| eval: false
# posição aproximada do km 25 ao longo de um trecho
ponto_km <- function(linha, km) {
  st_line_sample(st_geometry(linha), sample = km * 1000 / as.numeric(st_length(linha))) |>
    st_cast("POINT")
}
```

## Verificar o resultado

Três checagens obrigatórias antes de usar coordenadas geocodificadas:

```{r}
#| eval: false
pontos <- resultado |>
  filter(!is.na(lon), !is.na(lat)) |>
  st_as_sf(coords = c("lon", "lat"), crs = 4674)

# 1. quantos não foram geocodificados?
c(total = nrow(resultado), geocodificados = nrow(pontos),
  taxa = round(nrow(pontos) / nrow(resultado), 3))

# 2. caíram no município declarado?
muni <- geobr::read_municipality(code_muni = "all", year = 2022, simplified = TRUE)

conferencia <- pontos |>
  st_join(muni |> select(code_muni, name_muni)) |>
  mutate(bate = str_to_upper(name_muni) == str_to_upper(municipio))

count(st_drop_geometry(conferencia), bate)

# 3. inspeção visual — o passo que as pessoas pulam e não deveriam
leaflet::leaflet(st_transform(pontos, 4326)) |>
  leaflet::addProviderTiles("CartoDB.Positron") |>
  leaflet::addCircleMarkers(radius = 4, popup = ~logradouro)
```

A checagem 2 é a mais valiosa: um endereço que "geocodificou com sucesso" mas caiu em outro
município é um erro que passa despercebido em qualquer estatística agregada — e que aparece
imediatamente nessa contagem.

## Geocodificação reversa

O caminho inverso — coordenada para endereço — também está no `geocodebr`:

```{r}
#| eval: false
coords <- tibble::tibble(id = 1:2,
                         lon = c(-49.2733, -46.6333),
                         lat = c(-25.4284, -23.5505))

geocodebr::geocode_reverso(coords, campos_endereco = geocodebr::definir_campos(
  lon = "lon", lat = "lat"
))
```

Na prática, o uso mais comum da geocodificação reversa em transportes não é obter o endereço,
e sim **atribuir a zona**: dado um ponto de GPS, em que setor censitário, bairro ou zona de
tráfego ele está? Isso é junção espacial, e você já sabe fazer:

```{r}
#| eval: false
pontos |> st_join(zonas, join = st_within)
```

::: {.callout-note}
## Sobre versões

O `geocodebr` é recente e sua interface ainda muda entre versões — nomes de argumentos e
colunas de saída podem diferir. Rode `?geocodebr::geocode` e
`utils::packageVersion("geocodebr")` antes de reaproveitar código de tutoriais, inclusive
deste. A lógica — padronizar, geocodificar, conferir precisão, validar espacialmente — é que
não muda.
:::
