# Dados do OpenStreetMap {#sec-m3-osm}

O OSM é a base viária mais completa e atualizada disponível livremente no Brasil, e é o
insumo de qualquer roteamento. Há dois caminhos de acesso, para necessidades diferentes.

```{r}
library(sf)
library(dplyr)
library(ggplot2)
```

| Pacote | Como funciona | Quando usar |
|:--|:--|:--|
| `osmdata` | consulta a API Overpass ao vivo | recortes pequenos, feições específicas, atributos raros |
| `osmextract` | baixa extratos regionais `.pbf` prontos (Geofabrik) | malha viária inteira, insumo do `r5r` |

A regra prática: se a resposta cabe em alguns milhares de feições, `osmdata`; se você quer
"todas as vias de um estado", `osmextract`.

## `osmdata`: consultas à Overpass

Toda consulta tem a mesma estrutura: uma área (`opq`), um ou mais filtros de etiqueta
(`add_osm_feature`) e o formato de saída (`osmdata_sf`).

```{r}
arquivo <- "dados/brutos/portos_osm.gpkg"

if (!file.exists(arquivo)) {
  res <- osmdata::opq(bbox = c(-48.75, -25.65, -48.35, -25.35), timeout = 120) |>
    osmdata::add_osm_feature(key = "landuse", value = "port") |>
    osmdata::osmdata_sf()

  poligonos <- res$osm_polygons
  if (!is.null(poligonos) && nrow(poligonos) > 0) {
    st_write(poligonos |> select(any_of(c("osm_id", "name"))), arquivo, quiet = TRUE)
  }
}

if (file.exists(arquivo)) {
  portos_osm <- st_read(arquivo, quiet = TRUE)
  nrow(portos_osm)
}
```

O objeto devolvido por `osmdata_sf()` tem vários componentes, porque uma mesma consulta pode
retornar tipos diferentes de geometria:

```{r}
#| eval: false
res$osm_points        # nós
res$osm_lines         # vias abertas
res$osm_polygons      # vias fechadas (áreas)
res$osm_multilines    # relações de linha (uma rodovia inteira, por exemplo)
res$osm_multipolygons # relações de área (municípios, áreas com buracos)
```

### As etiquetas que importam em transportes

```{r}
#| eval: false
# hierarquia viária
add_osm_feature(key = "highway", value = c("motorway", "trunk", "primary"))

# uma rodovia específica pelo código
add_osm_feature(key = "ref", value = "BR-116")

# infraestrutura logística
add_osm_feature(key = "landuse",  value = "industrial")
add_osm_feature(key = "railway",  value = "rail")
add_osm_feature(key = "aeroway",  value = "aerodrome")
add_osm_feature(key = "amenity",  value = "fuel")

# transporte público
add_osm_feature(key = "highway", value = "bus_stop")
add_osm_feature(key = "public_transport", value = "platform")

# restrições relevantes para carga
add_osm_feature(key = "maxweight")
add_osm_feature(key = "maxheight")
add_osm_feature(key = "bridge", value = "yes")
```

`osmdata::available_tags("highway")` lista todos os valores possíveis de uma chave — útil
porque a taxonomia do OSM é extensa e vale conferir antes de supor.

```{r}
osmdata::available_tags("highway") |> head(12)
```

### Um exemplo completo: pontes e restrições em um corredor

```{r}
arquivo_pontes <- "dados/brutos/pontes_br116.gpkg"

if (!file.exists(arquivo_pontes)) {
  res <- osmdata::opq(bbox = c(-49.40, -25.75, -48.40, -25.15), timeout = 180) |>
    osmdata::add_osm_feature(key = "bridge", value = "yes") |>
    osmdata::osmdata_sf()

  pontes <- res$osm_lines |>
    filter(!is.na(highway)) |>
    select(any_of(c("osm_id", "name", "highway", "maxweight", "maxheight", "layer")))

  st_write(pontes, arquivo_pontes, quiet = TRUE)
}

pontes <- st_read(arquivo_pontes, quiet = TRUE)

c(pontes = nrow(pontes),
  com_restricao_peso = sum(!is.na(pontes$maxweight)))
```

Esse resultado costuma surpreender: a maioria das pontes **não tem** a restrição de peso
mapeada. É a ilustração concreta do limite do OSM — a geometria é boa, o atributo é parcial.
Para restrições oficiais, a fonte é o DNIT.

## `osmextract`: a malha viária inteira

```{r}
#| eval: false
library(osmextract)

# 1. descobrir qual extrato cobre a área
oe_match("Ceará")
oe_match("Paraná")

# 2. baixar só o arquivo .pbf (é o que o r5r consome, no módulo 4)
oe_download(
  file_url = oe_match("Ceará")$url,
  download_directory = "dados/brutos/osm"
)

# 3. ou já ler como sf, filtrando na origem com SQL
rede <- oe_get(
  place = "Ceará",
  layer = "lines",
  query = "SELECT osm_id, highway, name, maxspeed, oneway
           FROM lines
           WHERE highway IN ('motorway','trunk','primary','secondary','tertiary')",
  download_directory = "dados/brutos/osm"
)
```

O argumento `query` é o que torna isso viável: o filtro roda no arquivo, e só a malha
principal chega ao R. Sem ele, "todas as linhas do Ceará" são milhões de feições, a maioria
irrelevante para roteamento.

::: {.callout-tip}
## Tamanhos típicos

| Recorte | `.pbf` |
|:--|--:|
| Uma cidade média | 10–40 MB |
| Um estado | 50–600 MB |
| Brasil inteiro | > 2 GB |

Baixe o menor recorte que cobre a área de estudo. Para uma cidade, a região metropolitana já
resolve; para roteamento de carga interestadual, o estado. O `.pbf` do Brasil inteiro raramente
é necessário — e deixa o `r5r` muito lento para construir a rede.
:::

## Preparar a malha para roteamento

Uma malha viária baixada crua ainda não é uma rede navegável. Três cuidados:

```{r}
#| eval: false
rede_limpa <- rede |>
  filter(!is.na(highway)) |>
  filter(!highway %in% c("footway", "path", "cycleway", "steps", "pedestrian")) |>
  mutate(
    velocidade = readr::parse_number(maxspeed),
    velocidade = dplyr::coalesce(velocidade, dplyr::case_match(
      highway,
      "motorway"  ~ 110,
      "trunk"     ~ 90,
      "primary"   ~ 80,
      "secondary" ~ 60,
      .default    = 40
    )),
    comprimento_m = as.numeric(st_length(geometry)),
    tempo_min = comprimento_m / 1000 / velocidade * 60
  )
```

Os três pontos: (1) remover o que não é trafegável pelo modo de interesse; (2) preencher a
velocidade quando o atributo falta — e documentar a regra usada; (3) calcular o custo que o
roteamento vai minimizar (tempo, distância, ou custo generalizado).

::: {.callout-note}
## Rede geométrica × rede topológica

Um `sf` de linhas é uma coleção de geometrias: duas ruas que se cruzam na tela não estão
necessariamente **conectadas** no grafo. Para roteamento é preciso uma rede topológica, com
nós e arestas. É isso que o `dodgr`, o `r5r` e o pacote `sfnetworks` constroem a partir da
geometria — e é por isso que o resultado depende da qualidade da malha de origem.
:::

```{r}
#| eval: false
# sfnetworks: rede topológica com sintaxe de tidyverse
library(sfnetworks)

net <- as_sfnetwork(rede_limpa, directed = FALSE) |>
  tidygraph::convert(sfnetworks::to_spatial_subdivision) |>
  tidygraph::activate("edges") |>
  mutate(peso = comprimento_m)
```

No próximo capítulo saímos do OSM e vamos para o outro gargalo do módulo: consultar tabelas
grandes sem estourar a memória.
