# Visão geral do módulo {#sec-m3}

::: {.modulo-meta}
**Carga horária:** 6 horas (3h síncronas + 3h assíncronas)
**Datas (Opção A):** aulas em 13/10 e 14/10; material assíncrono liberado em 15/10
**Pacotes:** `osmdata`, `osmextract`, `duckdb`, `duckplyr`, `geocodebr`, `dodgr`, `r5r`, `Matrix`, `sf`
**Estudo de caso:** matriz OD e fluxos espaciais da cabotagem, com cálculo de TKU
:::

## O que você vai conseguir fazer no fim do módulo

- Extrair do OpenStreetMap a malha viária e os pontos de interesse de uma área de estudo.
- Consultar bases grandes com SQL, direto do R, sem carregar tudo na memória.
- Transformar listas de endereços em coordenadas (geocodificação) e avaliar a qualidade do
  resultado.
- Calcular rotas, distâncias e tempos de viagem sobre uma rede real.
- Representar matrizes origem–destino de forma eficiente e convertê-las em **fluxos
  espaciais** — as linhas de desejo que aparecem nos mapas de carga.
- Calcular indicadores de transporte (TKU) a partir de uma matriz OD.

## Roteiro

### Aula síncrona (3h)

| Bloco | Conteúdo | Capítulo |
|:--|:--|:--|
| 1 | Extração de dados do OpenStreetMap | @sec-m3-osm |
| 2 | Processamento com SQL via DuckDB; comparação de desempenho | @sec-m3-duckdb |
| 3 | Geocodificação de endereços com `geocodebr` | @sec-m3-geocodificacao |
| 4 | Roteamento com `dodgr` e `r5r` | @sec-m3-roteamento |

### Conteúdo assíncrono (3h)

| Bloco | Conteúdo | Capítulo |
|:--|:--|:--|
| 5 | Matrizes OD, matrizes esparsas e fluxos espaciais | @sec-m3-matrizes |
| 6 | Estudo de caso: fluxos e TKU da cabotagem no mapa do Brasil | @sec-m3-estudo-de-caso |
| 7 | Exercícios | @sec-m3-exercicios |

## Pacotes do módulo

```{r}
#| eval: false
pacotes <- c("osmdata", "osmextract", "duckdb", "duckplyr", "DBI", "dbplyr",
             "data.table", "arrow", "geocodebr", "dodgr", "r5r", "Matrix", "sfnetworks")

faltando <- setdiff(pacotes, rownames(installed.packages()))
if (length(faltando) > 0) install.packages(faltando)
```

::: {.callout-important}
## O `r5r` precisa de Java 21

O `r5r` é uma interface para o R5, o motor de roteamento da Conveyal, escrito em Java. Sem o
**JDK 21** instalado, o pacote carrega mas falha ao construir a rede. Verifique antes do
encontro:

```{r}
#| eval: false
# no terminal do sistema
# java -version    -> deve responder "21"

# dentro do R
rJava::.jinit()
rJava::.jcall("java/lang/System", "S", "getProperty", "java.version")
```

Se a instalação depender da TI do Ministério, peça o **JDK 21 (Temurin ou Oracle)** no mesmo
chamado do R e do Rtools. Enquanto isso, o `dodgr` roda em R puro e cobre boa parte dos
exemplos.
:::

## Uma observação sobre escala

Este é o módulo em que os dados deixam de caber confortavelmente na memória. Três hábitos que
atravessam todos os capítulos:

1. **Recorte antes de carregar**: filtre na consulta (SQL, `query=` do `osmextract`,
   `wkt_filter` do `sf`), não depois.
2. **Guarde resultados intermediários** em `.parquet` ou `.rds`, e leia de lá.
3. **Meça**: `system.time()` em volta de cada etapa pesada mostra onde está o gargalo — e
   frequentemente ele não está onde se imagina.
