# Matrizes OD e fluxos espaciais {#sec-m3-matrizes}

A matriz origem–destino é a estrutura central da modelagem de transportes. Este capítulo trata
de três coisas: como guardá-la sem desperdiçar memória, como convertê-la em geometria para o
mapa, e como calcular indicadores a partir dela.

```{r}
library(sf)
library(dplyr)
library(tidyr)
library(ggplot2)
library(Matrix)
```

## Formato longo e formato matriz

Uma matriz OD pode ser representada de duas formas, e a conversão entre elas é rotina:

```{r}
od_longo <- tibble::tribble(
  ~origem, ~destino, ~toneladas,
  "AM", "SP", 1200,
  "AM", "PR",  450,
  "PA", "MA",  980,
  "SP", "AM",  310,
  "PR", "AM",  120
)

od_matriz <- od_longo |>
  pivot_wider(names_from = destino, values_from = toneladas, values_fill = 0) |>
  tibble::column_to_rownames("origem") |>
  as.matrix()

od_matriz
```

O formato longo é melhor para armazenar, filtrar e cruzar; o formato matriz é o que os
modelos consomem. Note a assimetria: o fluxo AM→SP (1200) não é o mesmo que SP→AM (310) — é a
característica que distingue uma matriz OD de uma matriz de distâncias.

```{r}
# margens: emissão e atração
data.frame(
  zona    = rownames(od_matriz),
  emitido = rowSums(od_matriz)
) |>
  full_join(
    data.frame(zona = colnames(od_matriz), atraido = colSums(od_matriz)),
    by = "zona"
  ) |>
  mutate(across(where(is.numeric), \(x) tidyr::replace_na(x, 0)),
         saldo = atraido - emitido)
```

## Matrizes esparsas

Em uma matriz OD real, a maior parte das células é zero: cada zona se relaciona com poucas
outras. Guardar todos os zeros desperdiça memória de forma explosiva.

```{r}
n <- 5000    # zonas

# matriz densa: guarda n² valores
memoria_densa <- n^2 * 8 / 1024^3       # em GB (double = 8 bytes)
round(memoria_densa, 2)
```

Uma matriz 5.000 × 5.000 ocupa cerca de 0,2 GB; com 20.000 zonas — o número de setores
censitários de uma região metropolitana — seriam mais de 3 GB apenas para guardar zeros.

```{r}
set.seed(1)
n_pares <- 50000       # só 0,2% dos pares têm fluxo

esparsa <- sparseMatrix(
  i = sample(n, n_pares, replace = TRUE),
  j = sample(n, n_pares, replace = TRUE),
  x = round(rlnorm(n_pares, 4, 1), 1),
  dims = c(n, n)
)

format(object.size(esparsa), units = "MB")
dim(esparsa)
```

Poucos megabytes no lugar de centenas. E as operações usuais funcionam normalmente:

```{r}
soma_linhas <- Matrix::rowSums(esparsa)
soma_colunas <- Matrix::colSums(esparsa)

c(total = sum(esparsa),
  pares_com_fluxo = length(esparsa@x),
  densidade = round(length(esparsa@x) / (n * n), 5))
```

```{r}
# voltar ao formato longo, só com os pares que têm fluxo
longo <- summary(esparsa) |>
  as.data.frame() |>
  rename(origem = i, destino = j, fluxo = x)

head(longo, 4)
nrow(longo)
```

::: {.callout-tip}
Matrizes de tempo de viagem do `r5r` e do `dodgr` já saem no formato longo, com uma linha por
par — que é a forma esparsa "natural". Converta para `sparseMatrix` quando precisar de álgebra
matricial (distribuição de viagens, modelos gravitacionais); mantenha em `data.frame` quando o
trabalho for filtrar, agregar e mapear.
:::

## De matriz OD a fluxo espacial

O mapa de linhas de desejo é a representação mais reconhecível de uma matriz OD. A construção
tem três passos: coordenadas das zonas, linhas entre os pares, e uma escala visual que não
minta.

```{r}
zonas <- data.frame(
  zona = c("AM", "PA", "MA", "PR", "SP"),
  lon  = c(-60.02, -48.50, -44.30, -49.27, -46.63),
  lat  = c( -3.10,  -1.46,  -2.53, -25.43, -23.55)
) |>
  st_as_sf(coords = c("lon", "lat"), crs = 4674)

# função genérica: tabela OD + pontos das zonas -> linhas de desejo
od_para_linhas <- function(od, pontos, col_origem = "origem",
                           col_destino = "destino", col_id = "zona") {
  xy <- st_coordinates(pontos)
  idx <- setNames(seq_len(nrow(pontos)), pontos[[col_id]])

  io <- idx[od[[col_origem]]]
  id <- idx[od[[col_destino]]]

  geom <- Map(\(a, b) st_linestring(rbind(xy[a, ], xy[b, ])), io, id) |>
    st_sfc(crs = st_crs(pontos))

  st_sf(od, geometry = geom)
}

linhas <- od_para_linhas(od_longo, zonas)
linhas
```

```{r}
#| label: fig-desejo
#| fig-cap: "Linhas de desejo: espessura proporcional ao fluxo"
#| fig-height: 5
arquivo <- "dados/brutos/uf_br.gpkg"
if (!file.exists(arquivo)) {
  ufs <- geobr::read_state(year = 2020, showProgress = FALSE)
  st_write(ufs, arquivo, quiet = TRUE)
}
ufs <- st_read(arquivo, quiet = TRUE)

ggplot() +
  geom_sf(data = ufs, fill = "grey97", colour = "grey85", linewidth = 0.2) +
  geom_sf(data = linhas |> arrange(toneladas),
          aes(linewidth = toneladas, alpha = toneladas), colour = "#1a5b8a") +
  geom_sf(data = zonas, size = 2, colour = "#0d3b5c") +
  scale_linewidth_continuous(range = c(0.3, 3), name = "Toneladas") +
  scale_alpha_continuous(range = c(0.35, 0.9), guide = "none") +
  theme_void(base_size = 10)
```

Quatro decisões de representação que valem a pena discutir com quem vai ler o mapa:

1. **Espessura proporcional ao fluxo** é a convenção. Com fluxos muito assimétricos — o caso
   normal —, use raiz quadrada ou logaritmo na escala, senão a maior linha cobre o mapa.
2. **Ordenar do menor para o maior** (`arrange(toneladas)`) faz as linhas grandes serem
   desenhadas por cima, e não escondidas.
3. **Transparência** ajuda quando há muitas linhas sobrepostas.
4. **Filtrar** é legítimo: mostrar os 30 maiores fluxos e dizer que eles representam X% do
   total costuma comunicar melhor que mil linhas ilegíveis.

```{r}
#| eval: false
# alternativas prontas para a mesma tarefa
stplanr::od2line(flow = od_longo, zones = zonas)   # linhas retas a partir da tabela OD
stplanr::od2odf(od_longo, zonas)                   # coordenadas dos pares
```

::: {.callout-note}
## Linha reta não é rota

A linha de desejo mostra **origem, destino e volume** — não o caminho. Para representar o
fluxo sobre a infraestrutura de fato (uma rodovia, uma rota de navegação), é preciso rotear
cada par e somar os fluxos por trecho: a **alocação**. O resultado é um mapa de carregamento
da rede, em que a espessura está sobre a via, não no ar. É o que o pacote `flownet` e a função
`stplanr::overline()` fazem, e o que retomamos no módulo 4.
:::

## Agregação e recortes de matriz

Duas operações rotineiras: agregar zonas em regiões maiores e separar fluxos internos dos
externos.

```{r}
regiao <- c(AM = "Norte", PA = "Norte", MA = "Nordeste", PR = "Sul", SP = "Sudeste")

od_longo |>
  mutate(reg_o = regiao[origem], reg_d = regiao[destino]) |>
  summarise(toneladas = sum(toneladas), .by = c(reg_o, reg_d)) |>
  pivot_wider(names_from = reg_d, values_from = toneladas, values_fill = 0)
```

```{r}
od_longo |>
  mutate(tipo = if_else(origem == destino, "interno", "externo")) |>
  summarise(toneladas = sum(toneladas), pares = n(), .by = tipo)
```

## Indicadores a partir da matriz

```{r}
# distância entre as zonas (em km), pela geometria
d_km <- st_distance(zonas) |> units::set_units(km) |> as.numeric() |>
  matrix(nrow = nrow(zonas), dimnames = list(zonas$zona, zonas$zona))

od_ind <- od_longo |>
  mutate(
    dist_km = d_km[cbind(origem, destino)],
    tku     = toneladas * dist_km
  )

od_ind |>
  arrange(desc(tku)) |>
  mutate(across(c(dist_km, tku), \(x) round(x, 1))) |>
  knitr::kable()
```

```{r}
# indicadores agregados
od_ind |>
  summarise(
    toneladas = sum(toneladas),
    tku       = sum(tku),
    distancia_media_km = round(sum(tku) / sum(toneladas), 1)
  )
```

A **distância média de transporte** (TKU ÷ toneladas) é um indicador que resume a matriz em
um número e permite comparar modos, anos e cenários: é o quanto, em média, cada tonelada
percorre. No estudo de caso a seguir, fazemos o caminho inverso — partimos do TKU publicado
pela ANTAQ e estimamos a tonelagem.
