# Exercícios {#sec-m3-exercicios}

```{r}
library(sf)
library(dplyr)
library(stringr)
library(ggplot2)
library(Matrix)
library(readxl)

colunas <- c("ano", "perfil", "sh2",
             "pais_origem", "uf_origem", "cidade_origem", "instalacao_origem",
             "pais_destino", "uf_destino", "cidade_destino", "instalacao_destino",
             "tku")

cabotagem <- read_excel("dados/cabotagem_tku_2025.xlsx", na = c("", "-"))
names(cabotagem) <- colunas
cabotagem <- cabotagem |>
  mutate(across(where(is.character), str_squish)) |>
  filter(tku > 0) |>
  mutate(uf_origem = str_to_upper(uf_origem),
         uf_destino = str_to_upper(uf_destino))
```

## 1. SQL no lugar do `dplyr`

Responda com **uma consulta SQL no DuckDB**, sobre o CSV da cabotagem: qual o TKU total por
perfil de carga, apenas para destinos no Nordeste?

::: {.callout-note collapse="true"}
## Solução

```{r}
library(DBI); library(duckdb)

con <- dbConnect(duckdb())

dbGetQuery(con, "
  SELECT \"Perfil da Carga\" AS perfil,
         COUNT(*) AS ligacoes,
         SUM(\"TKU (t x km)\") / 1e9 AS tku_bi
  FROM read_csv_auto('dados/cabotagem_tku_2025.csv')
  WHERE \"UF de Destino\" IN ('AL','BA','CE','MA','PB','PE','PI','RN','SE')
  GROUP BY perfil
  ORDER BY tku_bi DESC
")

dbDisconnect(con, shutdown = TRUE)
```

Nomes de coluna com espaço precisam de aspas duplas em SQL — mais um argumento para
padronizar os nomes na entrada, como fizemos no módulo 1.
:::

## 2. Matriz esparsa

Monte a matriz OD interestadual da cabotagem como `sparseMatrix`, com UFs nas linhas e
colunas. Qual a densidade da matriz (fração de pares com fluxo)?

::: {.callout-note collapse="true"}
## Solução

```{r}
od_uf <- cabotagem |>
  filter(uf_origem %in% state.abb | TRUE) |>     # mantém todas, inclusive ZEE
  summarise(tku = sum(tku), .by = c(uf_origem, uf_destino))

zonas <- sort(unique(c(od_uf$uf_origem, od_uf$uf_destino)))

m <- sparseMatrix(
  i = match(od_uf$uf_origem, zonas),
  j = match(od_uf$uf_destino, zonas),
  x = od_uf$tku / 1e9,
  dims = c(length(zonas), length(zonas)),
  dimnames = list(zonas, zonas)
)

c(zonas = length(zonas),
  pares_com_fluxo = length(m@x),
  densidade = round(length(m@x) / length(zonas)^2, 3))

round(m[1:6, 1:6], 2)
```
:::

## 3. Emissão, atração e saldo

A partir da matriz do exercício 2, monte a tabela de TKU emitido, atraído e saldo por UF, e
faça um gráfico de barras divergente do saldo.

::: {.callout-note collapse="true"}
## Solução

```{r}
#| label: fig-ex-saldo
#| fig-cap: "Saldo de TKU (atraído − emitido) por UF"
margens <- tibble::tibble(
  uf      = rownames(m),
  emitido = Matrix::rowSums(m),
  atraido = Matrix::colSums(m)
) |>
  mutate(saldo = atraido - emitido) |>
  arrange(saldo)

ggplot(margens, aes(x = saldo, y = reorder(uf, saldo), fill = saldo > 0)) +
  geom_col() +
  geom_vline(xintercept = 0, colour = "grey30") +
  scale_fill_manual(values = c(`TRUE` = "#1a5b8a", `FALSE` = "#b3402a"), guide = "none") +
  labs(x = "Saldo (bi t·km)", y = NULL) +
  theme_minimal(base_size = 10)
```
:::

## 4. Concentração dos corredores

Quantos pares de UF concentram 80% do TKU? Compare com o resultado do módulo 1, que foi
calculado por par de municípios. Por que os números diferem?

::: {.callout-note collapse="true"}
## Solução

```{r}
od_uf |>
  arrange(desc(tku)) |>
  mutate(part_acum = cumsum(tku) / sum(tku)) |>
  summarise(
    pares_totais = n(),
    pares_ate_80 = sum(part_acum < 0.80) + 1
  ) |>
  mutate(proporcao = round(pares_ate_80 / pares_totais, 3))
```

A agregação por UF concentra mais que a agregação por município: várias ligações municipais
diferentes se somam no mesmo par de estados. Toda medida de concentração depende da unidade
de agregação — e por isso ela precisa estar dita junto com o número.
:::

## 5. Extração do OSM

Extraia do OpenStreetMap todos os terminais ferroviários (`railway = station`) do estado do
Paraná e conte quantos existem. Depois, marque no mapa os que estão a menos de 20 km do Porto
de Paranaguá.

::: {.callout-note collapse="true"}
## Solução

```{r}
#| eval: false
res <- osmdata::opq(bbox = c(-54.62, -26.72, -48.02, -22.52), timeout = 180) |>
  osmdata::add_osm_feature(key = "railway", value = "station") |>
  osmdata::osmdata_sf()

estacoes <- res$osm_points |> filter(!is.na(name)) |> select(osm_id, name)
nrow(estacoes)

porto <- st_sfc(st_point(c(-48.5119, -25.5016)), crs = 4326)

proximas <- estacoes[st_is_within_distance(estacoes, porto, 20000, sparse = FALSE)[, 1], ]
proximas$name
```
:::

## 6. Custo generalizado

Usando a função de custo generalizado do @sec-m3-roteamento, compare três alternativas de
transporte para a mesma carga entre Manaus e Santos: cabotagem (2.800 km, 12 dias),
rodoviário (3.900 km, 5 dias) e uma combinação (2.000 km de cabotagem + 400 km rodoviários).
Assuma os custos por km que julgar razoáveis e **documente as premissas**.

::: {.callout-note collapse="true"}
## Solução

```{r}
premissas <- tibble::tribble(
  ~modo,           ~custo_ton_km, ~custo_ton_dia,
  "cabotagem",              0.12,           1.50,
  "rodoviario",             0.42,           8.00
)

alternativas <- tibble::tribble(
  ~alternativa,       ~modo,        ~km,   ~dias,
  "Cabotagem direta", "cabotagem", 2800,     12,
  "Rodoviário",       "rodoviario",3900,      5,
  "Combinado",        "cabotagem", 2000,      9,
  "Combinado",        "rodoviario", 400,      1
)

alternativas |>
  left_join(premissas, by = "modo") |>
  mutate(custo = km * custo_ton_km + dias * custo_ton_dia) |>
  summarise(custo_por_tonelada = round(sum(custo), 2), .by = alternativa) |>
  arrange(custo_por_tonelada) |>
  knitr::kable()
```

Os valores são ilustrativos: o exercício é sobre a **estrutura** do cálculo e sobre registrar
as premissas de forma que outra pessoa possa contestá-las — que é o que distingue uma análise
de uma opinião.
:::

## 7. Para entregar

Escolha um recorte da sua área de trabalho e produza uma matriz OD com mapa de fluxos:

1. defina as zonas (UF, município ou instalação) e justifique a escolha;
2. monte a matriz, no formato longo e como `sparseMatrix`;
3. desenhe as linhas de desejo, com escala de espessura adequada;
4. calcule TKU, tonelagem e distância média;
5. escreva um parágrafo sobre o que o mapa mostra e **duas** limitações do que foi feito.
