# SQL e DuckDB no R {#sec-m3-duckdb}

Bases de roteamento, GPS, GTFS e comércio exterior têm milhões de linhas. Carregar tudo na
memória para depois filtrar é o caminho mais lento — e frequentemente impossível. O DuckDB
resolve isso: é um banco analítico que roda **dentro** do processo do R, sem servidor, sem
instalação separada, lendo CSV e Parquet direto do disco.

```{r}
library(dplyr)
library(DBI)
library(duckdb)
```

::: {.callout-warning}
Os exemplos deste capítulo geram um arquivo de cerca de 100 MB em `dados/brutos/`. Se o seu
repositório estiver dentro de uma pasta sincronizada (Dropbox, OneDrive, Google Drive), pause
a sincronização ou marque `dados/brutos/` como ignorada — senão o serviço tenta sincronizar o
arquivo no meio do render.
:::

## Uma base grande para o exemplo

Para que o capítulo seja reprodutível sem *download*, vamos gerar uma matriz de roteamento
sintética com 2 milhões de pares OD — a ordem de grandeza de uma matriz de tempos de viagem
entre setores censitários de uma região metropolitana.

```{r}
arquivo <- "dados/brutos/od_sintetica.csv"

if (!file.exists(arquivo)) {
  set.seed(42)
  n <- 2e6
  od <- data.frame(
    origem     = sample(1:2000, n, replace = TRUE),
    destino    = sample(1:2000, n, replace = TRUE),
    modo       = sample(c("rodoviario", "ferroviario", "cabotagem"), n,
                        replace = TRUE, prob = c(0.7, 0.2, 0.1)),
    distancia_km = round(runif(n, 5, 2500), 1),
    toneladas    = round(rlnorm(n, meanlog = 3, sdlog = 1.2), 2)
  )
  data.table::fwrite(od, arquivo)
}

round(file.size(arquivo) / 1024^2, 1)   # tamanho em MB
```

## Três formas de responder à mesma pergunta

A pergunta: **qual o TKU total por modo?** — ou seja, somar `distancia_km × toneladas`
agrupando por modo.

```{r}
# 1. DuckDB: a consulta roda no banco, só o resultado (3 linhas) volta para o R
tempo_duckdb <- system.time({
  con <- dbConnect(duckdb())
  resultado_duckdb <- dbGetQuery(con, sprintf("
    SELECT modo,
           COUNT(*)                        AS pares,
           SUM(distancia_km * toneladas)   AS tku
    FROM read_csv_auto('%s')
    GROUP BY modo
    ORDER BY tku DESC
  ", arquivo))
  dbDisconnect(con, shutdown = TRUE)
})

resultado_duckdb
```

```{r}
# 2. data.table: rápido, mas carrega a base inteira na memória
tempo_dt <- system.time({
  dt <- data.table::fread(arquivo)
  resultado_dt <- dt[, .(pares = .N, tku = sum(distancia_km * toneladas)), by = modo]
})
```

```{r}
# 3. readr + dplyr: o mais legível, o mais lento e o que mais consome memória
tempo_dplyr <- system.time({
  resultado_dplyr <- readr::read_csv(arquivo, show_col_types = FALSE, progress = FALSE) |>
    summarise(pares = n(), tku = sum(distancia_km * toneladas), .by = modo)
})
```

```{r}
#| label: tbl-desempenho
tibble::tibble(
  abordagem = c("DuckDB (SQL, sem carregar)", "data.table::fread", "readr + dplyr"),
  segundos  = round(c(tempo_duckdb[["elapsed"]],
                      tempo_dt[["elapsed"]],
                      tempo_dplyr[["elapsed"]]), 2)
) |>
  arrange(segundos) |>
  knitr::kable(caption = "Tempo para agregar 2 milhões de linhas")
```

Os números variam com a máquina, mas a ordem costuma se manter. Três observações que valem
mais que os tempos em si:

1. O DuckDB **não carrega o arquivo**: ele lê, agrega e descarta, em paralelo. O uso de
   memória fica próximo de zero, o que é o que permite trabalhar com arquivos maiores que a
   RAM.
2. O `data.table` é muito rápido, mas precisa que a base caiba na memória.
3. A diferença entre os três desaparece em bases pequenas. Abaixo de algumas centenas de
   milhares de linhas, use o que for mais legível — que é o `dplyr`.

## `duckplyr`: sintaxe de `dplyr`, motor de DuckDB

Se você não quer escrever SQL, o `duckplyr` traduz os verbos do `dplyr` para o DuckDB.

```{r}
#| eval: false
library(duckplyr)

od_lazy <- read_csv_duckdb(arquivo)     # nada é lido ainda

resultado <- od_lazy |>
  filter(modo == "rodoviario", distancia_km > 500) |>
  summarise(tku = sum(distancia_km * toneladas), .by = origem) |>
  arrange(desc(tku)) |>
  collect()                              # aqui a consulta é executada
```

A diferença é o `collect()` no final. Tudo antes dele é planejamento; o trabalho só acontece
quando o resultado é pedido. Esse padrão — *lazy evaluation* — é o mesmo do `arrow` e do
`dbplyr`.

## Consultas com `dplyr` sobre uma tabela do banco

Um terceiro caminho, útil quando a base já está em um banco:

```{r}
con <- dbConnect(duckdb())
dbExecute(con, sprintf("CREATE VIEW od AS SELECT * FROM read_csv_auto('%s')", arquivo))

tbl(con, "od") |>
  filter(modo == "cabotagem") |>
  group_by(origem) |>
  summarise(tku = sum(distancia_km * toneladas), pares = n()) |>
  arrange(desc(tku)) |>
  head(5) |>
  collect()
```

```{r}
# para ver o SQL que o dplyr gerou — ótimo para aprender SQL
tbl(con, "od") |>
  filter(modo == "cabotagem") |>
  group_by(origem) |>
  summarise(tku = sum(distancia_km * toneladas)) |>
  show_query()
```

```{r}
dbDisconnect(con, shutdown = TRUE)
```

## Parquet: o formato para guardar bases grandes

```{r}
arquivo_parquet <- "dados/brutos/od_sintetica.parquet"

con <- dbConnect(duckdb())
if (!file.exists(arquivo_parquet)) {
  dbExecute(con, sprintf(
    "COPY (SELECT * FROM read_csv_auto('%s')) TO '%s' (FORMAT PARQUET, COMPRESSION ZSTD)",
    arquivo, arquivo_parquet))
}

tamanhos <- c(csv_mb = file.size(arquivo), parquet_mb = file.size(arquivo_parquet)) / 1024^2
round(tamanhos, 1)
```

```{r}
tempo_parquet <- system.time({
  r <- dbGetQuery(con, sprintf(
    "SELECT modo, SUM(distancia_km * toneladas) AS tku FROM '%s' GROUP BY modo",
    arquivo_parquet))
})
dbDisconnect(con, shutdown = TRUE)

round(tempo_parquet[["elapsed"]], 2)
```

O Parquet é **colunar e comprimido**: ocupa uma fração do CSV e, como guarda estatísticas por
bloco, permite pular pedaços inteiros do arquivo na leitura. Para bases de trabalho que você
consulta repetidamente, converter uma vez para Parquet costuma ser o melhor investimento de
tempo do projeto.

::: {.callout-tip}
## SQL que resolve 90% dos casos

```sql
SELECT coluna1, coluna2, SUM(x) AS total   -- o que trazer
FROM 'arquivo.parquet'                     -- de onde
WHERE uf = 'PR' AND ano = 2025             -- filtro de linhas
GROUP BY coluna1, coluna2                  -- agregação
HAVING SUM(x) > 1000                       -- filtro do agregado
ORDER BY total DESC                        -- ordenação
LIMIT 20;                                  -- corte
```

O mapeamento para o `dplyr` é direto: `SELECT` → `select`/`summarise`, `WHERE` → `filter`
antes, `GROUP BY` → `.by`, `HAVING` → `filter` depois, `ORDER BY` → `arrange`,
`LIMIT` → `head`.
:::

## Espacial dentro do banco: `duckspatial`

O DuckDB tem uma extensão espacial, que o `duckspatial` expõe ao R. Vale quando as geometrias
são muitas — cruzar milhões de pontos de GPS com polígonos de zona, por exemplo.

```{r}
#| eval: false
library(duckspatial)

con <- dbConnect(duckdb())
ddbs_install(con)
ddbs_load(con)

ddbs_write_vector(con, zonas, "zonas")
ddbs_write_vector(con, pontos_gps, "gps")

resultado <- dbGetQuery(con, "
  SELECT z.id_zona, COUNT(*) AS n_pontos
  FROM gps g JOIN zonas z ON ST_Within(g.geom, z.geom)
  GROUP BY z.id_zona
")
```

A junção espacial roda no banco, sem materializar nada no R. Para bases menores, `sf::st_join`
continua sendo mais simples — e a simplicidade tem valor.
