# Autocorrelação espacial {#sec-m4-autocorrelacao}

"Tudo está relacionado com tudo, mas coisas próximas estão mais relacionadas que coisas
distantes" — a primeira lei da geografia, de Tobler. A autocorrelação espacial mede exatamente
isso: o quanto o valor observado em um lugar se parece com o dos seus vizinhos.

Importa para o trabalho do Ministério por dois motivos. Primeiro, porque **descreve**: mostrar
que a carga, os acidentes ou a acessibilidade formam agrupamentos, e onde eles estão, é
resultado. Segundo, porque **restringe**: dados espacialmente autocorrelacionados violam a
premissa de independência de uma regressão comum, e ignorar isso produz erros-padrão
subestimados e conclusões falsamente significativas.

```{r}
library(sf)
library(dplyr)
library(ggplot2)
library(spdep)
```

## O dado do capítulo

Usaremos a densidade demográfica dos municípios do Paraná, montada a partir das bases já
baixadas nos módulos anteriores.

```{r}
# os dois arquivos já foram baixados no módulo 2; se não existirem, busca de novo
if (!file.exists("dados/brutos/muni_pr_sc.gpkg")) {
  st_write(dplyr::bind_rows(
    geobr::read_municipality(code_muni = "PR", year = 2022, showProgress = FALSE),
    geobr::read_municipality(code_muni = "SC", year = 2022, showProgress = FALSE)
  ), "dados/brutos/muni_pr_sc.gpkg", quiet = TRUE)
}
if (!file.exists("dados/brutos/grade_pr.gpkg")) {
  st_write(geobr::read_statistical_grid(code_grid = "PR", showProgress = FALSE),
           "dados/brutos/grade_pr.gpkg", quiet = TRUE)
}

muni <- st_read("dados/brutos/muni_pr_sc.gpkg", quiet = TRUE) |>
  filter(abbrev_state == "PR") |>
  st_transform(31982)

grade <- st_read("dados/brutos/grade_pr.gpkg", quiet = TRUE) |> st_transform(31982)

pop_col <- intersect(c("POP", "pop"), names(grade))[1]

pop_muni <- grade |>
  mutate(pop = as.numeric(.data[[pop_col]])) |>
  st_point_on_surface() |>
  st_join(muni |> select(code_muni)) |>
  st_drop_geometry() |>
  summarise(pop = sum(pop, na.rm = TRUE), .by = code_muni) |>
  filter(!is.na(code_muni))

pr <- muni |>
  left_join(pop_muni, by = "code_muni", relationship = "one-to-one") |>
  mutate(
    pop = tidyr::replace_na(pop, 0),
    area_km2 = as.numeric(units::set_units(st_area(geom), km^2)),
    densidade = pop / area_km2,
    log_dens = log1p(densidade)
  )

c(municipios = nrow(pr), pop_total = sum(pr$pop))
```

## Definir a vizinhança

Não existe autocorrelação sem uma definição de vizinho — e essa definição **é uma escolha
do analista**, que muda o resultado.

```{r}
# contiguidade: vizinhos são os que compartilham fronteira
nb_queen <- poly2nb(pr, queen = TRUE)    # fronteira ou vértice
nb_rook  <- poly2nb(pr, queen = FALSE)   # apenas fronteira

nb_queen
```

```{r}
# vizinhança por distância: todos a menos de 60 km do centroide
coords <- st_coordinates(st_point_on_surface(pr))
nb_dist <- dnearneigh(coords, 0, 60000)

# k vizinhos mais próximos: garante o mesmo número de vizinhos para todos
nb_knn <- knn2nb(knearneigh(coords, k = 5))

data.frame(
  criterio = c("contiguidade (queen)", "distância 60 km", "5 mais próximos"),
  vizinhos_medios = round(c(mean(card(nb_queen)), mean(card(nb_dist)), mean(card(nb_knn))), 1),
  sem_vizinhos = c(sum(card(nb_queen) == 0), sum(card(nb_dist) == 0), sum(card(nb_knn) == 0))
) |>
  knitr::kable()
```

| Critério | Quando faz sentido |
|:--|:--|
| Contiguidade | unidades administrativas contíguas; efeito de "espalhamento" entre vizinhos |
| Distância fixa | fenômeno com alcance conhecido (raio de influência de um terminal) |
| k vizinhos | unidades muito desiguais em tamanho, onde a contiguidade distorce |

::: {.callout-warning}
Municípios sem vizinho (ilhas, ou unidades isoladas pelo critério de distância) quebram as
funções seguintes. Use `zero.policy = TRUE` para tratá-los como "sem vizinhança" em vez de
erro — e diga no relatório quantos foram.
:::

```{r}
lw <- nb2listw(nb_queen, style = "W", zero.policy = TRUE)
```

O argumento `style` define a padronização dos pesos: `"W"` (por linha, o padrão de uso) faz
cada vizinho pesar 1/n; `"B"` é binário; `"S"` é uma variante estabilizada.

## I de Moran global

```{r}
moran.test(pr$log_dens, lw, zero.policy = TRUE)
```

Leitura do resultado:

- **I** próximo de +1 indica agrupamento (valores altos perto de altos); próximo de −1,
  dispersão em xadrez; próximo do valor esperado (≈ −1/(n−1)) indica aleatoriedade espacial.
- O **p-valor** testa contra a hipótese de distribuição aleatória. Com dados assimétricos, o
  teste por permutação é mais seguro que o analítico:

```{r}
set.seed(42)
moran.mc(pr$log_dens, lw, nsim = 999, zero.policy = TRUE)
```

```{r}
#| label: fig-moran-plot
#| fig-cap: "Diagrama de dispersão de Moran: valor × média dos vizinhos"
#| fig-height: 4.6
moran.plot(pr$log_dens, lw, zero.policy = TRUE,
           xlab = "log(1 + densidade)", ylab = "média dos vizinhos",
           labels = FALSE, pch = 19, col = "#1a5b8a")
```

Cada quadrante do diagrama é um tipo de relação: alto–alto e baixo–baixo (concentração),
alto–baixo e baixo–alto (discordância com a vizinhança).

## LISA: onde estão os agrupamentos

O I global responde "há concentração?". O **LISA** (indicador local de associação espacial)
responde "onde?".

```{r}
lisa <- localmoran(pr$log_dens, lw, zero.policy = TRUE)

pr_lisa <- pr |>
  mutate(
    ii    = lisa[, "Ii"],
    p_val = lisa[, ncol(lisa)],
    z     = as.numeric(scale(log_dens)),
    z_lag = lag.listw(lw, as.numeric(scale(log_dens)), zero.policy = TRUE),
    cluster = case_when(
      p_val > 0.05        ~ "não significativo",
      z > 0 & z_lag > 0   ~ "alto–alto",
      z < 0 & z_lag < 0   ~ "baixo–baixo",
      z > 0 & z_lag < 0   ~ "alto–baixo",
      TRUE                ~ "baixo–alto"
    )
  )

count(st_drop_geometry(pr_lisa), cluster, sort = TRUE)
```

```{r}
#| label: fig-lisa
#| fig-cap: "Agrupamentos LISA da densidade demográfica municipal (Paraná)"
#| fig-height: 5
cores <- c("alto–alto" = "#b3402a", "baixo–baixo" = "#1a5b8a",
           "alto–baixo" = "#e0a03f", "baixo–alto" = "#7fb3d5",
           "não significativo" = "grey92")

ggplot(pr_lisa) +
  geom_sf(aes(fill = cluster), colour = "white", linewidth = 0.15) +
  scale_fill_manual(values = cores, name = NULL) +
  labs(caption = "Fonte: IBGE (malha municipal e grade estatística). Elaboração própria.") +
  theme_void(base_size = 10)
```

Os agrupamentos alto–alto identificam as regiões metropolitanas; os baixo–baixo, as áreas de
esvaziamento demográfico. Em uma análise de transportes, a mesma técnica aplicada a acidentes,
a volume de tráfego ou a tempo de viagem identifica trechos críticos — e o mapa LISA é um
produto direto para o relatório.

::: {.callout-note}
## Cuidados de interpretação

1. O resultado depende da **matriz de vizinhança**. Reporte o critério usado e, idealmente,
   mostre que a conclusão se mantém com outro critério.
2. Com muitos testes locais simultâneos, alguns "significativos" aparecem por acaso. Para rigor,
   ajuste o p-valor (`p.adjust(..., method = "fdr")`).
3. Autocorrelação é **descrição**, não causa. Ela diz que há padrão, não por quê.
:::

## E quando a autocorrelação atrapalha

Se o objetivo é modelar — prever demanda, explicar acidentes — a autocorrelação nos resíduos
indica que um modelo comum não serve:

```{r}
modelo <- lm(log_dens ~ log(area_km2), data = pr)
lm.morantest(modelo, lw, zero.policy = TRUE)
```

Um p-valor pequeno aqui significa que sobrou estrutura espacial no resíduo. As saídas usuais
são modelos espaciais explícitos (`spatialreg::lagsarlm`, `errorsarlm`), regressão
geograficamente ponderada (`GWmodel`) ou modelos bayesianos com efeito espacial (`INLA`) —
todos fora do escopo deste curso, mas é importante saber que o diagnóstico existe e que
ignorá-lo invalida os testes de significância.
