# Acessibilidade a oportunidades {#sec-m4-acessibilidade}

Acessibilidade é a facilidade de alcançar destinos de interesse — empregos, saúde, educação —
a partir de um lugar, considerando o tempo de viagem real pela rede de transporte. É um
indicador que reúne, em um número por lugar, a **distribuição das oportunidades** e o
**desempenho do sistema de transporte**. É a medida que responde à pergunta "esta obra melhora
a vida de quem?".

```{r}
library(sf)
library(dplyr)
library(ggplot2)
library(accessibility)
```

## As medidas

| Medida | Pergunta que responde | Função |
|:--|:--|:--|
| Oportunidades cumulativas | quantos empregos alcanço em até 30 minutos? | `cumulative_cutoff()` |
| Tempo mínimo | quanto tempo até o hospital mais próximo? | `cost_to_closest()` |
| Gravitacional | quantas oportunidades, descontando as mais distantes? | `gravity()` |
| Concorrência (2SFCA) | quantas oportunidades por pessoa, considerando a disputa? | `floating_catchment_area()` |

A cumulativa é a mais usada porque é a mais fácil de comunicar ("empregos acessíveis em 30
minutos de transporte público"); a de tempo mínimo é a mais adequada para serviços raros e
essenciais (hospital de alta complexidade); a gravitacional é a mais defensável
tecnicamente, e a mais difícil de explicar em uma reunião.

## Dados prontos: `aopdata`

O projeto Acesso a Oportunidades (Ipea) publica, para 20 cidades brasileiras, os indicadores
já calculados em grade hexagonal — com população, renda, raça e oportunidades por hexágono.
Para diagnóstico, é o caminho mais rápido.

```{r}
arquivo <- "dados/brutos/aop_fortaleza.rds"

if (!file.exists(arquivo)) {
  aop <- aopdata::read_access(
    city = "Fortaleza",
    mode = "public_transport",
    year = 2019,
    peak = TRUE,
    geometry = TRUE,
    showProgress = FALSE
  )
  saveRDS(aop, arquivo)
}

aop <- readRDS(arquivo)

dim(aop)
names(aop) |> head(30)
```

Os nomes das colunas seguem um padrão documentado: `P001` é a população total, `R001` a renda
per capita, `T001` o total de empregos, e os indicadores de acesso combinam o tipo de medida
(`CMA` = cumulativa ativa, `TMI` = tempo mínimo), a atividade (`TT` = todos os empregos,
`ST` = saúde, `ET` = educação) e o limite de tempo.

```{r}
cols_cma <- grep("^CMATT", names(aop), value = TRUE)
cols_cma

# coluna de estrato de renda: o pacote traz quintil e decil (R002 e R003).
# Confira no dicionário qual é qual antes de rotular o gráfico:
# aopdata::aopdata_dictionary(lang = "pt")
col_renda <- intersect(c("R002", "R003"), names(aop))[1]
col_renda
```

```{r}
#| label: fig-aop-mapa
#| fig-cap: "Empregos acessíveis em até 60 minutos por transporte público — Fortaleza"
#| fig-height: 5
col_60 <- intersect(c("CMATT60"), names(aop))[1]

if (!is.na(col_60)) {
  aop_plot <- aop |>
    filter(!is.na(.data[[col_60]]), P001 > 0) |>
    mutate(acesso = .data[[col_60]])

  ggplot(aop_plot) +
    geom_sf(aes(fill = acesso), colour = NA) +
    scale_fill_viridis_c(option = "inferno", direction = -1,
                         labels = scales::label_number(big.mark = "."),
                         name = "Empregos\nem 60 min") +
    labs(caption = "Fonte: Ipea, Projeto Acesso a Oportunidades (aopdata), 2019.") +
    theme_void(base_size = 9)
}
```

### Acessibilidade e desigualdade

O indicador ganha sentido quando cruzado com quem vive em cada lugar:

```{r}
if (!is.na(col_60)) {
  aop |>
    st_drop_geometry() |>
    filter(P001 > 0, !is.na(.data[[col_60]]), !is.na(.data[[col_renda]])) |>
    mutate(estrato_renda = .data[[col_renda]]) |>
    summarise(
      pessoas = sum(P001),
      acesso_medio = round(weighted.mean(.data[[col_60]], P001, na.rm = TRUE)),
      .by = estrato_renda
    ) |>
    arrange(estrato_renda) |>
    rename(`Estrato de renda` = estrato_renda, `População` = pessoas,
           `Empregos acessíveis em 60 min (média)` = acesso_medio) |>
    knitr::kable(align = "lrr")
}
```

A leitura típica desse tipo de tabela — os estratos mais pobres com acesso menor — é o
principal argumento de equidade em avaliação de projetos de transporte urbano. As colunas
`R002` e `R003` trazem os estratos de renda (quintil e decil); confira no dicionário do pacote
qual é qual antes de rotular o gráfico, porque a troca inverte a leitura.

## Calcular do zero: o pacote `accessibility`

Quando a cidade não está no `aopdata`, ou quando se quer avaliar um **cenário** (uma linha
nova, uma linha removida), é preciso calcular. O insumo é uma matriz de tempo de viagem —
normalmente vinda do `r5r` (@sec-m4-r5r) — e uma tabela de uso do solo.

Para demonstrar as funções de forma executável, vamos construir uma matriz de tempos
**aproximada** a partir das distâncias entre os hexágonos, supondo uma velocidade média.

```{r}
set.seed(2026)

hex <- aop |>
  filter(P001 > 0) |>
  select(id_hex, P001, T001, all_of(col_renda)) |>
  slice_sample(n = 250)          # amostra, para o exemplo rodar rápido

centros <- st_point_on_surface(st_transform(hex, 31984))   # UTM 24S (Fortaleza)

d <- st_distance(centros) |> units::set_units(km) |> as.numeric()
d <- matrix(d, nrow = nrow(hex))

velocidade_kmh <- 18    # velocidade porta-a-porta típica de transporte público urbano

matriz <- expand.grid(from_id = hex$id_hex, to_id = hex$id_hex,
                      stringsAsFactors = FALSE) |>
  mutate(travel_time = round(as.vector(d) / velocidade_kmh * 60, 1)) |>
  filter(travel_time <= 90)

uso_solo <- hex |>
  st_drop_geometry() |>
  rename(id = id_hex, populacao = P001, empregos = T001)

head(matriz, 3)
```

::: {.callout-warning}
Essa matriz é **ilustrativa**: distância em linha reta dividida por uma velocidade média não é
tempo de viagem por transporte público. Ela serve para mostrar como as funções do
`accessibility` operam. Em qualquer uso real, a matriz vem do `r5r`, com a rede, o GTFS e o
horário de partida — e a diferença entre as duas é grande, sobretudo em cidades com barreiras
físicas.
:::

```{r}
# 1. oportunidades cumulativas em 30, 60 e 90 minutos
cma <- cumulative_cutoff(
  travel_matrix = matriz,
  land_use_data = uso_solo,
  opportunity   = "empregos",
  travel_cost   = "travel_time",
  cutoff        = c(30, 60, 90)
)

head(cma, 4)
```

```{r}
# 2. tempo até a oportunidade mais próxima
tmi <- cost_to_closest(
  travel_matrix = matriz,
  land_use_data = uso_solo,
  opportunity   = "empregos",
  travel_cost   = "travel_time",
  n             = 1
)

summary(tmi[[ncol(tmi)]])   # a última coluna traz o tempo até a oportunidade mais próxima
```

```{r}
# 3. medida gravitacional, com decaimento exponencial
grav <- gravity(
  travel_matrix = matriz,
  land_use_data = uso_solo,
  opportunity   = "empregos",
  travel_cost   = "travel_time",
  decay_function = decay_exponential(decay_value = 0.05)
)

head(grav, 4)
```

```{r}
#| label: fig-decaimento
#| fig-cap: "Funções de decaimento: o peso dado a uma oportunidade conforme o tempo de viagem"
#| fig-height: 3.4
t <- 0:90
data.frame(
  minutos = rep(t, 3),
  peso = c(exp(-0.05 * t),
           as.numeric(t <= 30),
           pmax(0, 1 - t / 60)),
  funcao = rep(c("exponencial (0,05)", "cumulativa (30 min)", "linear (60 min)"),
               each = length(t))
) |>
  ggplot(aes(minutos, peso, colour = funcao)) +
  geom_line(linewidth = 0.8) +
  scale_colour_manual(values = c("#1a5b8a", "#b3402a", "#e0a03f"), name = NULL) +
  labs(x = "Tempo de viagem (min)", y = "Peso da oportunidade") +
  theme_minimal(base_size = 9) +
  theme(legend.position = "top")
```

Esse gráfico é a melhor forma de explicar a escolha da medida em uma reunião técnica: a
cumulativa trata um emprego a 29 minutos como plenamente acessível e um a 31 minutos como
inacessível; as funções contínuas suavizam esse degrau. A escolha muda o resultado, e por isso
precisa estar declarada.

## Comparação de cenários

A aplicação mais valiosa em planejamento não é o valor absoluto do indicador — é a
**diferença entre dois cenários**:

```{r}
#| eval: false
# matriz do cenário atual e do cenário com a intervenção (ver @sec-m4-r5r)
acesso_atual  <- cumulative_cutoff(matriz_atual,  uso_solo, "empregos", "travel_time", 60)
acesso_novo   <- cumulative_cutoff(matriz_cenario, uso_solo, "empregos", "travel_time", 60)

comparacao <- acesso_atual |>
  rename(acesso_atual = empregos) |>
  left_join(rename(acesso_novo, acesso_novo = empregos), by = "id") |>
  mutate(
    variacao_abs = acesso_novo - acesso_atual,
    variacao_pct = 100 * (acesso_novo / acesso_atual - 1)
  ) |>
  left_join(uso_solo, by = "id")

# o número que interessa ao gestor: quantas pessoas ganharam acesso, e quem são
comparacao |>
  summarise(
    pessoas_beneficiadas = sum(populacao[variacao_abs > 0]),
    ganho_medio_pct = weighted.mean(variacao_pct, populacao, na.rm = TRUE),
    .by = estrato_renda
  )
```

É esse quadro — pessoas beneficiadas por faixa de renda — que transforma uma análise de
transporte em um argumento de política pública. O módulo 5 fecha o curso construindo
exatamente esse relatório.
