# Estudo de caso: declividade × traçado {#sec-m4-declividade}

A pergunta deste capítulo é de projeto:

> *Dadas duas alternativas de traçado entre o planalto curitibano e o litoral, qual delas
> enfrenta o relevo mais favorável? Que extensão de cada uma excede a declividade admissível,
> e onde estão esses trechos?*

É o cruzamento clássico entre um dado **raster** (o modelo digital de elevação) e um dado
**vetorial** (os traçados). É a operação que o programa do curso descreve como "cruzamento de
declividade com traçados propostos".

```{r}
library(sf)
library(terra)
library(dplyr)
library(ggplot2)

crs_trabalho <- 31982
```

## Passo 1: O terreno

```{r}
if (!file.exists("dados/brutos/dem_serra.tif")) {
  area <- sf::st_bbox(c(xmin = -49.40, ymin = -25.75, xmax = -48.40, ymax = -25.15),
                  crs = sf::st_crs(4326)) |> sf::st_as_sfc() |> sf::st_as_sf()
  terra::writeRaster(
    terra::rast(elevatr::get_elev_raster(locations = area, z = 11, clip = "bbox")),
    "dados/brutos/dem_serra.tif", overwrite = TRUE)
}

dem <- terra::rast("dados/brutos/dem_serra.tif") |> terra::project("EPSG:31982")
names(dem) <- "altitude"

declividade <- tan(terra::terrain(dem, v = "slope", unit = "radians")) * 100
names(declividade) <- "declividade"

c(resolucao_m = round(terra::res(dem)[1], 1),
  alt_min = round(terra::global(dem, "min", na.rm = TRUE)[[1]]),
  alt_max = round(terra::global(dem, "max", na.rm = TRUE)[[1]]))
```

::: {.callout-note}
A declividade em **porcentagem** é a convenção da engenharia rodoviária (uma rampa de 6%
sobe 6 m a cada 100 m de percurso horizontal). O `terra` também calcula em graus
(`unit = "degrees"`), usado em geomorfologia. Não misture as duas no mesmo documento.
:::

## Passo 2: Os traçados

A alternativa 1 é o traçado existente da BR-116, obtido do OpenStreetMap. A alternativa 2 é um
traçado hipotético: a linha que alguém desenharia ligando os mesmos extremos por outro vale.

```{r}
if (!file.exists("dados/brutos/br116_serra.gpkg")) {
  consulta <- osmdata::opq(bbox = c(-49.40, -25.75, -48.40, -25.15), timeout = 120) |>
    osmdata::add_osm_feature(key = "ref", value = "BR-116") |>
    osmdata::osmdata_sf()
  sf::st_write(consulta$osm_lines |>
             dplyr::select(dplyr::any_of(c("osm_id", "name", "ref", "highway"))) |>
             sf::st_transform(4674),
           "dados/brutos/br116_serra.gpkg", quiet = TRUE)
}

br116 <- sf::st_read("dados/brutos/br116_serra.gpkg", quiet = TRUE) |>
  sf::st_transform(crs_trabalho)

# o Overpass devolve a geometria inteira de cada via, não recortada pelo bbox
# da consulta. Sem este filtro, o trecho mais longo pode vir de bem longe da Serra
area_recorte <- sf::st_bbox(c(xmin = -49.40, ymin = -25.75, xmax = -48.40, ymax = -25.15),
                        crs = sf::st_crs(4326)) |> sf::st_as_sfc() |> sf::st_transform(crs_trabalho)
br116 <- br116[sf::st_intersects(br116, area_recorte, sparse = FALSE)[, 1], ]

# alternativa 1: o trecho contínuo mais longo da BR-116 no recorte
alt1 <- br116 |>
  dplyr::mutate(comp = as.numeric(sf::st_length(geom))) |>
  dplyr::slice_max(comp, n = 1) |>
  sf::st_geometry()

# alternativa 2: traçado hipotético entre os mesmos extremos, por outro caminho
extremos <- sf::st_cast(alt1, "POINT")
p_ini <- extremos[1]
p_fim <- extremos[length(extremos)]

desvio <- sf::st_point(colMeans(rbind(sf::st_coordinates(p_ini), sf::st_coordinates(p_fim))) +
                     c(4000, -6000))

alt2 <- sf::st_sfc(
  sf::st_linestring(rbind(sf::st_coordinates(p_ini), sf::st_coordinates(desvio),
                      sf::st_coordinates(p_fim))),
  crs = crs_trabalho
)

tracados <- sf::st_sf(
  alternativa = c("Alt. 1: traçado existente", "Alt. 2: traçado hipotético"),
  geometry = c(alt1, alt2)
) |>
  dplyr::mutate(extensao_km = round(as.numeric(sf::st_length(geometry)) / 1000, 1))

sf::st_drop_geometry(tracados)
```

::: {.callout-warning}
A alternativa 2 é uma linha inventada para o exercício, com três vértices. Um traçado real
vem do projeto geométrico, respeitando raio mínimo de curva, rampa máxima e a poligonal
levantada em campo. Ela chega aqui como *shapefile*. O procedimento de análise, porém, é
exatamente o mesmo, e é isso que o capítulo demonstra.
:::

## Passo 3: Segmentar o traçado

A declividade não é uma propriedade do traçado inteiro: ela varia trecho a trecho. Por isso o
primeiro passo analítico é **quebrar cada traçado em segmentos** de comprimento fixo.

```{r}
segmentar <- function(linha, passo_m = 200) {
  comp <- as.numeric(sf::st_length(linha))
  n <- max(2, floor(comp / passo_m))

  pontos <- sf::st_line_sample(linha, n = n) |> sf::st_cast("POINT")
  coords <- sf::st_coordinates(pontos)

  segs <- lapply(seq_len(nrow(coords) - 1), \(i) {
    sf::st_linestring(coords[i:(i + 1), ])
  }) |>
    sf::st_sfc(crs = sf::st_crs(linha))

  sf::st_sf(seg_id = seq_along(segs), geometry = segs) |>
    dplyr::mutate(
      comp_m = as.numeric(sf::st_length(geometry)),
      dist_acum_km = cumsum(comp_m) / 1000
    )
}

segmentos <- dplyr::bind_rows(
  segmentar(alt1) |> dplyr::mutate(alternativa = tracados$alternativa[1]),
  segmentar(alt2) |> dplyr::mutate(alternativa = tracados$alternativa[2])
)

dplyr::count(sf::st_drop_geometry(segmentos), alternativa)
```

## Passo 4: Cruzar com o terreno

Duas medidas de declividade, que é útil calcular e comparar:

1. a **declividade do terreno** sob o segmento, extraída do raster;
2. a **rampa do traçado**, calculada pela diferença de altitude entre as pontas do segmento
   dividida pelo comprimento. É o que de fato importa para o projeto.

```{r}
segmentos <- segmentos |>
  dplyr::mutate(
    # 1. declividade média do terreno sob o segmento
    decliv_terreno = terra::extract(declividade, terra::vect(segmentos),
                                    fun = mean, na.rm = TRUE, ID = FALSE)[[1]],
    # 2. rampa do próprio traçado
    alt_ini = terra::extract(dem, terra::vect(sf::st_line_sample(geometry, sample = 0) |>
                                         sf::st_cast("POINT")), ID = FALSE)[[1]],
    alt_fim = terra::extract(dem, terra::vect(sf::st_line_sample(geometry, sample = 1) |>
                                         sf::st_cast("POINT")), ID = FALSE)[[1]],
    rampa_pct = 100 * (alt_fim - alt_ini) / comp_m
  )

segmentos |>
  sf::st_drop_geometry() |>
  dplyr::summarise(
    segmentos = dplyr::n(),
    extensao_km = round(sum(comp_m) / 1000, 1),
    decliv_terreno_media = round(mean(decliv_terreno, na.rm = TRUE), 1),
    rampa_media_abs = round(mean(abs(rampa_pct), na.rm = TRUE), 1),
    rampa_max_abs = round(max(abs(rampa_pct), na.rm = TRUE), 1),
    .by = alternativa
  ) |>
  knitr::kable()
```

## Passo 5: Classificar por critério de projeto

A rampa máxima admissível depende da classe da rodovia e do relevo. Os manuais de projeto
geométrico trabalham com faixas; vamos usar três classes simples e explícitas:

```{r}
limite_desejavel <- 4    # %
limite_maximo    <- 6    # %

segmentos <- segmentos |>
  dplyr::mutate(
    classe = dplyr::case_when(
      abs(rampa_pct) <= limite_desejavel ~ "até 4% (desejável)",
      abs(rampa_pct) <= limite_maximo    ~ "4% a 6% (admissível)",
      TRUE                               ~ "acima de 6% (crítico)"
    ),
    classe = factor(classe, levels = c("até 4% (desejável)", "4% a 6% (admissível)",
                                       "acima de 6% (crítico)"))
  )

resumo <- segmentos |>
  sf::st_drop_geometry() |>
  dplyr::summarise(km = sum(comp_m) / 1000, .by = c(alternativa, classe)) |>
  dplyr::mutate(part = km / sum(km), .by = alternativa)

resumo |>
  dplyr::mutate(km = round(km, 1), part = scales::percent(part, accuracy = 0.1)) |>
  dplyr::arrange(alternativa, classe) |>
  knitr::kable(align = "llrr")
```

Esta é a tabela que responde à pergunta do capítulo. É o formato em que um resultado assim
entra em uma nota técnica: extensão e participação por faixa de rampa, para cada alternativa.

## Passo 6: O perfil e o mapa

```{r}
#| label: fig-perfil
#| fig-cap: "Perfil altimétrico e rampa por segmento, nas duas alternativas"
#| fig-height: 5.2
perfil <- segmentos |>
  sf::st_drop_geometry() |>
  dplyr::mutate(dist_km = dist_acum_km)

g1 <- ggplot(perfil, aes(dist_km, alt_ini, colour = alternativa)) +
  geom_line(linewidth = 0.8) +
  scale_colour_manual(values = c("#1a5b8a", "#b3402a"), name = NULL) +
  labs(x = NULL, y = "Altitude (m)") +
  theme_minimal(base_size = 9) +
  theme(legend.position = "top")

g2 <- ggplot(perfil, aes(dist_km, rampa_pct, colour = alternativa)) +
  geom_hline(yintercept = c(-6, -4, 4, 6), linetype = "dotted", colour = "grey60") +
  geom_line(linewidth = 0.6, alpha = 0.9) +
  scale_colour_manual(values = c("#1a5b8a", "#b3402a"), guide = "none") +
  labs(x = "Distância ao longo do traçado (km)", y = "Rampa (%)") +
  theme_minimal(base_size = 9)

patchwork::wrap_plots(g1, g2, ncol = 1, heights = c(1, 1))
```

```{r}
#| label: fig-mapa-declividade
#| fig-cap: "Traçados sobre a declividade do terreno; em destaque, os segmentos críticos"
#| fig-height: 5.4
recorte <- sf::st_bbox(sf::st_buffer(sf::st_union(tracados), 4000))

decliv_recorte <- terra::crop(declividade, terra::ext(recorte[c("xmin", "xmax", "ymin", "ymax")]))

ggplot() +
  tidyterra::geom_spatraster(data = decliv_recorte) +
  geom_sf(data = segmentos, aes(colour = classe), linewidth = 0.9) +
  scale_fill_gradientn(colours = c("#f7f7f7", "#cfd8dc", "#8fa3ad", "#4d5c63"),
                       na.value = NA, name = "Declividade\ndo terreno (%)") +
  scale_colour_manual(values = c("até 4% (desejável)" = "#1a9850",
                                 "4% a 6% (admissível)" = "#e0a03f",
                                 "acima de 6% (crítico)" = "#b3402a"),
                      name = "Rampa do traçado") +
  coord_sf(xlim = recorte[c("xmin", "xmax")], ylim = recorte[c("ymin", "ymax")],
           expand = FALSE) +
  ggspatial::annotation_scale(location = "bl", width_hint = 0.25) +
  labs(caption = paste("Fontes: altimetria AWS Terrain Tiles (via elevatr);",
                       "eixo viário OpenStreetMap. Elaboração própria.")) +
  theme_void(base_size = 9) +
  theme(legend.position = "right")
```

## Passo 7: Movimento de terra, uma primeira aproximação

Com o raster e o traçado é possível estimar, grosseiramente, o volume de corte e aterro,
supondo um greide que suavize o perfil.

```{r}
greide <- perfil |>
  dplyr::arrange(alternativa, dist_km) |>
  dplyr::mutate(
    greide_m = stats::predict(stats::loess(alt_ini ~ dist_km, span = 0.3)),
    dif_m = alt_ini - greide_m,
    .by = alternativa
  )

greide |>
  dplyr::summarise(
    corte_m3_aprox  = sum(pmax(dif_m, 0) * 20 * 200),   # 20 m de largura, 200 m de segmento
    aterro_m3_aprox = sum(pmax(-dif_m, 0) * 20 * 200),
    .by = alternativa
  ) |>
  dplyr::mutate(dplyr::across(dplyr::where(is.numeric), \(x) round(x / 1e6, 2))) |>
  dplyr::rename(`Corte (Mm³)` = corte_m3_aprox, `Aterro (Mm³)` = aterro_m3_aprox) |>
  knitr::kable()
```

::: {.callout-important}
Esse número é uma **ordem de grandeza**, não um quantitativo. Ele supõe seção transversal
constante, ignora obras de arte, taludes, empolamento e o próprio projeto geométrico. Serve
para comparar alternativas em estudo preliminar. O relatório precisa dizer isso com todas
as letras. O quantitativo real vem do projeto, não do raster.
:::

## O que este estudo de caso mostrou

1. O cruzamento raster × vetor se resume a três funções: `terrain()` para derivar a
   declividade, `st_line_sample()` para segmentar, `extract()` para cruzar.
2. Distinguir **declividade do terreno** de **rampa do traçado** muda a conclusão: um traçado
   pode atravessar terreno íngreme com rampa suave, que é o que faz um projeto bom.
3. O resultado útil não é o mapa: é a tabela de extensão por faixa de rampa, que entra
   direto na comparação de alternativas.
4. Toda premissa (limite de rampa, largura da plataforma, o *span* do greide) está escrita
   em uma variável no topo do bloco, e não escondida no meio de uma conta.
