# Interpolação espacial {#sec-m4-interpolacao}

Interpolar é estimar o valor de uma variável contínua onde não houve medição, a partir dos
pontos onde houve. É o que se faz com postos de contagem de tráfego, estações meteorológicas,
sondagens geotécnicas, medições de ruído — situações em que a amostra é cara e a cobertura
completa é impossível.

Este capítulo usa um truque didático: vamos interpolar a **altitude** a partir de uma amostra
de pontos e comparar com o modelo digital de elevação completo. Como conhecemos a resposta
certa, dá para **medir o erro** de cada método — o que quase nunca é possível em uma aplicação
real.

```{r}
library(sf)
library(terra)
library(dplyr)
library(ggplot2)
library(gstat)
```

## A amostra

```{r}
if (!file.exists("dados/brutos/dem_serra.tif")) {
  area <- st_bbox(c(xmin = -49.40, ymin = -25.75, xmax = -48.40, ymax = -25.15),
                  crs = st_crs(4326)) |> st_as_sfc() |> st_as_sf()
  terra::writeRaster(
    terra::rast(elevatr::get_elev_raster(locations = area, z = 10, clip = "bbox")),
    "dados/brutos/dem_serra.tif", overwrite = TRUE)
}

dem <- rast("dados/brutos/dem_serra.tif") |>
  project("EPSG:31982") |>
  aggregate(fact = 4, fun = "mean")     # suaviza e acelera o exemplo

names(dem) <- "altitude"

set.seed(2026)
amostra <- spatSample(dem, size = 250, method = "random",
                      as.points = TRUE, na.rm = TRUE) |>
  st_as_sf()

nrow(amostra)
summary(amostra$altitude)
```

```{r}
#| label: fig-amostra
#| fig-cap: "Os 250 pontos amostrados sobre o modelo digital de elevação"
#| fig-height: 4.4
ggplot() +
  tidyterra::geom_spatraster(data = dem) +
  geom_sf(data = amostra, size = 0.6, colour = "white") +
  scale_fill_viridis_c(option = "turbo", na.value = NA, name = "Altitude (m)") +
  theme_void(base_size = 9)
```

## A grade de saída

```{r}
e <- as.vector(ext(dem))          # xmin, xmax, ymin, ymax

caixa <- st_bbox(c(xmin = e[["xmin"]], xmax = e[["xmax"]],
                   ymin = e[["ymin"]], ymax = e[["ymax"]]),
                 crs = st_crs(amostra)) |>
  st_as_sfc()

grade <- st_make_grid(caixa, cellsize = 500, what = "centers") |>
  st_as_sf() |>
  rename(geometry = x)

nrow(grade)
```

## Método 1 — Inverso da distância (IDW)

A estimativa é a média dos pontos vizinhos, ponderada pelo inverso da distância elevada a uma
potência. Simples, rápido, sem premissas estatísticas — e por isso mesmo sem medida de
incerteza.

```{r}
idw_res <- gstat::idw(altitude ~ 1, locations = amostra, newdata = grade,
                      idp = 2, nmax = 12, debug.level = 0)

grade$idw <- idw_res$var1.pred
summary(grade$idw)
```

`idp` é a potência: valores maiores dão mais peso aos pontos próximos, gerando superfícies
mais "abruptas"; `nmax` limita quantos vizinhos entram na conta.

## Método 2 — Krigagem

A krigagem modela explicitamente **como a semelhança entre pontos decai com a distância** — o
variograma — e usa esse modelo para estimar, produzindo também a variância da estimativa.

```{r}
#| label: fig-variograma
#| fig-cap: "Variograma experimental e modelo ajustado"
#| fig-height: 4
v_exp <- variogram(altitude ~ 1, amostra)

v_mod <- fit.variogram(v_exp, vgm(psill = var(amostra$altitude),
                                  model = "Sph", range = 15000, nugget = 0))

v_mod

print(plot(v_exp, v_mod, xlab = "Distância (m)", ylab = "Semivariância"))
```

Os três parâmetros do variograma têm leitura direta:

- **alcance** (*range*): a partir de que distância dois pontos deixam de se parecer. Aqui, a
  escala espacial do relevo.
- **patamar** (*sill*): a variância total do fenômeno.
- **efeito pepita** (*nugget*): variação em distância zero — erro de medida ou variabilidade
  em escala menor que a amostra.

```{r}
k_res <- krige(altitude ~ 1, locations = amostra, newdata = grade,
               model = v_mod, debug.level = 0)

grade$krige    <- k_res$var1.pred
grade$krige_sd <- sqrt(k_res$var1.var)
```

## Comparar e validar

Como temos o raster verdadeiro, podemos medir o erro ponto a ponto:

```{r}
grade$real <- terra::extract(dem, vect(grade), ID = FALSE)[[1]]

erros <- grade |>
  st_drop_geometry() |>
  filter(!is.na(real)) |>
  summarise(
    across(c(idw, krige), list(
      rmse = ~sqrt(mean((.x - real)^2, na.rm = TRUE)),
      mae  = ~mean(abs(.x - real), na.rm = TRUE),
      vies = ~mean(.x - real, na.rm = TRUE)
    ))
  ) |>
  round(1)

erros |> t() |> knitr::kable(col.names = "metros")
```

```{r}
#| label: fig-interp-comparacao
#| fig-cap: "Superfícies estimadas e erro da krigagem"
#| fig-height: 3.6
para_plot <- function(col, titulo, paleta = "turbo") {
  ggplot(grade) +
    geom_sf(aes(colour = .data[[col]]), size = 0.35) +
    scale_colour_viridis_c(option = paleta, name = NULL) +
    labs(title = titulo) +
    theme_void(base_size = 8) +
    theme(plot.title = element_text(hjust = 0.5, size = 9),
          legend.key.width = unit(0.3, "cm"))
}

patchwork::wrap_plots(
  para_plot("idw", "IDW"),
  para_plot("krige", "Krigagem"),
  para_plot("krige_sd", "Desvio-padrão da krigagem", "rocket"),
  nrow = 1
)
```

O terceiro painel é o que justifica a krigagem: ela informa **onde a estimativa é confiável**.
O desvio-padrão é baixo perto dos pontos amostrados e cresce nos vazios — exatamente a
informação que um gestor precisa para decidir onde instalar o próximo posto de medição.

## Validação cruzada, quando não há gabarito

Na vida real não existe o raster verdadeiro. A alternativa é a validação cruzada: retirar
pontos da amostra, estimar, e comparar com o valor observado.

```{r}
cv <- krige.cv(altitude ~ 1, amostra, model = v_mod, nfold = 5, debug.level = 0)

c(
  rmse = sqrt(mean(cv$residual^2)),
  mae  = mean(abs(cv$residual)),
  vies = mean(cv$residual)
) |> round(1)
```

::: {.callout-important}
## Interpolar exige justificativa

Interpolação supõe continuidade espacial do fenômeno. Altitude, temperatura e nível de ruído
são contínuos — a interpolação faz sentido. **Volume de tráfego não é**: ele se distribui pela
rede, não pelo plano, e interpolar VMDA entre dois postos passando por cima de uma área sem
estradas produz um mapa sem significado. Nesse caso, a interpolação correta é **ao longo da
rede** (referenciamento linear entre postos consecutivos), não sobre a superfície.
:::

## Aplicação típica no setor

| Variável | Interpolar no plano? | Observação |
|:--|:--|:--|
| Altitude, declividade | sim | já vem como raster; interpolar só se a amostra for esparsa |
| Precipitação, temperatura | sim | krigagem com deriva pela altitude é comum |
| Ruído, qualidade do ar | sim | com modelo de propagação, melhor que interpolação pura |
| VMDA / volume de tráfego | **não** | distribuir ao longo da rede entre postos |
| Custo do frete | não | depende de rota e de mercado, não de proximidade |
| Acessibilidade | não | calcule pela rede (próximos capítulos) |
