# Roteamento multimodal e cenários com `r5r` {#sec-m4-r5r}

Este capítulo mostra o fluxo completo de uma análise de cenário de transporte público: montar
a rede, calcular a matriz de tempos, editar o GTFS para representar uma intervenção, recalcular
e comparar. O exemplo é Fortaleza.

::: {.callout-important}
## Os blocos deste capítulo não são executados na construção do site

Eles exigem o **JDK 21** e uma pasta com o `.pbf` do OpenStreetMap e o GTFS da cidade:
arquivos grandes, que não ficam no repositório. O código está pronto para rodar na sua
máquina, e o material do encontro síncrono percorre esses passos ao vivo. O preparo da pasta
está em @sec-m4.
:::

```{r}
#| eval: false
options(java.parameters = "-Xmx8G")   # memória para a JVM, ANTES de carregar o pacote
library(r5r)
library(sf)
library(dplyr)
library(ggplot2)
library(accessibility)
```

## 1. Montar a rede

```{r}
#| eval: false
pasta <- "dados/brutos/fortaleza"
list.files(pasta)     # deve conter um .osm.pbf e um ou mais .zip de GTFS

rede <- r5r::build_network(data_path = pasta)   # antes da versão 2.3: setup_r5()
```

Na primeira execução o R5 constrói um arquivo `.dat` com a rede. Pode levar alguns minutos.
Nas seguintes, ele reaproveita. Se o GTFS ou o `.pbf` mudarem, apague o `.dat` para forçar a
reconstrução.

```{r}
#| eval: false
# conferir o que entrou na rede
r5r::street_network_to_sf(rede)$edges |> nrow()
r5r::transit_network_to_sf(rede)$routes |> nrow()
```

Esse par de linhas é a verificação que evita a frustração mais comum: rodar tudo e descobrir
no fim que o GTFS não foi reconhecido: porque estava descompactado, fora do período de
validade, ou com erro de formato.

## 2. Pontos de origem e destino

```{r}
#| eval: false
# a grade hexagonal do aopdata serve bem como unidade de análise
hex <- aopdata::read_access(city = "Fortaleza", mode = "public_transport",
                            year = 2019, geometry = TRUE, showProgress = FALSE)

pontos <- hex |>
  dplyr::filter(P001 > 0) |>
  sf::st_centroid() |>
  dplyr::transmute(id = id_hex,
            lon = sf::st_coordinates(geometry)[, 1],
            lat = sf::st_coordinates(geometry)[, 2]) |>
  sf::st_drop_geometry()

nrow(pontos)
```

O `r5r` exige exatamente as colunas `id`, `lon` e `lat`. Pontos que caírem longe da rede são
descartados com aviso. Confira a contagem antes e depois.

## 3. Matriz de tempos de viagem

```{r}
#| eval: false
partida <- as.POSIXct("2026-10-15 07:00:00", tz = "America/Fortaleza")

ttm <- r5r::travel_time_matrix(
  rede,
  origins      = pontos,
  destinations = pontos,
  mode         = c("WALK", "TRANSIT"),
  departure_datetime = partida,
  time_window       = 60,      # 60 partidas, minuto a minuto
  percentiles       = c(50),
  max_walk_time     = 20,      # minutos de caminhada em cada ponta
  max_trip_duration = 90
)

nrow(ttm)
head(ttm)
```

Os parâmetros que mais mudam o resultado, e que precisam aparecer na nota metodológica:

| Parâmetro | Efeito |
|:--|:--|
| `departure_datetime` | pico × entrepico muda tempos e frequências |
| `time_window` + `percentiles` | captura a variabilidade da espera; percentil 50 é o usual |
| `max_walk_time` | caminhada máxima de acesso; 15–20 min é a prática corrente |
| `max_trip_duration` | corta a matriz e acelera muito o cálculo |

## 4. Isócronas

```{r}
#| eval: false
origem <- pontos |> dplyr::slice(1)

iso <- r5r::isochrone(
  rede,
  origins = origem,
  mode = c("WALK", "TRANSIT"),
  departure_datetime = partida,
  cutoffs = c(15, 30, 45, 60)
)

ggplot(iso) +
  geom_sf(aes(fill = factor(isochrone)), colour = NA, alpha = 0.5) +
  scale_fill_brewer(palette = "YlOrRd", direction = -1, name = "minutos") +
  theme_void()
```

A isócrona é o produto de comunicação mais eficaz do módulo: qualquer pessoa entende "até onde
dá para chegar em 30 minutos".

## 5. Itinerários detalhados

```{r}
#| eval: false
det <- r5r::detailed_itineraries(
  rede,
  origins      = pontos |> dplyr::slice(1),
  destinations = pontos |> dplyr::slice(100),
  mode = c("WALK", "TRANSIT"),
  departure_datetime = partida,
  shortest_path = FALSE
)

det |>
  sf::st_drop_geometry() |>
  dplyr::select(option, segment, mode, route, segment_duration, wait, distance)
```

Quando um resultado parece estranho, é aqui que se descobre o motivo: uma caminhada de 18
minutos até o ponto, uma espera de 25 minutos, duas transferências.

## 6. Editar o GTFS: o cenário

`gtfstools` permite modificar a rede de transporte público para representar uma intervenção:
remover linhas alimentadoras, mudar frequências, criar um corredor.

```{r}
#| eval: false
library(gtfstools)

gtfs <- gtfstools::read_gtfs(file.path(pasta, "gtfs_fortaleza.zip"))

names(gtfs)                 # tabelas: agency, routes, trips, stop_times, shapes...
nrow(gtfs$routes)
```

```{r}
#| eval: false
# cenário: remover as linhas alimentadoras (exemplo: as que contêm "ALIMENTADOR" no nome)
alimentadoras <- gtfs$routes |>
  dplyr::filter(grepl("ALIMENT", toupper(route_long_name))) |>
  dplyr::pull(route_id)

length(alimentadoras)

gtfs_cenario <- gtfstools::filter_by_route_id(gtfs, route_id = alimentadoras, keep = FALSE)

c(rotas_antes = nrow(gtfs$routes), rotas_depois = nrow(gtfs_cenario$routes))

dir.create("dados/brutos/fortaleza_cenario", showWarnings = FALSE)
file.copy(list.files(pasta, pattern = "\\.pbf$", full.names = TRUE),
          "dados/brutos/fortaleza_cenario")
gtfstools::write_gtfs(gtfs_cenario, "dados/brutos/fortaleza_cenario/gtfs_cenario.zip")
```

Outras edições úteis:

```{r}
#| eval: false
gtfstools::filter_by_route_type(gtfs, route_type = 3)           # só ônibus
gtfstools::filter_by_time_of_day(gtfs, from = "06:00:00", to = "09:00:00")
gtfstools::filter_by_sf(gtfs, geom = area_estudo)               # recorte espacial
gtfstools::get_trip_speed(gtfs)                                  # velocidade comercial por viagem
gtfstools::get_trip_geometry(gtfs, file = "shapes")              # traçado das linhas como sf
```

## 7. Recalcular e comparar

```{r}
#| eval: false
rede_cenario <- r5r::build_network("dados/brutos/fortaleza_cenario")

ttm_cenario <- r5r::travel_time_matrix(
  rede_cenario, origins = pontos, destinations = pontos,
  mode = c("WALK", "TRANSIT"), departure_datetime = partida,
  time_window = 60, percentiles = 50,
  max_walk_time = 20, max_trip_duration = 90
)

uso_solo <- hex |>
  sf::st_drop_geometry() |>
  dplyr::transmute(id = id_hex, populacao = P001, empregos = T001, renda = R002)

acesso <- function(m) {
  accessibility::cumulative_cutoff(
    travel_matrix = m, land_use_data = uso_solo,
    opportunity = "empregos", travel_cost = "travel_time_p50", cutoff = 60
  )
}

comparacao <- acesso(ttm) |>
  dplyr::rename(atual = empregos) |>
  dplyr::left_join(acesso(ttm_cenario) |> dplyr::rename(cenario = empregos), by = "id") |>
  dplyr::left_join(uso_solo, by = "id") |>
  dplyr::mutate(
    perda_abs = cenario - atual,
    perda_pct = 100 * (cenario / atual - 1)
  )

comparacao |>
  dplyr::summarise(
    pessoas = sum(populacao, na.rm = TRUE),
    perda_media_pct = weighted.mean(perda_pct, populacao, na.rm = TRUE),
    .by = renda
  ) |>
  dplyr::arrange(renda)
```

O resultado esperado desse tipo de cenário é uma perda de acessibilidade concentrada na
periferia e nos estratos de renda mais baixa. É justamente o argumento que a análise
serve para quantificar, em vez de afirmar.

```{r}
#| eval: false
hex |>
  dplyr::left_join(comparacao, by = c("id_hex" = "id")) |>
  ggplot() +
  geom_sf(aes(fill = perda_pct), colour = NA) +
  scale_fill_gradient2(low = "#b3402a", mid = "grey95", high = "#1a5b8a",
                       midpoint = 0, name = "Variação (%)") +
  labs(title = "Impacto da remoção das linhas alimentadoras",
       subtitle = "Variação dos empregos acessíveis em 60 min por transporte público") +
  theme_void()
```

## 8. Alocação na rede: `flownet` e `stplanr`

As linhas de desejo do módulo 3 mostram volume entre pares. Para mostrar o volume **sobre a
infraestrutura**, cada par precisa ser roteado e os fluxos somados por trecho:

```{r}
#| eval: false
# caminho 1: stplanr, rotear os pares e sobrepor
rotas <- stplanr::route(l = linhas_od, route_fun = stplanr::route_osrm)
carga <- stplanr::overline(rotas, attrib = "fluxo")

ggplot(carga) +
  geom_sf(aes(linewidth = fluxo), colour = "#1a5b8a", alpha = 0.7) +
  scale_linewidth_continuous(range = c(0.2, 3)) +
  theme_void()

# caminho 2: flownet, estimação e alocação de fluxos em rede
# remotes::install_github("SebKrantz/flownet")
```

O resultado é o **carregamento da rede**: o mapa em que a espessura está sobre a rodovia, e não
no ar. É o produto que dialoga diretamente com o planejamento de capacidade. É o ponto de
partida natural para um estudo de gargalos.
