# Visão geral do módulo {#sec-m4}

::: {.modulo-meta}
**Carga horária:** 6 horas (3h síncronas + 3h assíncronas)
**Datas (Opção A):** aulas em 19/10 e 21/10; material assíncrono liberado em 22/10
**Pacotes:** `spdep`, `gstat`, `terra`, `r5r`, `accessibility`, `aopdata`, `gtfstools`, `flownet`
**Estudos de caso:** declividade × traçado na BR-116 (Serra do Mar) e acessibilidade em Fortaleza
:::

## O que você vai conseguir fazer no fim do módulo

- Testar se um fenômeno se distribui no espaço de forma aleatória ou concentrada
  (autocorrelação espacial) e identificar os agrupamentos.
- Estimar valores onde não há medição, a partir de pontos observados (interpolação), e
  **avaliar o erro** dessa estimativa.
- Extrair perfis de terreno e declividade ao longo de traçados, e comparar alternativas de
  projeto por critérios quantitativos.
- Calcular matrizes de tempo de viagem multimodais e isócronas.
- Calcular e interpretar indicadores de acessibilidade a oportunidades, e comparar cenários
  de rede de transporte público.

## Roteiro

### Aula síncrona (3h)

| Bloco | Conteúdo | Capítulo |
|:--|:--|:--|
| 1 | Autocorrelação espacial: vizinhança, I de Moran, LISA | @sec-m4-autocorrelacao |
| 2 | Interpolação: IDW, variograma e krigagem, com validação | @sec-m4-interpolacao |
| 3 | Roteamento multimodal e isócronas com `r5r` | @sec-m4-r5r |
| 4 | Redes de fluxo e alocação (`flownet`, `stplanr`) | @sec-m4-r5r |

### Conteúdo assíncrono (3h)

| Bloco | Conteúdo | Capítulo |
|:--|:--|:--|
| 5 | Estudo de caso: declividade × traçado na Serra do Mar | @sec-m4-declividade |
| 6 | Acessibilidade a oportunidades: medidas e interpretação | @sec-m4-acessibilidade |
| 7 | Exercícios | @sec-m4-exercicios |

## Pacotes do módulo

```{r}
#| eval: false
pacotes <- c("spdep", "gstat", "sp", "terra", "tidyterra",
             "r5r", "accessibility", "aopdata", "gtfstools", "h3jsr")

faltando <- setdiff(pacotes, rownames(installed.packages()))
if (length(faltando) > 0) install.packages(faltando)

# flownet ainda não está no CRAN
# remotes::install_github("SebKrantz/flownet")
```

## Sobre os blocos que este site não executa

Os capítulos deste módulo são executados quando o site é construído, com uma exceção
declarada: os blocos que dependem do **`r5r`** exigem o JDK 21 e uma pasta com o `.pbf` do
OpenStreetMap e o GTFS da cidade — arquivos que não cabem no repositório. Esses blocos estão
marcados como não executados e trazem, no texto, o resultado esperado.

Para rodá-los na sua máquina, monte a pasta uma vez:

```{r}
#| eval: false
dir.create("dados/brutos/fortaleza", recursive = TRUE, showWarnings = FALSE)

# 1. rede viária (OSM) do recorte da cidade
osmextract::oe_download(
  file_url = osmextract::oe_match("Ceará")$url,
  download_directory = "dados/brutos/fortaleza"
)

# 2. GTFS: baixe de https://dados.fortaleza.ce.gov.br (tag "gtfs")
#    e salve o .zip na mesma pasta, sem descompactar
```

O resto do módulo — autocorrelação, interpolação, declividade e acessibilidade com `aopdata` —
roda sem Java e sem *download* manual.
