# Exercícios {#sec-m4-exercicios}

```{r}
library(sf)
library(terra)
library(dplyr)
library(ggplot2)
library(spdep)
```

## 1. Vizinhança importa

Refaça o I de Moran da densidade demográfica do Paraná (@sec-m4-autocorrelacao) com três
critérios de vizinhança (contiguidade, 5 vizinhos mais próximos e distância de 60 km) e
compare. A conclusão muda?

::: {.callout-note collapse="true"}
## Solução

```{r}
muni <- sf::st_read("dados/brutos/muni_pr_sc.gpkg", quiet = TRUE) |>
  dplyr::filter(abbrev_state == "PR") |> sf::st_transform(31982)

grade <- sf::st_read("dados/brutos/grade_pr.gpkg", quiet = TRUE) |> sf::st_transform(31982)
pop_col <- dplyr::intersect(c("pop_total", "POP", "pop"), names(grade))[1]

pop_muni <- grade |>
  dplyr::mutate(pop = as.numeric(.data[[pop_col]])) |>
  dplyr::select(pop) |>
  sf::st_point_on_surface() |>
  sf::st_join(muni |> dplyr::select(code_muni)) |>
  sf::st_drop_geometry() |>
  dplyr::summarise(pop = sum(pop, na.rm = TRUE), .by = code_muni) |>
  dplyr::filter(!is.na(code_muni))

pr <- muni |>
  dplyr::left_join(pop_muni, by = "code_muni") |>
  dplyr::mutate(dens = tidyr::replace_na(pop, 0) /
           as.numeric(units::set_units(sf::st_area(geom), km^2)),
         y = log1p(dens))

coords <- sf::st_coordinates(sf::st_point_on_surface(pr))

criterios <- list(
  contiguidade = spdep::poly2nb(pr, queen = TRUE),
  knn5         = spdep::knn2nb(spdep::knearneigh(coords, k = 5)),
  dist60km     = spdep::dnearneigh(coords, 0, 60000)
)

resultados <- lapply(names(criterios), \(nome) {
  lw <- spdep::nb2listw(criterios[[nome]], style = "W", zero.policy = TRUE)
  t <- spdep::moran.test(pr$y, lw, zero.policy = TRUE)
  data.frame(criterio = nome,
             I = round(unname(t$estimate[1]), 3),
             p = signif(t$p.value, 3))
})

dplyr::bind_rows(resultados) |> knitr::kable()
```

O valor de I muda, mas a conclusão (há concentração significativa) se mantém. É
exatamente o teste de robustez que se espera em um relatório.
:::

## 2. Interpolação com menos pontos

Refaça a interpolação de altitude do @sec-m4-interpolacao com 50 pontos em vez de 250. Como o
RMSE se comporta? E o desvio-padrão da krigagem?

::: {.callout-note collapse="true"}
## Solução

```{r}
library(gstat)

dem <- terra::rast("dados/brutos/dem_serra.tif") |> terra::project("EPSG:31982") |>
  aggregate(fact = 4, fun = "mean")
names(dem) <- "altitude"

# com uma única amostra por tamanho, o acaso domina: a média de 10 amostras mostra a tendência
testar_n <- function(n, repeticoes = 10) {
  res <- lapply(seq_len(repeticoes), \(r) {
    set.seed(r)
    am <- terra::spatSample(dem, size = n, method = "random", as.points = TRUE, na.rm = TRUE) |>
      sf::st_as_sf()

    # um variograma para cada amostra; com poucos pontos, o ajuste às vezes não converge
    v_exp <- gstat::variogram(altitude ~ 1, am, cutoff = 20000)
    v_mod <- gstat::fit.variogram(v_exp, gstat::vgm(psill = var(am$altitude), model = "Sph",
                                                    range = 10000, nugget = 0))

    cv <- gstat::krige.cv(altitude ~ 1, am, model = v_mod, nfold = 5, debug.level = 0)
    c(rmse = sqrt(mean(cv$residual^2)), dp = mean(sqrt(cv$var1.var)))
  })
  m <- colMeans(do.call(rbind, res))
  data.frame(n = n, rmse = round(m[["rmse"]], 1), dp_medio_krigagem = round(m[["dp"]], 1))
}

dplyr::bind_rows(lapply(c(50, 100, 250, 500), testar_n)) |> knitr::kable()
```

O erro cai conforme a amostra cresce, e o desvio-padrão da krigagem cai junto: a própria
krigagem avisa que a estimativa com poucos pontos é menos confiável. É a informação que
justifica o dimensionamento de uma campanha de medição. Repare também que uma amostra isolada
engana: com uma só repetição por tamanho, o acaso pode fazer 100 pontos parecerem piores que 50.
:::

## 3. Rampa máxima

No estudo de caso da declividade (@sec-m4-declividade), quantos quilômetros de cada
alternativa excedem 8% de rampa? E qual a rampa do percentil 95?

::: {.callout-note collapse="true"}
## Solução

```{r}
#| eval: false
segmentos |>
  sf::st_drop_geometry() |>
  dplyr::summarise(
    km_acima_8 = sum(comp_m[abs(rampa_pct) > 8], na.rm = TRUE) / 1000,
    p95_rampa  = quantile(abs(rampa_pct), 0.95, na.rm = TRUE),
    .by = alternativa
  )
```
:::

## 4. Acessibilidade e renda

Com os dados do `aopdata` para Fortaleza, calcule a razão entre o acesso médio do estrato de
renda mais alto e o do mais baixo, para 30 e para 60 minutos. A desigualdade aumenta ou diminui
com o limite de tempo?

::: {.callout-note collapse="true"}
## Solução

```{r}
aop <- readRDS("dados/brutos/aop_fortaleza.rds")
col_renda <- dplyr::intersect(c("R002", "R003"), names(aop))[1]

razao <- function(col) {
  d <- aop |>
    sf::st_drop_geometry() |>
    dplyr::filter(P001 > 0, !is.na(.data[[col]]), !is.na(.data[[col_renda]])) |>
    dplyr::summarise(acesso = weighted.mean(as.numeric(.data[[col]]), P001),
                     .by = dplyr::all_of(col_renda)) |>
    dplyr::arrange(.data[[col_renda]])

  # estrato mais alto dividido pelo mais baixo (e não o maior acesso pelo menor)
  d$acesso[nrow(d)] / d$acesso[1]
}

c(`30 min` = razao("CMATT30"), `60 min` = razao("CMATT60")) |> round(2)
```

A razão costuma cair conforme o tempo aumenta: com mais tempo disponível, mesmo os lugares
periféricos alcançam os centros de emprego. É um argumento importante, e frequentemente mal
usado, porque "alcançar em 90 minutos" não é acessibilidade adequada.
:::
