# Relatórios parametrizados {#sec-m5-parametrizados}

Um relatório parametrizado é um modelo com "buracos": o município, o trecho, o ano, o cenário.
Você renderiza o mesmo arquivo várias vezes, mudando o parâmetro — e obtém um relatório por
caso, todos com a mesma estrutura e a mesma metodologia.

É a resposta para o pedido recorrente: *"faça esse mesmo estudo para os outros 27 corredores"*.

```{r}
library(dplyr)
library(stringr)
library(readxl)
```

## Declarar os parâmetros

No YAML do documento modelo:

```yaml
---
title: "Perfil de cabotagem: `r params$municipio`"
params:
  municipio: "Paranaguá"
  uf: "PR"
  ano: 2025
---
```

Dentro do documento, os valores estão em `params`:

```{r}
#| eval: false
params$municipio
params$ano
```

Durante o desenvolvimento, é prático simular os parâmetros para poder rodar o código linha a
linha no console:

```{r}
# no desenvolvimento; quando renderizado, `params` vem do YAML
if (!exists("params")) params <- list(municipio = "Paranaguá", uf = "PR", ano = 2025)

params$municipio
```

## O corpo do relatório usa os parâmetros

```{r}
colunas <- c("ano", "perfil", "sh2",
             "pais_origem", "uf_origem", "cidade_origem", "instalacao_origem",
             "pais_destino", "uf_destino", "cidade_destino", "instalacao_destino",
             "tku")

cabotagem <- read_excel("dados/cabotagem_tku_2025.xlsx", na = c("", "-"))
names(cabotagem) <- colunas

cabotagem <- cabotagem |>
  mutate(across(where(is.character), str_squish)) |>
  filter(tku > 0)

dados_muni <- cabotagem |>
  filter(cidade_destino == params$municipio, uf_destino == params$uf)

resumo <- dados_muni |>
  summarise(
    ligacoes = n(),
    tku_bi = sum(tku) / 1e9,
    perfis = n_distinct(perfil),
    origens = n_distinct(paste(cidade_origem, uf_origem))
  )

resumo |> knitr::kable()
```

E o texto se escreve em função do resultado:

> O município de `r params$municipio` (`r params$uf`) recebeu
> `r round(resumo$tku_bi, 1)` bilhões de t·km em `r params$ano`, distribuídos em
> `r resumo$ligacoes` ligações de cabotagem originadas em `r resumo$origens`
> localidades distintas.

```{r}
#| label: fig-param
#| fig-cap: "Origens do TKU recebido pelo município"
#| fig-height: 3.6
library(ggplot2)

dados_muni |>
  mutate(origem = if_else(is.na(cidade_origem), "ZEE/Plataforma",
                          paste0(cidade_origem, " (", uf_origem, ")"))) |>
  summarise(tku_bi = sum(tku) / 1e9, .by = origem) |>
  slice_max(tku_bi, n = 8) |>
  ggplot(aes(tku_bi, reorder(origem, tku_bi))) +
  geom_col(fill = "#1a5b8a") +
  labs(x = "TKU (bi t·km)", y = NULL) +
  theme_minimal(base_size = 9)
```

## Renderizar para vários casos

```{r}
#| eval: false
library(quarto)

casos <- cabotagem |>
  summarise(tku = sum(tku), .by = c(cidade_destino, uf_destino)) |>
  slice_max(tku, n = 10)

dir.create("resultados/relatorios", recursive = TRUE, showWarnings = FALSE)

for (i in seq_len(nrow(casos))) {
  municipio <- casos$cidade_destino[i]
  uf        <- casos$uf_destino[i]

  arquivo_saida <- paste0(
    "perfil_",
    municipio |> str_to_lower() |> stringi::stri_trans_general("Latin-ASCII") |>
      str_replace_all("[^a-z]+", "_"),
    "_", uf, ".html"
  )

  message("Renderizando ", municipio, " (", i, "/", nrow(casos), ")")

  quarto_render(
    input = "modelo_perfil.qmd",
    output_file = arquivo_saida,
    execute_params = list(municipio = municipio, uf = uf, ano = 2025)
  )

  file.rename(arquivo_saida, file.path("resultados/relatorios", arquivo_saida))
}
```

Alguns detalhes que evitam frustração:

- `output_file` precisa ser só o **nome** do arquivo, não um caminho — daí o `file.rename()`
  depois.
- Renderizações em série reaproveitam pouco; se o preparo dos dados é pesado, faça-o **antes**
  do laço e salve um `.rds` que o modelo apenas lê.
- Envolva a chamada em `tryCatch()` quando os casos vierem de uma lista longa: um município
  sem dados não deve interromper os outros 27.

```{r}
#| eval: false
resultados <- lapply(seq_len(nrow(casos)), function(i) {
  tryCatch({
    quarto_render("modelo_perfil.qmd",
                  execute_params = list(municipio = casos$cidade_destino[i],
                                        uf = casos$uf_destino[i], ano = 2025))
    data.frame(caso = casos$cidade_destino[i], status = "ok")
  }, error = function(e) {
    data.frame(caso = casos$cidade_destino[i], status = paste("erro:", e$message))
  })
})

bind_rows(resultados)
```

Essa tabela de status é o "relatório do relatório": em uma rodada de 27 documentos, ela diz
quais saíram e quais falharam, sem que você precise conferir pasta por arquivo.

## Um índice dos relatórios gerados

```{r}
#| eval: false
arquivos <- list.files("resultados/relatorios", pattern = "\\.html$")

indice <- tibble::tibble(
  arquivo = arquivos,
  link = paste0("[", str_remove(arquivos, "\\.html$"), "](", arquivos, ")")
)

writeLines(c("# Relatórios por município", "", indice$link),
           "resultados/relatorios/index.md")
```

Com isso, a entrega deixa de ser uma pasta com 27 arquivos soltos e passa a ser um conjunto
navegável — que, publicado no GitHub Pages, vira um portal de consulta permanente.

## Quando parametrizar

| Situação | Vale a pena? |
|:--|:--|
| Mesmo estudo para muitas unidades (municípios, trechos, corredores) | sim, claramente |
| Relatório recorrente (mensal, trimestral) com estrutura fixa | sim — o parâmetro é o período |
| Cenários de uma mesma análise | sim — o parâmetro é o cenário |
| Documento único, feito uma vez | não; parametrizar custa mais do que rende |

::: {.callout-tip}
## Automatizar a recorrência

Um relatório mensal pode ser agendado: no Windows, pelo Agendador de Tarefas, chamando
`Rscript -e 'quarto::quarto_render("relatorio.qmd")'`; em servidor Linux, por `cron`; ou no
próprio GitHub, com um *workflow* agendado — o mesmo mecanismo que publica este site. O dado
é atualizado na fonte, e o relatório chega pronto.
:::
