# Controle de versão com Git e GitHub {#sec-m5-git}

Um relatório reproduzível sem histórico de versões é meia reprodutibilidade. O código
regenera o resultado, mas ninguém sabe **qual** código gerou o número que foi para a nota
técnica de março, nem o que mudou entre ela e a de junho.

O Git resolve isso. Ele guarda cada estado do projeto como um *commit*: uma fotografia com
data, autor e uma frase dizendo o que mudou e por quê. O GitHub é o lugar onde essas
fotografias ficam guardadas fora da sua máquina, e onde outras pessoas podem acessá-las.

::: {.callout-note}
## Git não é GitHub

**Git** é o programa, instalado no seu computador, que registra o histórico. Funciona sem
internet. **GitHub** é um serviço na web que hospeda repositórios Git. Dá para usar Git sem
GitHub; o contrário não.
:::

## Por que isso importa no setor público

Três situações que todo técnico já viveu:

1. **"Qual versão foi enviada?"** Uma pasta com `analise_final.R`, `analise_final_v2.R`,
   `analise_final_v2_revisado_JOAO.R`. Com Git, existe um arquivo só, e o histórico diz qual
   estado foi entregue em cada data.
2. **"O número mudou e ninguém sabe por quê."** O Git mostra, linha por linha, o que foi
   alterado entre duas versões, por quem e quando.
3. **"A pessoa que fez saiu da equipe."** O repositório continua, com o código, o histórico
   e as mensagens explicando cada decisão.

É o **rastro** que planilha e clique no QGIS não deixam.

## Instalação e configuração

Instale o Git em <https://git-scm.com/downloads>. Em máquina institucional, peça junto com o
R e o RStudio (@sec-m1-ambiente). Depois, reinicie o RStudio e confira no **terminal** do
RStudio (aba *Terminal*, não o *Console*):

```bash
git --version
```

Configure seu nome e e-mail uma única vez. O pacote `usethis` faz isso de dentro do R:

```{r}
#| eval: false
install.packages(c("usethis", "gitcreds"))

usethis::use_git_config(
  user.name  = "Seu Nome",
  user.email = "seu.email@transportes.gov.br"
)
```

Para enviar ao GitHub, o RStudio precisa de um **token de acesso pessoal**, que substitui a
senha:

```{r}
#| eval: false
usethis::create_github_token()   # abre o GitHub no navegador para gerar o token
gitcreds::gitcreds_set()         # cole o token quando pedir
```

::: {.callout-warning}
## O token é uma senha

Não cole o *token* em script, em *chat* de IA nem em e-mail. O `gitcreds` o guarda no
gerenciador de credenciais do sistema, que é o lugar certo.
:::

## Colocar um projeto sob controle de versão

Com o projeto aberto no RStudio:

```{r}
#| eval: false
usethis::use_git()      # inicia o repositório local e oferece o primeiro commit
usethis::use_github()   # cria o repositório no GitHub e envia tudo
```

Reinicie o RStudio quando pedir. Aparecerá uma aba **Git** no painel superior direito.

## O ciclo do dia a dia

Todo o trabalho com Git é este ciclo, repetido:

| Passo | No RStudio (aba Git) | No terminal |
|:--|:--|:--|
| Ver o que mudou | a lista de arquivos com M (modificado) ou ? (novo) | `git status` |
| Escolher o que entra | marcar a caixa *Staged* | `git add arquivo.R` |
| Registrar | botão **Commit**, escrever a mensagem | `git commit -m "mensagem"` |
| Enviar ao GitHub | botão **Push** (seta verde para cima) | `git push` |
| Trazer do GitHub | botão **Pull** (seta azul para baixo) | `git pull` |

**Commit é local. Push é o que envia.** Você pode fazer vários commits ao longo do dia e um
único push no fim. Nada sai do seu computador até o push.

### Mensagens de commit que servem para alguma coisa

A mensagem é para quem vai ler o histórico daqui a um ano, possivelmente você.

| Ruim | Boa |
|:--|:--|
| `ajustes` | `Corrige unidade de veic-km do VISUM (vinha em metros)` |
| `versão final` | `Restringe atraso à rede estrutural, exclui conectores` |
| `atualiza` | `Atualiza Comex Stat para 2025 e refaz de-para de municípios` |

Uma boa mensagem diz **o que** mudou e, quando não é óbvio, **por quê**.

## O que **não** versionar

Esta é a parte mais importante do capítulo para quem trabalha no setor público.

Tudo que é enviado a um repositório **público** no GitHub fica acessível a qualquer pessoa,
e fica no histórico mesmo que seja apagado depois. Apagar o arquivo num commit seguinte não
remove o que já foi publicado.

Nunca versione:

- **Dados não públicos.** Exportações de modelos contratados, bases com dado pessoal,
  planilhas de estudos em andamento. A exportação do VISUM do @sec-m1-modelo4etapas é o
  exemplo do curso: ela só pode ir para um repositório público com autorização expressa.
- **Credenciais.** Senhas, *tokens*, *strings* de conexão. Use variáveis de ambiente
  (`usethis::edit_r_environ()`).
- **Dados brutos grandes**, que se baixam por script. Versione o script, não o arquivo.
- **Arquivos gerados**, que o código recria: pastas de resultados, o `_site/` do Quarto,
  a `renv/library/`.

O arquivo `.gitignore` na raiz do projeto lista o que o Git deve ignorar. Um trecho do deste
curso:

```
# Quarto
/_site/
/.quarto/

# R
.Rproj.user/
.Rhistory
.RData

# dados baixados por script
/dados/brutos/
```

```{r}
#| eval: false
usethis::use_git_ignore("dados/brutos/")   # acrescenta uma linha ao .gitignore
```

::: {.callout-important}
## Repositório privado para o que for interno

O GitHub permite repositórios **privados**, visíveis só para quem você convidar. Para análise
interna do Ministério, esse é o padrão, e ele continua dando o histórico e o *backup*. Público
só o que for, de fato, para publicação.
:::

## Ver o histórico

O botão do relógio na aba Git abre o histórico. Clicando num commit, você vê exatamente quais
linhas mudaram. No terminal:

```bash
git log --oneline          # a lista de commits, uma linha cada
git diff                   # o que mudou desde o último commit
git diff HEAD~1 analise.R  # o que mudou num arquivo desde o penúltimo commit
```

## Do repositório ao site

Este material é um repositório Git publicado como site pelo GitHub Pages. O mesmo vale para
qualquer relatório em Quarto (@sec-m5-quarto): cada push para o ramo principal pode
disparar a regeneração do site, sem nenhum passo manual. É o fechamento natural do que o
curso ensina: o código produz o resultado, o Git registra o histórico, e a publicação é
automática.

## Exercício

1. Coloque o projeto do seu trabalho final sob controle de versão com `usethis::use_git()`.
2. Escreva um `.gitignore` que exclua os dados brutos e qualquer dado não público.
3. Faça três commits, cada um com uma mensagem que explique o que mudou e por quê.
4. Crie um repositório **privado** no GitHub e envie o projeto.
5. Abra o histórico e encontre, no *diff* de um dos commits, a linha que você alterou.
