# Visão geral do módulo {#sec-m5}

::: {.modulo-meta}
**Carga horária:** 6 horas (3h síncronas + 3h assíncronas)
**Datas (Opção A):** aulas em 03/11 e 04/11; material assíncrono liberado em 05/11
**Pacotes:** Quarto, `rmarkdown`, `knitr`, `gt`, `ggplot2`, `sf`, `ggspatial`, `patchwork`, `mapgl`
**Entrega:** projeto final — relatório técnico reproduzível com dados reais
:::

## O que você vai conseguir fazer no fim do módulo

- Produzir mapas temáticos com padrão de publicação: classificação justificada, paleta
  adequada ao tipo de variável, elementos cartográficos completos e legendas legíveis.
- Escrever um documento que **se atualiza sozinho** quando o dado muda — texto, tabelas,
  gráficos e mapas gerados pelo mesmo código.
- Gerar o mesmo relatório para vários municípios, trechos ou cenários, em um laço.
- Exportar para HTML, PDF e Word, sem refazer o trabalho.
- Entregar uma análise que outra pessoa consegue reexecutar — que é o objetivo de todo o
  curso.

## Roteiro

### Aula síncrona (3h)

| Bloco | Conteúdo | Capítulo |
|:--|:--|:--|
| 1 | Mapas temáticos: classificação, paletas, elementos, composição | @sec-m5-mapas |
| 2 | Quarto: estrutura, figuras, tabelas, referências cruzadas, formatos | @sec-m5-quarto |
| 3 | Relatórios parametrizados e automação | @sec-m5-parametrizados |

### Conteúdo assíncrono (3h)

| Bloco | Conteúdo | Capítulo |
|:--|:--|:--|
| 4 | Projeto final: escolha, roteiro e critérios | @sec-m5-projeto |
| 5 | Boas práticas e próximos passos | @sec-m5-proximos-passos |

## Pacotes do módulo

```{r}
#| eval: false
pacotes <- c("quarto", "rmarkdown", "knitr", "gt", "kableExtra",
             "ggspatial", "patchwork", "scales", "classInt", "mapgl")

faltando <- setdiff(pacotes, rownames(installed.packages()))
if (length(faltando) > 0) install.packages(faltando)
```

Para exportar em PDF, é preciso uma distribuição LaTeX. A mais simples é a que o próprio R
instala:

```{r}
#| eval: false
tinytex::install_tinytex()
```
