# Mapas temáticos {#sec-m5-mapas}

Um mapa técnico bem-feito não é questão de estética: cada decisão — classificação, paleta,
projeção, elementos — muda o que o leitor conclui. Este capítulo percorre essas decisões com
um exemplo único, refinado passo a passo.

```{r}
library(sf)
library(dplyr)
library(stringr)
library(ggplot2)
library(readxl)
library(classInt)
```

## O dado

TKU de cabotagem atraído por UF — o resultado do módulo 1, agora para virar mapa.

```{r}
colunas <- c("ano", "perfil", "sh2",
             "pais_origem", "uf_origem", "cidade_origem", "instalacao_origem",
             "pais_destino", "uf_destino", "cidade_destino", "instalacao_destino",
             "tku")

cabotagem <- read_excel("dados/cabotagem_tku_2025.xlsx", na = c("", "-"))
names(cabotagem) <- colunas

por_uf <- cabotagem |>
  filter(tku > 0) |>
  mutate(uf_destino = str_to_upper(str_squish(uf_destino))) |>
  summarise(tku_bi = sum(tku) / 1e9, .by = uf_destino)

if (!file.exists("dados/brutos/uf_br.gpkg")) {
  st_write(geobr::read_state(year = 2020, showProgress = FALSE),
           "dados/brutos/uf_br.gpkg", quiet = TRUE)
}

ufs <- st_read("dados/brutos/uf_br.gpkg", quiet = TRUE) |>
  left_join(por_uf, by = c("abbrev_state" = "uf_destino")) |>
  mutate(tku_bi = tidyr::replace_na(tku_bi, 0))

summary(ufs$tku_bi)
```

## Versão 1 — o mapa cru

```{r}
#| label: fig-v1
#| fig-cap: "Primeira tentativa: escala contínua, sem tratamento"
#| fig-height: 4.6
ggplot(ufs) +
  geom_sf(aes(fill = tku_bi)) +
  theme_void()
```

O problema é visível: a distribuição é muito assimétrica, então quase tudo fica na mesma cor e
só um ou dois estados se destacam. O mapa não informa.

## Versão 2 — classificar

Classificar é agrupar os valores em faixas. O método muda a leitura, como vimos em
@sec-m1-ggplot2 — aqui, aplicado ao mapa.

```{r}
#| label: fig-v2
#| fig-cap: "Os mesmos dados com três métodos de classificação"
#| fig-height: 3.4
classificar <- function(x, estilo, n = 5) {
  brks <- classIntervals(x[x > 0], n = n, style = estilo)$brks
  cut(x, breaks = unique(c(0, brks)), include.lowest = TRUE, dig.lab = 2)
}

mapa_classe <- function(estilo, titulo) {
  ufs |>
    mutate(classe = classificar(tku_bi, estilo)) |>
    ggplot() +
    geom_sf(aes(fill = classe), colour = "white", linewidth = 0.15) +
    scale_fill_brewer(palette = "YlGnBu", na.value = "grey93", name = NULL) +
    labs(title = titulo) +
    theme_void(base_size = 8) +
    theme(plot.title = element_text(hjust = 0.5, size = 9),
          legend.key.size = unit(0.3, "cm"))
}

patchwork::wrap_plots(
  mapa_classe("quantile", "Quantis"),
  mapa_classe("jenks",    "Jenks"),
  mapa_classe("equal",    "Intervalos iguais"),
  nrow = 1
)
```

| Método | Efeito no mapa | Quando usar |
|:--|:--|:--|
| Quantis | mesmo número de unidades por classe; sempre "colorido" | ranques, comparações relativas |
| Jenks | respeita os agrupamentos naturais dos dados | distribuições assimétricas — o caso mais comum |
| Intervalos iguais | faixas de mesma amplitude | quando a escala tem significado próprio (%, temperatura) |

::: {.callout-important}
O método de classificação **precisa estar na legenda ou na nota do mapa**. Dois mapas do mesmo
dado com métodos diferentes contam histórias diferentes, e o leitor tem o direito de saber
qual foi usado.
:::

## Versão 3 — a paleta certa para o tipo de variável

```{r}
#| label: fig-paletas
#| fig-cap: "Tipos de paleta: sequencial, divergente e qualitativa"
#| fig-height: 2.6
exemplo <- expand.grid(x = 1:9, y = 1)

p <- function(cores, titulo) {
  ggplot(exemplo, aes(x, y, fill = factor(x))) +
    geom_tile(colour = "white") +
    scale_fill_manual(values = cores, guide = "none") +
    labs(title = titulo) +
    theme_void(base_size = 8) +
    theme(plot.title = element_text(hjust = 0.5, size = 8))
}

patchwork::wrap_plots(
  p(RColorBrewer::brewer.pal(9, "YlGnBu"), "Sequencial\n(quantidade)"),
  p(RColorBrewer::brewer.pal(9, "RdBu"),   "Divergente\n(desvio de um ponto médio)"),
  p(RColorBrewer::brewer.pal(9, "Set1"),   "Qualitativa\n(categorias)"),
  nrow = 1
)
```

- **Sequencial** para quantidades (TKU, população, acessibilidade).
- **Divergente** quando há um ponto de referência com significado: saldo, variação percentual,
  diferença entre cenários. O branco (ou cinza) marca o zero.
- **Qualitativa** para categorias sem ordem: modo, perfil de carga, jurisdição.

Duas verificações rápidas de acessibilidade visual: converta o mapa para tons de cinza e veja
se a ordem ainda se lê; e evite vermelho-verde como par de contraste, que é o tipo mais comum
de daltonismo. As paletas `viridis` resolvem os dois problemas por construção.

## Versão 4 — o mapa completo

```{r}
#| label: fig-mapa-final
#| fig-cap: "TKU de cabotagem atraído por unidade da federação, 2025"
#| fig-height: 6
ufs_cls <- ufs |>
  mutate(classe = classificar(tku_bi, "jenks"))

rotulos <- ufs_cls |>
  filter(tku_bi > 5) |>
  st_point_on_surface()

ggplot(ufs_cls) +
  geom_sf(aes(fill = classe), colour = "white", linewidth = 0.2) +
  geom_sf_text(data = rotulos, aes(label = abbrev_state),
               size = 2.6, colour = "grey15", fontface = "bold") +
  scale_fill_brewer(palette = "YlGnBu", na.value = "grey93",
                    name = "TKU (bi t·km)") +
  ggspatial::annotation_scale(location = "bl", width_hint = 0.2,
                              text_cex = 0.6) +
  ggspatial::annotation_north_arrow(
    location = "tl", style = ggspatial::north_arrow_minimal(),
    height = unit(0.9, "cm"), width = unit(0.9, "cm")) +
  labs(
    title = "Cabotagem: TKU atraído por UF de destino",
    subtitle = "Bilhões de toneladas-quilômetro úteis, 2025",
    caption = paste0(
      "Fonte: ANTAQ, Estatístico Aquaviário (TB6.1), 2025. Malha: IBGE (2020).\n",
      "Classificação por quebras naturais (Jenks), 5 classes. ",
      "Projeção: SIRGAS 2000 / Policônica do Brasil (EPSG:5880)."
    )
  ) +
  coord_sf(crs = 5880) +
  theme_void(base_size = 10) +
  theme(
    plot.title = element_text(face = "bold", size = 12),
    plot.subtitle = element_text(colour = "grey35", size = 9),
    plot.caption = element_text(colour = "grey45", size = 7, hjust = 0),
    legend.position = c(0.18, 0.28)
  )
```

A nota de rodapé desse mapa contém as quatro informações que um mapa técnico precisa
declarar: **fonte do dado**, **fonte da malha**, **método de classificação** e **projeção**.
É o que separa um gráfico de uma peça técnica.

## Composição: mapa principal com inserção

```{r}
#| label: fig-inset
#| fig-cap: "Mapa de detalhe com mapa de situação"
#| fig-height: 5
principal <- ufs_cls |> filter(abbrev_state %in% c("PR", "SC", "RS"))

g_principal <- ggplot(principal) +
  geom_sf(aes(fill = classe), colour = "white", linewidth = 0.3) +
  geom_sf_text(aes(label = abbrev_state), size = 3) +
  scale_fill_brewer(palette = "YlGnBu", na.value = "grey93", name = "TKU (bi)") +
  theme_void(base_size = 9)

g_situacao <- ggplot(ufs) +
  geom_sf(fill = "grey93", colour = "white", linewidth = 0.1) +
  geom_sf(data = principal, fill = "#b3402a", colour = NA) +
  theme_void()

g_principal +
  patchwork::inset_element(g_situacao, left = 0.72, bottom = 0.72,
                           right = 1, top = 1)
```

`patchwork::inset_element()` resolve o mapa de situação — aquele retângulo no canto que mostra
onde, no país, fica a área ampliada. É esperado em qualquer mapa de recorte regional.

## Símbolos proporcionais e fluxos

Coroplético é para taxas e densidades. Para **totais**, a representação correta é o símbolo
proporcional:

```{r}
#| label: fig-simbolos
#| fig-cap: "Símbolos proporcionais: TKU atraído por UF"
#| fig-height: 5.4
centros <- ufs_cls |> filter(tku_bi > 0) |> st_point_on_surface()

ggplot() +
  geom_sf(data = ufs, fill = "grey97", colour = "white", linewidth = 0.2) +
  geom_sf(data = centros, aes(size = tku_bi), colour = "#1a5b8a", alpha = 0.65) +
  scale_size_area(max_size = 14, name = "TKU (bi t·km)") +
  coord_sf(crs = 5880) +
  theme_void(base_size = 10)
```

`scale_size_area()` é a função correta aqui: ela garante que a **área** do círculo seja
proporcional ao valor. Com `scale_size()`, o proporcional é o raio — e o olho lê área, o que
exagera as diferenças por um fator quadrático.

## Mapas interativos no relatório

```{r}
#| eval: false
library(mapgl)

maplibre(bounds = ufs) |>
  add_fill_layer(
    id = "tku",
    source = st_transform(ufs_cls, 4326),
    fill_color = interpolate(
      column = "tku_bi",
      values = c(0, 10, 30, 60),
      stops = c("#f7fcf0", "#7bccc4", "#2b8cbe", "#084081")
    ),
    fill_opacity = 0.8,
    tooltip = "abbrev_state"
  ) |>
  add_legend("TKU (bi t·km)", values = c(0, 60),
             colors = c("#f7fcf0", "#084081"))
```

Em um relatório HTML, o mapa interativo é um ganho real: o leitor explora. Em PDF ou Word, ele
vira uma imagem estática — então o documento precisa funcionar nos dois casos, com o mapa
estático como base e o interativo como complemento.

## Lista de verificação antes de entregar um mapa

1. O leitor sabe **o que** está representado? (título e subtítulo)
2. Sabe de **onde** vem o dado? (fonte, ano, malha)
3. Sabe **como** as classes foram formadas? (método e número de classes)
4. A projeção está declarada e é adequada à área?
5. Há escala gráfica e indicação de norte?
6. A paleta corresponde ao tipo de variável e funciona em tons de cinza?
7. A legenda é legível no tamanho final de impressão?
8. Totais estão em símbolos proporcionais, e taxas em coroplético?
