# Relatórios reproduzíveis com Quarto {#sec-m5-quarto}

Um relatório reproduzível é um documento em que texto, código e resultados vivem no mesmo
arquivo. Quando o dado muda, o documento inteiro se atualiza — tabelas, gráficos, mapas e os
números citados no meio das frases.

É a diferença entre "refazer o relatório do ano passado" (uma semana de trabalho, com risco de
esquecer de atualizar um número) e "rodar de novo" (dez minutos). Este site é, ele próprio, um
documento Quarto.

## Anatomia de um documento

Um arquivo `.qmd` tem três ingredientes:

````
---
title: "Perfil logístico de Paranaguá"
author: "Subsecretaria de Fomento e Planejamento"
date: today
lang: pt
format:
  html:
    toc: true
    code-fold: true
  docx: default
execute:
  echo: false
  warning: false
---

## Introdução

O porto movimentou **`r round(tku, 1)` bilhões de t·km** em 2025.

```{{r}}
#| label: fig-serie
#| fig-cap: "Evolução do TKU"
ggplot(serie, aes(ano, tku)) + geom_line()
```
````

1. **Cabeçalho YAML**, entre `---`: título, autoria, formato de saída e opções de execução.
2. **Texto em Markdown**, com trechos de código embutidos para citar números no meio da frase.
3. **Blocos de código**, que executam e inserem o resultado.

## Opções de execução

As mais úteis, no YAML (valem para o documento todo) ou no bloco (valem só para ele):

| Opção | Efeito |
|:--|:--|
| `echo: false` | esconde o código, mostra o resultado — o padrão para relatório institucional |
| `eval: false` | mostra o código sem executar |
| `include: false` | executa sem mostrar nada (para preparar dados) |
| `warning: false`, `message: false` | esconde avisos e mensagens dos pacotes |
| `code-fold: true` | mostra o código recolhido, que o leitor pode abrir |
| `cache: true` | guarda o resultado; não reexecuta se o código não mudou |
| `freeze: auto` | reexecuta só quando o arquivo muda (o que este site usa) |

```{r}
#| eval: false
# no bloco, a sintaxe é com #| no começo da linha
#| label: tbl-resumo
#| tbl-cap: "Resumo por perfil de carga"
#| echo: false
```

## Figuras, tabelas e referências cruzadas

O Quarto numera e referencia automaticamente, desde que o rótulo siga a convenção:
`fig-` para figuras, `tbl-` para tabelas, `sec-` para seções, `eq-` para equações.

````
```{{r}}
#| label: fig-fluxos
#| fig-cap: "Fluxos de cabotagem em TKU"
#| fig-width: 8
#| fig-height: 5
mapa_fluxos
```

Como mostra a @fig-fluxos, o corredor Norte–Sudeste concentra...
Veja também a @tbl-corredores e a @sec-m5-mapas.
````

A numeração se ajusta sozinha quando você insere uma figura no meio do documento — o que
elimina a revisão manual de "Figura 7 (ver Figura 12)" que todo relatório longo tem.

## Tabelas

```{r}
library(dplyr)

resumo <- tibble::tibble(
  perfil = c("Granel Líquido e Gasoso", "Carga Conteinerizada",
             "Granel Sólido", "Carga Geral"),
  tku_bi = c(157.2, 76.0, 46.1, 7.7),
  part = c(0.548, 0.265, 0.161, 0.027)
)
```

```{r}
#| label: tbl-knitr
#| tbl-cap: "Com knitr::kable — simples e suficiente na maioria dos casos"
resumo |>
  mutate(part = scales::percent(part, accuracy = 0.1)) |>
  knitr::kable(col.names = c("Perfil", "TKU (bi t·km)", "Participação"),
               align = "lrr")
```

```{r}
#| label: tbl-gt
#| tbl-cap: "Com gt — quando a tabela é o produto"
resumo |>
  gt::gt() |>
  gt::fmt_number(columns = tku_bi, decimals = 1, dec_mark = ",", sep_mark = ".") |>
  gt::fmt_percent(columns = part, decimals = 1, dec_mark = ",") |>
  gt::cols_label(perfil = "Perfil da carga", tku_bi = "TKU (bi t·km)",
                 part = "Participação") |>
  gt::tab_source_note("Fonte: ANTAQ, Estatístico Aquaviário (TB6.1), 2025.") |>
  gt::tab_options(table.font.size = 12)
```

`kable` resolve o dia a dia; `gt` entra quando a tabela precisa de formatação fina — grupos,
notas de rodapé, destaque condicional, totais.

## Números no meio do texto

Este é o recurso que mais evita erro em relatório institucional: em vez de digitar o número,
você o calcula.

```{r}
tku_total <- sum(resumo$tku_bi)
maior <- resumo |> slice_max(tku_bi, n = 1)
```

O texto abaixo é escrito assim — e se o dado mudar, ele muda junto:

````
A cabotagem movimentou `r round(tku_total, 1)` bilhões de t·km em 2025,
sendo `r maior$perfil` o perfil dominante, com
`r scales::percent(maior$part)` do total.
````

E se lê assim:

> A cabotagem movimentou `r round(tku_total, 1)` bilhões de t·km em 2025, sendo
> `r maior$perfil` o perfil dominante, com `r scales::percent(maior$part)` do total.

## Formatos de saída

```yaml
format:
  html:
    toc: true
    toc-title: "Sumário"
    code-fold: true
    embed-resources: true      # um único arquivo, para enviar por e-mail
  docx:
    reference-doc: modelo-mt.docx   # aplica a identidade visual do órgão
  pdf:
    documentclass: scrreprt
    papersize: a4
    geometry: margin=2.5cm
    lang: pt-BR
```

O `reference-doc` merece destaque no contexto do Ministério: você formata **uma vez** um
arquivo `.docx` com os estilos oficiais (fonte, cores, cabeçalho, numeração) e todos os
relatórios saem com essa identidade, sem trabalho manual.

```{r}
#| eval: false
quarto::quarto_render("relatorio.qmd")                    # todos os formatos do YAML
quarto::quarto_render("relatorio.qmd", output_format = "docx")
```

## Estrutura de um projeto de relatório

```
relatorio-paranagua/
├── relatorio.qmd            # o documento
├── _quarto.yml              # opções compartilhadas (se houver vários)
├── R/
│   ├── funcoes.R            # funções, carregadas com source()
│   └── 01-preparar-dados.R  # o processamento pesado, rodado antes
├── dados/
│   └── processado.rds       # o dado pronto para o relatório
├── referencias.bib
└── modelo-mt.docx
```

A separação importa: o relatório **não** deve conter o processamento pesado. Ele lê um dado já
tratado e se concentra em apresentar. Assim o documento renderiza em segundos, e o
processamento — que leva minutos — roda só quando o dado de origem muda.

## Citações e bibliografia

```yaml
bibliography: referencias.bib
csl: associacao-brasileira-de-normas-tecnicas.csl   # ABNT
```

No texto, `[@antaq2025]` gera a citação e monta a lista de referências ao final,
automaticamente, no estilo definido. O arquivo `.bib` pode ser exportado do Zotero ou do
Mendeley.

## Divisões visuais

::: {.callout-tip}
## Blocos de destaque

Os blocos coloridos deste site são `callout`s: `note`, `tip`, `warning`, `important`,
`caution`. Em um relatório técnico, servem para separar premissas, limitações e recomendações
do corpo do texto.
:::

````
::: {.callout-warning}
## Limitação
A tonelagem é estimada a partir do TKU e de distâncias em linha reta.
:::
````

```{r}
#| eval: false
# painéis lado a lado, úteis para comparar cenários
#| layout-ncol: 2
```

## Do documento ao site

Quando os relatórios viram uma coleção — um por trimestre, um por corredor —, o passo natural
é publicá-los como site, exatamente como este material. O `_quarto.yml` define a navegação, e
o GitHub Pages hospeda sem custo. É o mesmo ferramental, com outra escala.
